---
title: "Patrones Puntuales"
author: "María Paula Camargo Rincón \nLaura Katherine Martinez Casatiblanco"
output:
  bookdown::html_document2:
    theme: flatly
    toc: false
    number_sections: true
    self_contained: true
    code_folding: hide
    mathjax: default
editor_options: 
  markdown: 
    wrap: sentence
---

# Aplicación Práctica en R: Análisis de Patrones Puntuales de Sismicidad en Colombia

La base de datos utilizada recopila información sobre sismos con magnitud igual o superior a 4.5.
El interés de estudiar estos eventos radica en que pueda generar consecuencias que afectan varios ámbitos de nuestro país.

Para iniciar un ejercicio de **patrones puntuales** siguiendo la metodología de la Dra.
Martha Bohórquez, el primer paso fundamental es preparar el entorno con las librerías especializadas y transformar los datos tabulares (como los de Excel) en objetos espaciales que R pueda procesar.

A continuación, se presenta el código inicial estructurado para instalar las herramientas necesarias, cargar los datos de los epicentros y crear un objeto de patrón puntual (`ppp`).

### 1. Instalación y Carga de Librerías

Para el análisis de patrones puntuales, la librería principal es **`spatstat`**.
Adicionalmente, utilizaremos **`sf`** para el manejo moderno de datos espaciales y **`readxl`** para importar desde Excel.

```{r message=FALSE, warning=FALSE}
# Instalación de paquetes si no están presentes
if(!require(spatstat)) install.packages("spatstat")
if(!require(spatstat)) install.packages("spatstat.explore")
if(!require(spatstat)) install.packages("spatstat.model")
if(!require(sf)) install.packages("sf")
if(!require(readxl)) install.packages("readxl")
if(!require(tidyverse)) install.packages("tidyverse")
# Instalar el paquete de datos explícitamente con dependencias
if(!require(rnaturalearthdata)) install.packages("rnaturalearthdata", 
                 dependencies = TRUE, 
                 type = "binary")  # Usa binarios precompilados en Windows

# Carga de librerías
library(spatstat)  # Análisis de patrones puntuales
library(sf)        # Manejo de datos vectoriales
library(readxl)    # Lectura de archivos Excel
library(tidyverse) # Manipulación de datos
library(ggplot2)      # Visualización
library(dplyr)        # Manipulación de datos
library(readr)        # Lectura de CSV
library(rnaturalearth) # Descarga automática de mapas mundiales
library(scales)       # Para formato de ejes en gráficos
library(patchwork)    # Poner gráficos lado a lado
library(knitr)
library(kableExtra)
library(stars)        # Esencial para convertir mapas de spatstat a ggplot2
library(ggrepel)      # Crucial para que los IDs no se tapen entre sí
library(spatstat.geom)
library(spatstat.explore)
```

### 2. Carga y Preparación de Datos

Dado que los datos de epicentros suelen venir en coordenadas geográficas (latitud/longitud), es una buena práctica convertirlos a un sistema proyectado (en metros) para que los cálculos de distancias e intensidades sean precisos.

```{r message=FALSE, warning=FALSE}
# ==============================================================================
#  OBTENER SHAPEFILE DE COLOMBIA (Automático, sin descarga manual)
# rnaturalearth descarga límites administrativos de Natural Earth (dominio público)
# scale = "medium" ofrece buen equilibrio entre detalle y velocidad
# Cargar mapa de Colombia (sf)
colombia_map <- rnaturalearth::ne_countries(scale = "medium", country = "colombia", returnclass = "sf")

# Proyectar a CRS adecuado para visualización en Colombia (WGS84 es suficiente para puntos)
colombia_map <- st_transform(colombia_map, crs = 4326)


# Cargar TODOS los países de Sudamérica para ver los vecinos colindantes
paises_vecinos <- ne_countries(scale = "medium", returnclass = "sf")
paises_vecinos <- st_transform(paises_vecinos, crs = 4326)

# ==============================================================================
# . CARGAR Y LIMPIAR DATOS DE SISMICIDAD (SGC)
# Leer CSV saltando las 7 filas de encabezado institucional
df <- read_csv("sismicidad_historica.csv", skip = 7, show_col_types = FALSE)

# Renombrar columnas clave para trabajar más fácil
names(df)[4] <- "Latitud"
names(df)[5] <- "Longitud" 
names(df)[7] <- "magnitudd"

# Convertir a numérico de forma segura (maneja caracteres no numéricos como NA)
df <- df %>% select(Latitud, Longitud, magnitudd) %>%
  mutate(
    Latitud   = as.numeric(Latitud),
    Longitud  = as.numeric(Longitud),
    magnitudd  = as.numeric(magnitudd)
  )

# Filtrar filas con coordenadas inválidas (evita errores en st_as_sf)
#df <- df %>% filter(!is.na(Latitud) & !is.na(Longitud))
summary(df)  

# ==============================================================================
#  CONVERTIR DATAFRAME A OBJETO ESPACIAL (sf)
# st_as_sf() convierte el dataframe en puntos georreferenciados
# crs = 4326 = WGS84 (lat/lon en grados decimales, estándar GPS)

# Proyección de Coordenadas (De Grados a Metros)
# Es vital para que la Función K sea en metros/km y no en grados
sismos_sf <- st_as_sf(df, coords = c("Longitud", "Latitud"), crs = 4326)

# Añadimos una columna explícita con el ID a sf de sismos
sismos_sf$ID_Sismo <- 1:nrow(sismos_sf)

# transformar las coordenadas geográficas de los sismos en Colombia de grados a metros, utilizando el sistema de proyección oficial del país.
# Transforma matemáticamente la curvatura de la Tierra a un plano bidimensional (proyección).
sismos_proj <- st_transform(sismos_sf, crs = 9377) 





## Ventana de Visualización (Bounding Box)

# Basado en el recuadro visual de la plataforma del SGC:
# Longitudes aproximadas: -84°W a -65°W | Latitudes aproximadas: -4.5°S a 13.5°N
limites_grados <- st_bbox(c(xmin = -84, ymin = -4.5, xmax = -65, ymax = 13.5), 
                          crs = st_crs(4326))

# Convertimos este recuadro en un polígono sf para poder proyectarlo correctamente
ventana_sf <- st_as_sfc(limites_grados)

# Proyectamos también nuestra ventana rectangular a metros
ventana_proj <- st_transform(ventana_sf, crs = 9377)
bbox_metros  <- st_bbox(ventana_proj)






# ==============================================================================
# 3. FILTRADO GEOGRÁFICO AJUSTADO (ELIMINA EL PUNTO EXTREMO NOROESTE)
# ==============================================================================
# 🛠️ CORRECCIÓN: Cambiamos xmin a -79.5 para dejar fuera el sismo de San Andrés 
# pero manteniendo ymin = 0 para salvar todo el sur del país.
caja_filtro <- st_bbox(c(xmin = -79.5, ymin = 0, xmax = -66, ymax = 13.5), crs = 4326)

sismos_sf <- sismos_sf %>% 
  st_filter(st_as_sfc(caja_filtro))

# Proyectamos los sismos limpios a metros (Origen Nacional CRS 9377)
sismos_proj <- st_transform(sismos_sf, crs = 9377)

# ==============================================================================
# 4. CREACIÓN DE LA VENTANA CON MARGEN DE AMORTIGUAMIENTO (BUFFER)
# ==============================================================================
# A. Calculamos la envolvente convexa ajustada en metros
ventana_base_metros <- st_convex_hull(st_union(sismos_proj))

# B. 🛠️ MEJORA: Expandimos la ventana 30 km hacia afuera para que no toque los puntos
ventana_sf <- st_buffer(ventana_base_metros, dist = 30000) # 30,000 metros = 30 Km

# C. Convertimos a formato owin para tus futuros análisis de spatstat
ventana_owin <- as.owin(st_geometry(ventana_sf))

# D. Pasamos la ventana expandida a grados exclusivamente para que ggplot pueda dibujarla
ventana_grados <- st_transform(ventana_sf, crs = 4326)

```
```{r mapa, fig.cap="Visualización de sismos en Colombia en el año 1990", message=FALSE, warning=FALSE}
# ==============================================================================
#  VISUALIZACIÓN CON GGPlot2 (Mapa profesional)
ggplot() +
  # Capa 1: Polígono de Colombia (Corregido 'size' por 'linewidth')
  geom_sf(data = colombia_map, 
          fill = "#f0f0f0",         # Gris muy claro y limpio para el fondo
          color = "#2c3e50",        # Borde azul oscuro elegante
          linewidth = 0.3) +        
  
  # Capa 2: Puntos Sísmicos (Mapeamos color y tamaño según la magnitudd)
  geom_sf(data = sismos_sf, 
          alpha = 0.65,             # Transparencia para ver sismos superpuestos
          shape = 19) +             # Círculo sólido
  
  # Escala de colores: Paleta Magma (Amarillo = Alto, Negro/Morado = Bajo)
  scale_color_viridis_c(option = "magma", 
                        name = "magnitudd") +
  
  # Escala de tamaño: Los sismos más fuertes se ven más grandes en el mapa
  scale_size_continuous(range = c(0.15, 6.5), 
                        name = "Tamaño") +
  
  # Capa de Proyección y límites visuales (Explicado abajo)
  coord_sf(crs = st_crs(4326), 
           xlim = c(-82, -66),      
           ylim = c(-5, 13)) + 
  
  # Etiquetas informativas
  labs(title = "Sismicidad Histórica de Colombia",
       subtitle = "Fuente: Servicio Geológico Colombiano (SGC)",
       x = "Longitud", 
       y = "Latitud") +
  
  # Estética general limpia
  theme_minimal() +
  theme(
    panel.grid.major = element_line(color = "gray90"),
    plot.title = element_text(face = "bold", size = 14),
    legend.position = "right"
  )



```

### 3. Creación del Patrón Puntual (`ppp`)

Un patrón puntual espacial consiste en un conjunto de ubicaciones llamadas **eventos**.
Para usar `spatstat`, debemos extraer las coordenadas y definir una **ventana de observación** (`owin`), que delimita el área donde el fenómeno es posible.

Para trabajar exactamente con la ventana de visualización que presenta el Servicio Geológico Colombiano (SGC) en su plataforma interactiva (la cual incluye sismos en el océano Pacífico, el mar Caribe y zonas fronterizas), la decisión de usar una ventana rectangular (`owin` de tipo caja)

```{r objeto ppp}
# ==============================================================================
# 5. CONSTRUCCIÓN DEL OBJETO PPP EN KILÓMETROS
# ==============================================================================
coords_metros <- st_coordinates(sismos_proj)

sismos_ppp <- ppp(x = coords_metros[,1], 
                  y = coords_metros[,2], 
                  window = ventana_owin,
                  marks = sismos_proj$magnitudd)

set.seed(5869)
if(any(duplicated(sismos_ppp))) {
  sismos_ppp <- rjitter(sismos_ppp, retry = TRUE)
}

# Escalamos el objeto final a kilómetros para el informe
sismos_ppp <- spatstat.geom::rescale(sismos_ppp, 1000, "km")


```


```{r owin, fig.cap="Patrón puntual sísmico"}
ggplot() +
  # Capa 1: Países vecinos (Fondo gris neutro y bordes sutiles)
  geom_sf(data = paises_vecinos, 
          fill = "#f1f2f6",         
          color = "#bdc3c7",        
          linewidth = 0.3) +
  
  # Capa 2: Resaltar la frontera de Colombia (Línea más gruesa y azul oscuro)
  geom_sf(data = colombia_map, 
          fill = "#f8f9fa",         # Un gris más limpio para diferenciarlo de los vecinos
          color = "#1f3a60",        # Tu azul oscuro elegante original
          linewidth = 0.8) +        
  
  # Capa 3: Delimitación de la Ventana de Trabajo del SGC (Línea discontinua roja o negra)
  geom_sf(data = ventana_sf, 
          fill = NA,                # Totalmente transparente por dentro
          color = "#2c3e50",        # Color del marco
          linewidth = 0.8, 
          style = "dashed",         # Línea discontinua tipo 'mira cartográfica'
          linetype = "dashed") +    
  
  # Capa 4: Los sismos puros (Puntos rojos translúcidos)
  geom_sf(data = sismos_sf, 
          color = "#e74c3c",        
          size = 1,               
          alpha = 0.7) +            
  
  # AJUSTE CRUCIAL: El zoom se abre un poco más (de -86 a -63) para poder ver la ventana flotando
  coord_sf(crs = st_crs(4326), 
           xlim = c(-86, -63),   
           ylim = c(-6.5, 15.5)) +
  
  # Etiquetas y títulos adaptados
  labs(title = "Patrón Puntual Sísmico e Influencia Regional",
       subtitle = "Delimitación de la Ventana de Trabajo Oficial SGC",
       x = "Longitud", y = "Latitud") +
  
  # Estética profesional de fondo de océano
  theme_minimal() +
  theme(
    panel.grid.major = element_line(color = "gray90", linetype = "dotted"),
    plot.title = element_text(face = "bold", size = 13, color = "#2c3e50"),
    plot.subtitle = element_text(size = 10, italic = TRUE, color = "#555555"),
    panel.background = element_rect(fill = "#eef2f7", color = NA) # Océano azul claro
  )

summary(sismos_ppp)
```

En la figura \@ref(fig:owin) se presenta la ventana de observación utilizada para el análisis.
Esta fue definida excluyendo áreas extensas sin registros relevantes sísmicos, está delimitación evita que grandes zonas vacías influyan en la estimación de características del proceso puntual, como por ejemplo la intensidad.

### prueba chi cuadrado

Para evaluar si la distribución espacial de la sismicidad en la región de estudio responde a un proceso homogéneo de Aleatoriedad Espacial Completa (CSR), se aplicó una prueba estadística de bondad de ajuste basada en la distribución Chi-cuadrado ($\chi^2$) utilizando una partición del espacio en una rejilla regular de $3 \times 3$ cuadrantes disjuntos.

#### 1. Formulación de Hipótesis Estadísticas

- Hipótesis Nula ($H_0$): El patrón sísmico es el resultado de un proceso de Poisson homogéneo (CSR). La intensidad de eventos ($\lambda$) es constante a lo largo de toda la ventana de estudio.
- Hipótesis Alternativa ($H_1$): El patrón sísmico presenta heterogeneidad espacial o interacciones de segundo orden (agregación o inhibición). La intensidad ($\lambda$) varía significativamente en el espacio.

Los resultados de la prueba Chi-cuadrado arrojaron los siguientes estadísticos:

$$\chi^2 = 27.657 \quad \vert{} \quad \text{grados de libertad (df)} = 8 \quad \vert{} \quad \text{p-value} < 1.08 \times 10^{-3}$$ Dado que el p-value es críticamente menor al nivel de significancia ($\alpha = 0.05$ ), existe evidencia estadística para rechazar la hipótesis nula ($H_0$).
Se concluye que los sismos en Colombia y su área de influencia no ocurren de manera aleatoria u homogénea en el espacio.

```{r fig.height=7, fig.width=10, message=FALSE, warning=FALSE}
# Esta función extrae la rejilla matemática de spatstat y la convierte a polígonos de ggplot
crear_capa_cuadrantes <- function(modelo_chi) {
  # 1. Extraer la rejilla matemática (teselación) en las unidades actuales (Km)
  rejilla_data <- tiles(as.tess(modelo_chi))
  obs <- modelo_chi$observed
  exp <- round(modelo_chi$expected, 1)
  res <- round(modelo_chi$residuals, 1)
  
  lista_poligonos <- list()
  
  for(i in seq_along(rejilla_data)) {
    lims <- rejilla_data[[i]]
    
    # Extraemos límites en X e Y (están en km respecto al origen nacional)
    x1 <- lims$xrange[1]
    x2 <- lims$xrange[2]
    y1 <- lims$yrange[1]
    y2 <- lims$yrange[2]
    
    # Creamos el polígono en las unidades de origen exactas (multiplicamos por 1000 para volver a metros)
    # Rango de coordenadas de un rectángulo cerrado: bottom-left -> bottom-right -> top-right -> top-left -> volver al inicio
    p <- st_polygon(list(matrix(c(
      x1*1000, y1*1000,
      x2*1000, y1*1000,
      x2*1000, y2*1000,
      x1*1000, y2*1000,
      x1*1000, y1*1000
    ), ncol = 2, byrow = TRUE)))
    
    lista_poligonos[[i]] <- p
  }
  
  # 2. Construir el objeto sf temporal asignándole el CRS oficial de Origen Nacional (9377)
  sf_cuadrantes_metros <- st_sf(
    id = 1:length(lista_poligonos),
    Obs = as.vector(obs),
    Exp = as.vector(exp),
    Res = as.vector(res),
    geometry = st_sfc(lista_poligonos, crs = 9377) # <- Declarado en metros reales
  )
  
  # 3. TRUCO DE MAGIA: Reproyectar a grados de forma matemáticamente exacta y oficial
  sf_cuadrantes_grados <- st_transform(sf_cuadrantes_metros, crs = 4326)
  
  # 4. Calcular centroides sobre la capa final en grados para ubicar el texto
  centroides <- st_coordinates(st_centroid(sf_cuadrantes_grados))
  sf_cuadrantes_grados$lon_c <- centroides[,1]
  sf_cuadrantes_grados$lat_c <- centroides[,2]
  
  # Generar etiqueta estructurada
  sf_cuadrantes_grados$etiqueta <- paste0("O: ", sf_cuadrantes_grados$Obs, 
                                          "\nE: ", sf_cuadrantes_grados$Exp, 
                                          "\nR: ", sf_cuadrantes_grados$Res)
  
  return(sf_cuadrantes_grados)
}


# Ejecutar las pruebas en spatstat
(chi_3x3 <- quadrat.test(unmark(sismos_ppp), nx = 3, ny = 3))
(chi_4x4 <- quadrat.test(unmark(sismos_ppp), nx = 4, ny = 4))
(chi_5x5 <- quadrat.test(unmark(sismos_ppp), nx = 5, ny = 5)) 
(chi_6x6 <- quadrat.test(unmark(sismos_ppp), nx = 6, ny = 6)) 

# Convertir a objetos sf para graficar
sf_3x3 <- crear_capa_cuadrantes(chi_3x3)
sf_4x4 <- crear_capa_cuadrantes(chi_4x4)
sf_5x5 <- crear_capa_cuadrantes(chi_5x5)
sf_6x6 <- crear_capa_cuadrantes(chi_6x6)



# --- MAPA A: REJILLA 3x3 ---
g_3x3 <- ggplot() +
  geom_sf(data = paises_vecinos, fill = "#f1f2f6", color = "#bdc3c7", linewidth = 0.3) +
  geom_sf(data = colombia_map, fill = "#f8f9fa", color = "#1f3a60", linewidth = 0.6) +
  # Capa de la Rejilla estadística translúcida
  geom_sf(data = sf_3x3, 
          fill = "#3498db",          # Azul claro oficial
          alpha = 0.05,              # Transparencia del 5% 
          color = "#e67e22",         # Borde naranja
          linewidth = 0.5, 
          linetype = "dashed") + 
  # Etiquetas numéricas dentro de los cuadrantes
  geom_text(data = sf_3x3, aes(x = lon_c, y = lat_c, label = etiqueta), 
            size = 2.8, fontface = "bold", color = "#2c3e50", bg.color = "white", bg.r = 0.15) +
  geom_sf(data = sismos_sf, color = "#e74c3c", size = 1.2, alpha = 0.4) +            
  coord_sf(crs = st_crs(4326), xlim = c(-86, -63), ylim = c(-6.5, 15.5)) +
  labs(title = "Prueba por Cuadrantes (3x3)", subtitle = "Evaluación de Homogeneidad CSR", x = "Longitud", y = "Latitud") +
  theme_minimal() +
  theme(
    panel.grid.major = element_line(color = "gray90", linetype = "dotted"),
    plot.title = element_text(face = "bold", size = 11, color = "#2c3e50"),
    plot.subtitle = element_text(size = 9, italic = TRUE, color = "#555555"),
    panel.background = element_rect(fill = "#eef2f7", color = NA)
  )


# --- MAPA B: REJILLA 4x4 ---
g_4x4 <- ggplot() +
  geom_sf(data = paises_vecinos, fill = "#f1f2f6", color = "#bdc3c7", linewidth = 0.3) +
  geom_sf(data = colombia_map, fill = "#f8f9fa", color = "#1f3a60", linewidth = 0.6) +
  # Capa de la Rejilla estadística translúcida
  geom_sf(data = sf_4x4, 
          fill = "#3498db",          # Azul claro oficial
          alpha = 0.05,              # Transparencia del 5% 
          color = "#e67e22",         # Borde naranja
          linewidth = 0.5, 
          linetype = "dashed") + 
  # Etiquetas numéricas dentro de los cuadrantes
  geom_text(data = sf_4x4, aes(x = lon_c, y = lat_c, label = etiqueta), 
            size = 2.8, fontface = "bold", color = "#2c3e50", bg.color = "white", bg.r = 0.15) +
  geom_sf(data = sismos_sf, color = "#e74c3c", size = 1.2, alpha = 0.4) +            
  coord_sf(crs = st_crs(4326), xlim = c(-86, -63), ylim = c(-6.5, 15.5)) +
  labs(title = "Prueba por Cuadrantes (4x4)", subtitle = "Evaluación de Homogeneidad CSR", x = "Longitud", y = "Latitud") +
  theme_minimal() +
  theme(
    panel.grid.major = element_line(color = "gray90", linetype = "dotted"),
    plot.title = element_text(face = "bold", size = 11, color = "#2c3e50"),
    plot.subtitle = element_text(size = 9, italic = TRUE, color = "#555555"),
    panel.background = element_rect(fill = "#eef2f7", color = NA)
  )

# --- MAPA C: REJILLA 5x5 ---
g_5x5 <- ggplot() +
  geom_sf(data = paises_vecinos, fill = "#f1f2f6", color = "#bdc3c7", linewidth = 0.3) +
  geom_sf(data = colombia_map, fill = "#f8f9fa", color = "#1f3a60", linewidth = 0.6) +
  # Capa de la Rejilla estadística 5x5
  geom_sf(data = sf_5x5, 
          fill = "#3498db",          # Azul claro oficial
          alpha = 0.05,              # Transparencia del 5% 
          color = "#e67e22",         # Borde naranja
          linewidth = 0.5, 
          linetype = "dashed") + 
  # Etiquetas numéricas más pequeñas debido a la densidad de celdas
  geom_text(data = sf_5x5, aes(x = lon_c, y = lat_c, label = etiqueta), 
            size = 2.0, fontface = "bold", color = "#2c3e50") +
  geom_sf(data = sismos_sf, color = "#e74c3c", size = 1.2, alpha = 0.4) +            
  coord_sf(crs = st_crs(4326), xlim = c(-86, -63), ylim = c(-6.5, 15.5)) +
  labs(title = "Prueba por Cuadrantes (5x5)", subtitle = "Resolución Fina de Residuos", x = "Longitud", y = "") +
  theme_minimal() +
  theme(
    panel.grid.major = element_line(color = "gray90", linetype = "dotted"),
    plot.title = element_text(face = "bold", size = 11, color = "#2c3e50"),
    plot.subtitle = element_text(size = 9, italic = TRUE, color = "#555555"),
    panel.background = element_rect(fill = "#eef2f7", color = NA)
  )

# --- MAPA D: REJILLA 6x6 ---
g_6x6 <- ggplot() +
  geom_sf(data = paises_vecinos, fill = "#f1f2f6", color = "#bdc3c7", linewidth = 0.3) +
  geom_sf(data = colombia_map, fill = "#f8f9fa", color = "#1f3a60", linewidth = 0.6) +
  # Capa de la Rejilla estadística 5x5
  geom_sf(data = sf_6x6, 
          fill = "#3498db",          # Azul claro oficial
          alpha = 0.05,              # Transparencia del 5% 
          color = "#e67e22",         # Borde naranja
          linewidth = 0.5, 
          linetype = "dashed") + 
  # Etiquetas numéricas más pequeñas debido a la densidad de celdas
  geom_text(data = sf_6x6, aes(x = lon_c, y = lat_c, label = etiqueta), 
            size = 2.0, fontface = "bold", color = "#2c3e50") +
  geom_sf(data = sismos_sf, color = "#e74c3c", size = 1.2, alpha = 0.4) +            
  coord_sf(crs = st_crs(4326), xlim = c(-86, -63), ylim = c(-6.5, 15.5)) +
  labs(title = "Prueba por Cuadrantes (6x6)", subtitle = "Resolución Fina de Residuos", x = "Longitud", y = "") +
  theme_minimal() +
  theme(
    panel.grid.major = element_line(color = "gray90", linetype = "dotted"),
    plot.title = element_text(face = "bold", size = 11, color = "#2c3e50"),
    plot.subtitle = element_text(size = 9, italic = TRUE, color = "#555555"),
    panel.background = element_rect(fill = "#eef2f7", color = NA)
  )
# g_6x6


mosaico_cuadrantes <- (g_3x3 + g_4x4 ) + 
  plot_annotation(
    title = "Diagnóstico de Primer Orden: Pruebas de Homogeneidad Espacial",
    subtitle = "Comparativa de Distribución de Sismos Observados vs. Esperados bajo Azar (CSR)",
    theme = theme(
      plot.title = element_text(face = "bold", size = 13, hjust = 0.5, color = "#2c3e50"),
      plot.subtitle = element_text(size = 10, hjust = 0.5, color = "#555555", italic = TRUE)
    )
  )

```

```{r mosaico, fig.cap="Pruebas de Homogeneidad Espacial"}
mosaico_cuadrantes

```

El motivo por el cual seleccionamos una rejilla de $3\times 3$ cuadrantes disjuntos se ilustra en la figura \@ref(fig:mosaico).
Aunque con esta partición el valor esperado por celda es $E=0.6$ y no se observan cuadrantes con ausencia absoluta de eventos ($O=0$),una rejilla de $4\times 4$ genera cuadrantes periféricos con frecuencias esperadas aún menores ($E=1.6$) y celdas con ausencia absoluta de eventos.

No obstante, dado que incluso la rejilla $3\times 3$ presenta frecuencias esperadas reducidas, la aproximación asintótica de la prueba Chi-cuadrado puede resultar inadecuada.
Para solucionar este sesgo, se ejecutó un análisis de robustez mediante Pruebas Condicionales de Monte Carlo bajo la familia de estadísticas de poder de Cressie-Read.

```{r message=FALSE, warning=FALSE}
# ==============================================================================
# 1. CONSOLIDACIÓN DE LOS RESULTADOS EN UN DATAFRAME
# ==============================================================================
(prueba_chi_2 <- quadrat.test(unmark(sismos_ppp),method="MonteCarlo",CR=-2, nx = 3, ny = 3))
(prueba_chi_1_error <- quadrat.test(unmark(sismos_ppp),method="MonteCarlo",CR=-1, nx = 3, ny = 3))
(prueba_chi_05 <- quadrat.test(unmark(sismos_ppp),method="MonteCarlo",CR=-1/2, nx = 3, ny = 3))
(prueba_chi_1_3 <- quadrat.test(unmark(sismos_ppp),method="MonteCarlo",CR=1/3, nx = 3, ny = 3))
(prueba_chi_2_3 <- quadrat.test(unmark(sismos_ppp),method="MonteCarlo",CR=2/3, nx = 3, ny = 3))
(prueba_chi_1 <- quadrat.test(unmark(sismos_ppp),method="MonteCarlo",CR=1, nx = 3, ny = 3))

# Extraemos de forma dinámica los valores de tus variables u objetos ya calculados
tabla_resultados <- data.frame(
  Estadistico = c(
    "Neyman Modificado (NM2)",
    "Razón de Verosimilitud (GM2)",
    "Freeman-Tukey (T2)",
    "Cressie-Read (CR) (lambda = 1/3)",
    "Cressie-Read (CR) (lambda = 2/3)",
    "Chi-cuadrado de Pearson (X2)"
  ),
  Parametro_CR = c("CR = -2.0", "CR = -1.0", "CR = -0.5", "CR = 1/3", "CR = 2/3", "CR = 1.0"),
  Valor_Test = c(
    round(as.numeric(prueba_chi_2$statistic), 2),
    "Inf (Anomalía por ceros)", 
    round(as.numeric(prueba_chi_05$statistic), 2),
    round(as.numeric(prueba_chi_1_3$statistic), 2),
    round(as.numeric(prueba_chi_2_3$statistic), 2),
    round(as.numeric(prueba_chi_1$statistic), 2)
  ),
  P_Valor = c(
    prueba_chi_2$p.value,
    prueba_chi_1_error$p.value,
    prueba_chi_05$p.value,
    prueba_chi_1_3$p.value,
    prueba_chi_2_3$p.value,
    prueba_chi_1$p.value
  ),
  Interpretación = c(
    "Rechazo de CSR (Agregación)",
    "No concluyente (División por 0)",
    "Rechazo de CSR (Estable ante ceros)",
    "Rechazo de CSR (Moderado)",
    "Rechazo de CSR (Métrica Óptima)",
    "Rechazo de CSR (Validado por MC)"
  )
)

# Formatear la columna de p-valores para que se vea como notación científica limpia
tabla_resultados <- tabla_resultados %>%
  mutate(P_Valor = ifelse(P_Valor < 0.005, "< 0.001", as.character(round(P_Valor, 3))))

```



```{r chi}
kableExtra::kbl(
  tabla_resultados,
  caption = "Pruebas de Robustez de Monte Carlo bajo la Familia de Cressie-Read (Rejilla 3x3)",
  col.names = c(
    "Estadístico de Prueba",
    "Parámetro de Poder",
    "Valor del Test",
    "p-value (Simulado)",
    "Diagnóstico Espacial"
  ),
  align = c("l", "c", "c", "c", "l")
) %>%
  kableExtra::kable_styling(
    full_width = FALSE,
    position = "center"
  ) %>%
  kableExtra::row_spec(
    0,
    bold = TRUE,
    background = "#2c3e50",
    color = "white"
  ) %>%
  kableExtra::row_spec(
    c(3, 5),
    bold = TRUE,
    background = "#e8f4fd"
  ) %>%
  kableExtra::row_spec(
    2,
    color = "#7f8c8d",
    italic = TRUE
  )
```

Los resultados observados en la Tabla \@ref(tab:chi) confirman que al evaluar el patrón mediante el estadístico óptimo de Cressie-Read la sismicidad mantiene un rechazo absoluto del modelo nulo de aleatoriedad.

Al evaluar los vecinos de primer y segundo orden presentados en la tabla \@ref(tab:vecinos)
y los mapas consiguientes, se evidencia que los sismos se agrupan en zonas muy específicas, principalmente en la región Andina y la costa del Pacífico.
A nivel detallado, la tabla muestra que muchos sismos ocurren casi en el mismo lugar y al mismo tiempo; por ejemplo, los sismos 2 y 5 están separados por tan solo 4.70 km, lo que indica que son réplicas o temblores fuertemente conectados en una misma falla.

```{r mapa_vecinos, fig.height=7, fig.width=11, message=FALSE, warning=FALSE}

# Qué hace: Construye una matriz simétrica de tamaño \(N \times N\) (donde \(N\) es el número total de sismos). La posición [i, j] contiene la distancia exacta en kilómetros entre el sismo \(i\) y el sismo \(j\).
# Tu ejemplo: La distancia entre el sismo 1 y el sismo 2 es de 360.61 km. La distancia del sismo 2 al sismo 5 es de apenas 10.69 km, lo que indica que están muy cerca (posibles réplicas o eventos del mismo nido).

Distodas <- pairdist(unmark(sismos_ppp))
Distodas[1:5, 1:8]


# 1. Extracción de distancias y vecinos más cercanos corregida
nndista  <- nndist(unmark(sismos_ppp), k = 1)
nndista2 <- nndist(unmark(sismos_ppp), k = 2) # Distancia al 2° vecino para complementar el análisis
NN_1     <- nnwhich(unmark(sismos_ppp), k = 1)
NN_2     <- nnwhich(unmark(sismos_ppp), k = 2)

# 2. Construcción del DataFrame para los primeros 10 sismos (Evitamos saturar el reporte)
resultados_nn <- data.frame(
  Punto       = 1:10,
  X           = round(unmark(sismos_ppp)$x[1:10], 2),
  Y           = round(unmark(sismos_ppp)$y[1:10], 2),
  Vecino_ID   = NN_1[1:10],
  Distancia   = round(nndista[1:10], 2),
  Vecino2_ID  = NN_2[1:10],
  Distancia2  = round(nndista2[1:10], 2)
)
```

```{r vecinos}
# 3. Renderizado de la tabla con la misma estética profesional de la Tabla 1
resultados_nn %>%
  kableExtra::kbl(
    caption = "Matriz de Proximidad Sísmica Individual: Distancias Euclidianas al Primer y Segundo Vecino Más Cercano (Primeros 10 Eventos)",
    col.names = c("ID Sismo", "Coordenada X (Km)", "Coordenada Y (Km)", "ID 1° Vecino", "Distancia 1° (Km)", "ID 2° Vecino", "Distancia 2° (Km)"),
    align = c("c", "c", "c", "c", "c", "c", "c")
  ) %>%
  kableExtra::kable_styling(
    full_width = FALSE,
    position = "center"
  ) %>%
  # Encabezado elegante azul oscuro idéntico a tu tabla de Chi Robusto
  kableExtra::row_spec(0, bold = TRUE, background = "#2c3e50", color = "white") %>% 
  # Resalta en un tono azul suave los sismos con vecinos a distancias críticas (< 20 km)
  kableExtra::row_spec(which(resultados_nn$Distancia < 20), background = "#e8f4fd", bold = TRUE) %>%      
  kableExtra::footnote(
    general = " ",
    general_title = "Las coordenadas cartesianas corresponden a la proyección oficial Origen Nacional de Colombia (CRS 9377) reescalada a kilómetros. El uso de la semilla aleatoria 'set.seed' garantiza la reproducibilidad de los vecinos tras el proceso de desruido (jitter). Las filas resaltadas indican alta densidad o réplicas inmediatas a menos de 20 km de distancia. "
  )

```

```{r}

# Verificar que nnwhich() y nndist() son coherentes
# La distancia entre el punto i y su vecino NN_1[i] debe ser igual a nndista[i]

i <- 1  # Tomemos el primer punto
distancia_manual <- sqrt(
  (unmark(sismos_ppp)$x[i] - unmark(sismos_ppp)$x[NN_1[i]])^2 + 
  (unmark(sismos_ppp)$y[i] - unmark(sismos_ppp)$y[NN_1[i]])^2
)

cat("Distancia calculada por nndist(): ", nndista[i], "\n")
cat("Distancia calculada manualmente:  ", distancia_manual, "\n")
# → Deben ser iguales (o casi iguales por redondeo)


# Función interna para automatizar la conversión matemática de spatstat a ggplot2 grados
procesar_mapa_nn <- function(k_vecino) {
  # Generamos el mapa de distancias al k° vecino más cercano (en las unidades del objeto: Km)
  mapa_sp   <- nnmap(unmark(sismos_ppp), k = k_vecino, what = "dist")
  # Convertimos la imagen de spatstat (.im) a un formato que ggplot2 pueda entender y proyectar
  raster_sp <- st_as_stars(mapa_sp)
  # Capa vectorial de polígonos finos de distancia
  sf_res    <- st_as_sf(raster_sp)
  # TRUCO DE MAGIA: Como sismos_ppp está en Km respecto al Origen Nacional, le devolvemos 
  st_geometry(sf_res) <- st_geometry(sf_res) * 1000
  st_crs(sf_res)      <- 9377
  return(st_transform(sf_res, crs = 4326))
}

sf_raster_1 <- procesar_mapa_nn(k_vecino = 1)
sf_raster_2 <- procesar_mapa_nn(k_vecino = 2)

# Rango máximo unificado basado en tus resultados previos (0 a 1300 Km)
limites_escala <- c(0, 1300)


# 3. DISEÑO DEL MAPA 1: PRIMER VECINO MÁS CERCANO (IZQUIERDA)
# ==============================================================================
g_1_vecino  <- ggplot() +
  geom_sf(data = sf_raster_1, aes(fill = v), color = NA) +
  # Forzamos los límites unificados de la escala
  scale_fill_viridis_c(option = "plasma", direction = -1, name = "Distancia (Km)", limits = limites_escala) +
  geom_sf(data = paises_vecinos, fill = NA, color = "#7f8c8d", linewidth = 0.3) +
  geom_sf(data = colombia_map, fill = NA, color = "#7f8c8d", linewidth = 0.7) +
  geom_sf(data = sismos_sf, color = "#000000", size = 1.0, alpha = 0.9) +
  
  # AJUSTE DE REPEL: Modificado para pegar los números a los sismos
  geom_text_repel(data = sismos_sf, 
                  aes(label = ID_Sismo, x = st_coordinates(sismos_sf)[,1], y = st_coordinates(sismos_sf)[,2]),
                  size = 1.7, fontface = "bold", color = "#ffffff", bg.color = "#2c3e50", bg.r = 0.08,
                  box.padding = 0.05,    # Reduce el espacio mínimo alrededor de la caja del texto
                  point.padding = 0.02,  # Reduce la distancia hacia el punto negro
                  force = 0.1,           # Fuerza de repulsión muy baja para que no salgan volando
                  max.iter = 5000,       # Más iteraciones para encontrar un lugar óptimo y cercano
                max.overlaps = Inf,
                  segment.color = NA) +  # Oculta las líneas conectoras para evitar desorden visual
  
  coord_sf(crs = st_crs(4326), xlim = c(-86, -63), ylim = c(-6.5, 15.5)) +
  labs(title = "A. Proximidad al 1° Vecino", subtitle = "Distancia al evento más inmediato", x = "Longitud", y = "Latitud") +
  theme_minimal() +
  theme(
    panel.grid.major = element_line(color = "gray90", linetype = "dotted"),
    plot.title = element_text(face = "bold", size = 10.5, color = "#2c3e50"),
    plot.subtitle = element_text(size = 8, italic = TRUE, color = "#555555"),
    panel.background = element_rect(fill = "#eef2f7", color = NA)
  )


# ==============================================================================
# 4. DISEÑO DEL MAPA 2: SEGUNDO VECINO MÁS CERCANO (DERECHA)
# ==============================================================================
g_2_vecino <- ggplot() +
  geom_sf(data = sf_raster_2, aes(fill = v), color = NA) +
  # Forzamos exactamente los mismos límites de color aquí
  scale_fill_viridis_c(option = "plasma", direction = -1, name = "Distancia (Km)", limits = limites_escala) +
  geom_sf(data = paises_vecinos, fill = NA, color = "#7f8c8d", linewidth = 0.3) +
  geom_sf(data = colombia_map, fill = NA, color = "#7f8c8d", linewidth = 0.7) +
  geom_sf(data = sismos_sf, color = "#000000", size = 1.0, alpha = 0.9) +
  
  # AJUSTE DE REPEL IDENTICO: Mismo comportamiento de adherencia para el panel B
  geom_text_repel(data = sismos_sf, 
                  aes(label = ID_Sismo, x = st_coordinates(sismos_sf)[,1], y = st_coordinates(sismos_sf)[,2]),
                  size = 1.7, fontface = "bold", color = "#ffffff", bg.color = "#2c3e50", bg.r = 0.08,
                  box.padding = 0.05, 
                  point.padding = 0.02, 
                  force = 0.1, 
                  max.iter = 5000, 
                max.overlaps = Inf,
                  segment.color = NA) +
  
  coord_sf(crs = st_crs(4326), xlim = c(-86, -63), ylim = c(-6.5, 15.5)) +
  labs(title = "B. Proximidad al 2° Vecino", subtitle = "Distancia al segundo evento más cercano", x = "Longitud", y = "") +
  theme_minimal() +
  theme(
    panel.grid.major = element_line(color = "gray90", linetype = "dotted"),
    plot.title = element_text(face = "bold", size = 10.5, color = "#2c3e50"),
    plot.subtitle = element_text(size = 8, italic = TRUE, color = "#555555"),
    panel.background = element_rect(fill = "#eef2f7", color = NA)
  )

# ==============================================================================
# 5. ACOPLAMIENTO LADO A LADO CON ANOTACIÓN UNIFICADA
# ==============================================================================
mosaico_vecindad <- (g_1_vecino + g_2_vecino) + 
  plot_layout(guides = "collect") & #  Junta las leyendas y crea una sola compartida
  theme(legend.position = "right")  #  Posiciona la leyenda unificada a la derecha

# Añadimos títulos principales
mosaico_final <- mosaico_vecindad + 
  plot_annotation(
    title = "Superficies Continuas de Proximidad Tectónica Regional",
    subtitle = "Comparativa del gradiente unificado de distancias inter-evento de primer y segundo orden",
    theme = theme(
      plot.title = element_text(face = "bold", size = 12, hjust = 0.5, color = "#2c3e50"),
      plot.subtitle = element_text(size = 9.5, hjust = 0.5, color = "#555555", italic = TRUE)
    )
  )

```

```{r mosdistancias, fig.cap="Comparativo de proximidad tectónica regional"}
mosaico_final
```

A nivel general, los mapas en la figura \@ref(fig:mosdistancias) nos enseñan en tonos amarillos brillantes dónde están estos focos principales de actividad, resaltando que al buscar un segundo temblor cercano, la concentración se vuelve aún más evidente en lugares clave como el Nido Sísmico de Bucaramanga y la frontera con Ecuador.

```{r diagramas_vecinos, fig.height=7, fig.width=11, message=FALSE, warning=FALSE}
# ==============================================================================
# 2. CONVERSIÓN DE DIAGRAMA DE STIENEN A GGPLOT2 (GRADOS)
# ==============================================================================
# A. Calculamos las distancias al vecino más cercano en metros reales
# (Usamos el objeto ppp original multiplicando por 1000, o calculamos directo en sf)
dist_vecino_metros <- nndist(unmark(sismos_ppp), k = 1) * 1000

# B. El radio de Stienen es la MITAD de la distancia al vecino más cercano
radios_stienen <- dist_vecino_metros / 2

# C. TRUCO GEOMÉTRICO: Creamos círculos perfectos individuales para cada sismo en sf
sf_stienen_metros <- st_buffer(sismos_proj, dist = radios_stienen)

# D. Reproyectamos los círculos resultantes a grados de forma exacta
sf_stienen_grados <- st_transform(sf_stienen_metros, crs = 4326)


# --- DISEÑO MAPA A: DIAGRAMA DE STIENEN (IZQUIERDA) ---
g_stienen <- ggplot() +
  geom_sf(data = paises_vecinos, fill = "#f1f2f6", color = "#bdc3c7", linewidth = 0.3) +
  geom_sf(data = colombia_map, fill = "#f1f2f6", color = "#bdc3c7", linewidth = 0.4) +
  # Capa de los círculos de Stienen (Rojo translúcido con borde marcado)
  geom_sf(data = sf_stienen_grados, fill = "#e74c3c", alpha = 0.15, color = "#c0392b", linewidth = 0.4) +
  # Puntos de los sismos reales
  geom_sf(data = sismos_sf, color = "#2c3e50", size = 0.8, alpha = 0.9) +
  geom_sf(data = colombia_map, fill = NA, color = "#1f3a60", linewidth = 0.7) +
  coord_sf(crs = st_crs(4326), xlim = c(-86, -63), ylim = c(-6.5, 15.5)) +
  labs(title = "A. Diagrama de Stienen", subtitle = "Esferas de exclusión inter-evento", x = "Longitud", y = "Latitud") +
  theme_minimal() +
  theme(
    panel.grid.major = element_line(color = "gray90", linetype = "dotted"),
    plot.title = element_text(face = "bold", size = 11, color = "#2c3e50"),
    plot.subtitle = element_text(size = 8.5, italic = TRUE, color = "#555555"),
    panel.background = element_rect(fill = "#eef2f7", color = NA)
  )

# ==============================================================================
# 3. CONVERSIÓN DE TESELACIÓN DE DIRICHLET A GGPLOT2 (GRADOS)
# ==============================================================================
# Extraemos los polígonos de Voronoi/Dirichlet desde spatstat
dirichlet_sp <- dirichlet(unmark(sismos_ppp))
celdas_lista <- tiles(dirichlet_sp)

# C. TRUCO: Convertimos cada celda de spatstat a un polígono compatible con sf
lista_sf_poligonos <- lapply(celdas_lista, function(celda) {
  # Extraer las coordenadas (X, Y) del contorno del polígono de Voronoi (está en Km)
  coor_x <- celda$bdry[[1]]$x
  coor_y <- celda$bdry[[1]]$y
  
  # Cerrar el polígono repitiendo el primer punto al final (Requisito estricto de sf)
  matriz_puntos <- matrix(c(coor_x, coor_x[1], coor_y, coor_y[1]), ncol = 2)
  
  # Multiplicamos por 1000 para devolver las unidades de Kilómetros a Metros reales
  matriz_metros <- matriz_puntos * 1000
  
  return(st_polygon(list(matriz_metros)))
})

# D. Consolidamos los polígonos en una capa sf con el CRS oficial Origen Nacional
sf_dirichlet_metros <- st_sf(
  id = 1:length(lista_sf_poligonos),
  geometry = st_sfc(lista_sf_poligonos, crs = 9377)
)

# E. Reproyectamos toda la rejilla de Voronoi a grados geográficos de forma exacta
sf_dirichlet_grados <- st_transform(sf_dirichlet_metros, crs = 4326)


# --- DISEÑO MAPA B: TESELACIÓN DE DIRICHLET (DERECHA) ---
g_dirichlet <- ggplot() +
  geom_sf(data = paises_vecinos, fill = "#f1f2f6", color = "#bdc3c7", linewidth = 0.3) +
  geom_sf(data = colombia_map, fill = "#f1f2f6", color = "#bdc3c7", linewidth = 0.4) +
  # Capa de los polígonos de Voronoi (Líneas naranjas translúcidas)
  geom_sf(data = sf_dirichlet_grados, fill = "#3498db", alpha = 0.03, color = "#e67e22", linewidth = 0.4, linetype = "solid") +
  geom_sf(data = sismos_sf, color = "#2c3e50", size = 0.8, alpha = 0.9) +
  geom_sf(data = colombia_map, fill = NA, color = "#1f3a60", linewidth = 0.7) +
  coord_sf(crs = st_crs(4326), xlim = c(-86, -63), ylim = c(-6.5, 15.5)) +
  labs(title = "B. Teselación de Dirichlet", subtitle = "Polígonos de Voronoi / Áreas de influencia", x = "Longitud", y = "") +
  theme_minimal() +
  theme(
    panel.grid.major = element_line(color = "gray90", linetype = "dotted"),
    plot.title = element_text(face = "bold", size = 11, color = "#2c3e50"),
    plot.subtitle = element_text(size = 8.5, italic = TRUE, color = "#555555"),
    panel.background = element_rect(fill = "#eef2f7", color = NA)
  )

# ==============================================================================
# 4. ACOPLAMIENTO LADO A LADO CON PATCHWORK
# ==============================================================================
mosaico_avanzado <- (g_stienen + g_dirichlet) + 
  plot_annotation(
    title = "Análisis Geométrico de Áreas de Influencia y Exclusión Sísmica",
    subtitle = "Modelado espacial mediante Diagramas de Stienen y Polígonos de Voronoi",
    theme = theme(
      plot.title = element_text(face = "bold", size = 12.5, hjust = 0.5, color = "#2c3e50"),
      plot.subtitle = element_text(size = 9.5, hjust = 0.5, color = "#555555", italic = TRUE)
    )
  )

```

```{r mosavanzado, fig.cap="Modelado espacial mediante Diagramas de Stienen y Polígonos de Voronoi"}
mosaico_avanzado
```

A continuación se presentan los tests globales de distancia para la evaluación de primer orden Mientras que las pruebas anteriores (como los cuadrantes $3\times3$) analizaban el espacio dividiéndolo en sectores rígidos, los índices de Clark-Evans y Hopkins-Skellam evalúan las interacciones métricas puras entre los eventos.

```{r vecinos_pruebas, message=FALSE, warning=FALSE}

CE_sismos <- clarkevans.test(unmark(sismos_ppp))
CE_sismos
bordeCorCE<-clarkevans(unmark(sismos_ppp))
bordeCorCE
bordeCorHE<-hopskel(unmark(sismos_ppp))
bordeCorHE
(HE_sismos_2=hopskel.test(unmark(sismos_ppp)))
(HE_sismos_clust=hopskel.test(unmark(sismos_ppp),alternative="clustered"))
(HE_sismos_reg=hopskel.test(unmark(sismos_ppp),alternative="regular"))



# 1. Consolidación robusta de datos con simetría exacta de filas (5 filas por columna)
tabla_indices_globales <- data.frame(
  Prueba = c(
    "Test de Clark-Evans (Donnelly)",
    "Test Hopkins-Skellam (Bilateral)",
    "Test Hopkins-Skellam (Agregación)",
    "Test Hopkins-Skellam (Regularidad)",
    "Razón de Verosimilitud (Métrica de Control)"
  ),
  Métrica = c("R", "A (Bilateral)", "A (Clúster)", "A (Regular)", "GM2"),
  Valor_Estadistico = c(
    0.38311,   # Valor exacto extraído de tu CE_sismos
    0.03113,   # Valor de tu HE_sismos_2
    0.02983,   # Valor de tu HE_sismos_clust
    0.02115,   # Valor de tu HE_sismos_reg
    "Infinito" # Texto seguro para evitar el quiebre matemático por ceros
  ),
  P_Valor = c(
    "< 0.001",
    "< 0.001",
    "< 0.001",
    "1.000",
    "1.000"
  ),
  Hipotesis_Alternativa = c(
    "Bilateral (No Azar)",
    "Bilateral (No Azar)",
    "Agrupado / Clúster (A < 1)",
    "Regular / Uniforme (A > 1)",
    "No concluyente por celdas vacías"
  ),
  Diagnostico = c(
    "Hiper-Agregación Significativa",
    "Rechazo absoluto de CSR",
    "Estructura de Clúster Confirmada",
    "Ausencia Total de Regularidad",
    "Anomalía matemática normal (O=0)"
  )
)

```

```{r testsglodistancia}

# 2. Renderizado con la estética unificada de tu reporte
kableExtra::kbl(
  tabla_indices_globales,
  caption = "Diagnóstico Global de Asociación Espacial: Índices de Distancia de Clark-Evans y Hopkins-Skellam",
  col.names = c("Prueba / Estimador", "Métrica", "Valor", "p-value", "Hipótesis Alternativa", "Diagnóstico Espacial"),
  align = c("l", "c", "c", "c", "l", "l")
) %>%
  kableExtra::kable_styling(
    full_width = FALSE,
    position = "center"
  ) %>%
  # Encabezado azul oscuro unificado con tu tema Flatly
  kableExtra::row_spec(0, bold = TRUE, background = "#2c3e50", color = "white") %>% 
  # Resaltar en azul claro las dos pruebas reinas confirmatorias de Clúster
  kableExtra::row_spec(c(1, 3), bold = TRUE, background = "#e8f4fd") %>%      
  # Pone en color tenue las filas que dieron p=1 para guiar la lectura
  kableExtra::row_spec(c(4, 5), color = "#7f8c8d", italic = TRUE) %>% 
  kableExtra::footnote(
    general = " ",
    general_title = "El estadístico R de Clark-Evans mide la relación entre la distancia observada y la esperada bajo el azar (R = 1 indica azar; R < 1 clúster). El índice A de Hopkins-Skellam compara distancias evento-evento contra espacio vacío (A = 1 indica azar; A < 1 clúster). Ambas pruebas rechazan de forma contundente la hipótesis de Aleatoriedad Espacial Completa (CSR). "
  )


```

Ambos enfoques estadísticos coinciden en que la sismicidad administrada por el Servicio Geológico Colombiano posee un patrón de hiper-agregación espacial (los sistemas de fallas andinos y nidos tectónicos) separados por inmensos silencios espaciales (el océano y las llanuras).

#### 2. Estimación de la intensidad

$$
\hat{\lambda}(u) = \sum_{i=1}^n \frac{1}{2\pi\sigma^2} \exp\left(-\frac{d(u, x_i)^2}{2\sigma^2}\right)
$$
donde:

+ $u$: cualquier lugar de Colombia.

+ $x_i$: cada sismo observado.

+ $d(u, x_i)$: distancia desde el lugar al sismo.

+ $\sigma$: controla qué tan lejos influye cada sismo.


```{r mapa_densidad, fig.height=7, fig.width=11, message=FALSE, warning=FALSE}
# 2. Cálculo de la Densidad Kernel Continua en spatstat
# El objeto sismos_ppp ya está escalado a kilómetros automáticamente
sigma <- bw.diggle(sismos_ppp)
mapa_densidad_sp <- density(unmark(sismos_ppp),sigma = sigma)

# 3. TRUCO GEOMÉTRICO: Conversión de formato .im a capas sf en Grados
raster_densidad   <- st_as_stars(mapa_densidad_sp)
sf_densidad       <- st_as_sf(raster_densidad)

# Escalamos la geometría de vuelta a metros (x1000) para asignar el CRS y proyectar a Grados
st_geometry(sf_densidad) <- st_geometry(sf_densidad) * 1000
st_crs(sf_densidad)      <- 9377
sf_densidad_grados       <- st_transform(sf_densidad, crs = 4326)

```

```{r intensidad, fig.cap="Estimación de la intensidad de sismos en Colombia"}

# 4. Generación del gráfico de alta calidad cartográfica con ggplot2
ggplot() +
  # Capa 1: El mapa de calor continuo (Densidad Kernel)
  geom_sf(data = sf_densidad_grados, aes(fill = v), color = NA) +
  
  # Escala de colores Magma (Amarillo = Alta concentración / Peligro)
  scale_fill_viridis_c(option = "magma", 
                        name = "Intensidad\n(Sismos / Km²)", 
                        na.value = "transparent") +
  
  # Capa 2: Contorno de países colindantes (Fondo transparente)
  geom_sf(data = paises_vecinos, fill = NA, color = "#bdc3c7", linewidth = 0.3) +
  
  # Capa 3: Resaltar la frontera de Colombia
  geom_sf(data = colombia_map, fill = NA, color = "#1f3a60", linewidth = 0.7) +
  
  # Capa 4: Los sismos reales superpuestos como puntos guía negros y translúcidos
  geom_sf(data = sismos_sf, color = "#000000", size = 0.8, alpha = 0.3) +
  
  # Ajuste de encuadre oficial del SGC
  coord_sf(crs = st_crs(4326), xlim = c(-86, -63), ylim = c(-6.5, 15.5)) +
  
  # Títulos y etiquetas solicitadas (Actualizado el período a tu caso)
  labs(title = "Estimación de la Intensidad de Sismos en Colombia",
       subtitle = "Modelado por Densidad Kernel (KDE) e Isolíneas de Concentración (Julio-Diciembre 2008)",
       x = "Longitud", y = "Latitud") +
  
  theme_minimal() +
  theme(
    panel.grid.major = element_line(color = "gray93", linetype = "dotted"),
    plot.title = element_text(face = "bold", size = 12, color = "#2c3e50"),
    plot.subtitle = element_text(size = 9, italic = TRUE, color = "#555555"),
    panel.background = element_rect(fill = "#eef2f7", color = NA) # Océano azul claro
  )
```

Observando el gráfico \@ref(fig:intensidad) se concluye que la actividad sísmica se concentra en regiones asociadas a la cordillera de los Andes:

1. **Suroccidente:** Cerca de **Nariño**, el **Cauca** y el **Valle del Cauca**, esto geologicamente tiene sentido debido a la interacción entre las **placas Naza y Sudamericana.**

2. **Centro-sur andino:** Aproximadamente entre **Huila, Tolima, Meta** y **Caquetá**


## 4. Análisis de segundo orden

Aunque se calculó la función K con corrección isotrópica y de borde, para futuros análisis se reportarán principalmente los resultados obtenidos mediante la corrección de traslación.

A continuación se emplea la función *K inhomogénea* (**Kinhom**), la cual incorpora una estimación de la intensidad local y permite evaluar la estructura espacial de segundo orden una vez controlada la heterogeneidad de primer orden.

```{r}
lambda_s <- density(unmark(sismos_ppp))
K_sismos_NH <- Kinhom(
  unmark(sismos_ppp),
  lambda_s,
  correction = "translate"
)
# 1. Calcular las bandas de confianza usando Kinhom
# Pasamos lambda_s y los argumentos adicionales usando funargs
env_kinhom <- envelope(
  unmark(sismos_ppp), 
  fun = Kinhom, 
  nsim = 499, 
  simulate = expression(rpoispp(lambda_s)), # Simula bajo el proceso inhomogéneo
  funargs = list(lambda = lambda_s, correction = "translate")
)

# 2. Convertir los resultados de spatstat a Data Frames
df_Kinhom <- as.data.frame(K_sismos_NH) # Usa el objeto K_sismos_NH que ya calculaste
df_env    <- as.data.frame(env_kinhom) 

# 3. Construir el primer gráfico (Kinhom con diferentes correcciones si deseas, 
# o graficar la que calculaste con "translate")
g1 <- ggplot(df_Kinhom, aes(x = r)) +
  geom_line(aes(y = trans, color = "Translate")) +
  geom_line(aes(y = theo, color = "Teórica"), linetype = "dashed") +
  labs(
    title = "Función K Inhomogénea\ncon corrección de borde",
    x = "Distancia (r)", 
    y = "K_inhom(r)",
    color = "Corrección"
  ) +
  theme_minimal() +
  theme(plot.title = element_text(size = 10, face = "bold", hjust = 0.5))

# 4. Construir el segundo gráfico (Envelope de la función K inhomogénea)
g2 <- ggplot(df_env, aes(x = r)) +
  # Sombra gris para las bandas de confianza (mínimo y máximo simulado)
  geom_ribbon(aes(ymin = lo, ymax = hi), fill = "grey80", alpha = 0.5) +
  # Línea teórica esperada (proceso de Poisson homogéneo/inhomogéneo de referencia)
  geom_line(aes(y = mmean), color = "red", linetype = "dashed") +
  # Línea observada en tus datos reales
  geom_line(aes(y = obs), color = "black", linewidth = 0.8) +
  labs(
    title = "Bandas de confianza para\nla función K Inhomogénea",
    x = "Distancia (r)", 
    y = "K_inhom(r)"
  ) +
  theme_minimal() +
  theme(plot.title = element_text(size = 10, face = "bold", hjust = 0.5))

# 5. Combinar ambos gráficos
mosaico4 <- g1 + g2

```

```{r kinhom, fig.cap="Función K de ripley eliminando la heterogeneidad"}
plot(mosaico4)
```

El gráfico \@ref(fig:kinhom) muestra que una vez controlada la heterogeneidad mediante la función K inhomogénea, no existe evidencia de agregación.

```{r}
set.seed(1030)
# 1. Calcular las bandas de confianza usando Jest
Lenvel <- envelope(unmark(sismos_ppp),
  fun = Linhom,
  nsim = 499,
  simulate = expression(rpoispp(lambda_s)),
  funargs = list(
    lambda = lambda_s,
    correction = "translate"))

# 2. Convertir los resultados de spatstat a Data Frames
df_Lest <- as.data.frame(Linhom(unmark(sismos_ppp), 
                                lambda = lambda_s,
                                correction = "translate"))
df_env  <- as.data.frame(Lenvel) 

# 3. Construir el primer gráfico (Jest con las correcciones reales de la Función J)
# 3. Construir el primer gráfico (Alineado con tus columnas reales de df_Jest)
g1 <- ggplot(df_Lest, aes(x = r)) +
  geom_line(aes(y = trans, color = "Translación")) +
  geom_line(aes(y = theo, color = "Teórica"), linetype = "dashed") +
  labs(
    title = "Función L de Ripley con diferentes\ncorrecciones de borde",
    x = "Distancia (r)", 
    y = "L(r)", 
    color = "Corrección"
  ) +
  theme_minimal() +
  theme(plot.title = element_text(size = 10, face = "bold", hjust = 0.5))

# 4. Construir el segundo gráfico (Envelope de la función J)
g2 <- ggplot(df_env, aes(x = r)) +
  # Sombra gris para las bandas de confianza
  geom_ribbon(aes(ymin = lo, ymax = hi), fill = "grey80", alpha = 0.5) +
  # Línea teórica esperada (Confirmado: en tu objeto sí se llama 'theo')
  geom_line(aes(y = mmean), color = "red", linetype = "dashed") + 
  # Línea observada en tus datos reales
  geom_line(aes(y = obs), color = "black", linewidth = 0.8) +
  labs(
    title = "Bandas de confianza para\nla función L de Ripley",
    x = "Distancia (r)", 
    y = "L(r)"
  ) +
  theme_minimal() +
  theme(plot.title = element_text(size = 10, face = "bold", hjust = 0.5))

# 5. Combinar ambos gráficos sin errores
mosaico6 <- g1 + g2


```

```{r linhom}
plot(mosaico6)
```
Al incorporar una intensidad espacial variable estimada mediante KDE y evaluar la función L inhomogénea (Figura \@ref(fig:linhom) ) bajo simulaciones de un proceso de Poisson no homogéneo, la curva observada permaneció dentro de las bandas de confianza para la mayoría de las distancias analizadas. Este resultado indica que cualquier agrupamiento puede atribuirse a la heterogeneidad espacial de la intensidad sísmica y no necesariamente a interacciones espaciales adicionales entre los eventos.

```{r pcfkinhom,fig.cap="Función de correlación por pares"}
plot(
  pcfinhom(
    unmark(sismos_ppp),
    lambda = lambda_s,
    correction = "translate"
  )
)
```

La función de correlación por pares, mostrada en el gráfico \@ref(fig:pcfkinhom), presenta valores superiores a la unidad para distancias cortas, lo que sugiere la posible existencia de agregación residual entre eventos incluso después de corregir la heterogeneidad espacial mediante un modelo inhomogéneo a distancias cortas.

# Dependencia espacial de la magnitud sísmica

```{r Exploratoria, fig.cap="Visualización de sismos en Colombia en el año 1990 por magnitud", message=FALSE, warning=FALSE}
# ==============================================================================
#  VISUALIZACIÓN CON GGPlot2 (Mapa profesional)
ggplot() +
  # Capa 1: Polígono de Colombia (Corregido 'size' por 'linewidth')
  geom_sf(data = colombia_map, 
          fill = "#f0f0f0",         # Gris muy claro y limpio para el fondo
          color = "#2c3e50",        # Borde azul oscuro elegante
          linewidth = 0.3) +        
  
  # Capa 2: Puntos Sísmicos (Mapeamos color y tamaño según la magnitudd)
  geom_sf(data = sismos_sf, 
          aes(color = magnitudd, size = magnitudd), 
          alpha = 0.65,             # Transparencia para ver sismos superpuestos
          shape = 19) +             # Círculo sólido
  
  # Escala de colores: Paleta Magma (Amarillo = Alto, Negro/Morado = Bajo)
  scale_color_viridis_c(option = "magma", 
                        name = "magnitudd") +
  
  # Escala de tamaño: Los sismos más fuertes se ven más grandes en el mapa
  scale_size_continuous(range = c(0.15, 6.5), 
                        name = "Tamaño") +
  
  # Capa de Proyección y límites visuales (Explicado abajo)
  coord_sf(crs = st_crs(4326), 
           xlim = c(-82, -66),      
           ylim = c(-5, 13)) + 
  
  # Etiquetas informativas
  labs(title = "Sismicidad Histórica de Colombia",
       subtitle = "Fuente: Servicio Geológico Colombiano (SGC)",
       x = "Longitud", 
       y = "Latitud") +
  
  # Estética general limpia
  theme_minimal() +
  theme(
    panel.grid.major = element_line(color = "gray90"),
    plot.title = element_text(face = "bold", size = 14),
    legend.position = "right"
  )



```

Podemos ver en la figura \@ref(fig:Exploratoria) una clara concentración sobre la región andina, mostrando que los sismos no se comportan de manera uniforme a través de todo el territorio.
Esta concentración sugiere la existencia de zonas con mayor intensidad sísmica.


```{r owinmagnitud, fig.cap="Patrón puntual sísmico e influencia regional"}
ggplot() +
  # Capa 1: Países vecinos (Fondo gris neutro y bordes sutiles)
  geom_sf(data = paises_vecinos, 
          fill = "#f1f2f6",         
          color = "#bdc3c7",        
          linewidth = 0.3) +
  
  # Capa 2: Resaltar la frontera de Colombia (Línea más gruesa y azul oscuro)
  geom_sf(data = colombia_map, 
          fill = "#f8f9fa",         # Un gris más limpio para diferenciarlo de los vecinos
          color = "#1f3a60",        # Tu azul oscuro elegante original
          linewidth = 0.8) +        
  
  # Capa 3: Delimitación de la Ventana de Trabajo del SGC (Línea discontinua roja o negra)
  geom_sf(data = ventana_sf, 
          fill = NA,                # Totalmente transparente por dentro
          color = "#2c3e50",        # Color del marco
          linewidth = 0.8, 
          style = "dashed",         # Línea discontinua tipo 'mira cartográfica'
          linetype = "dashed") +    
  
  # Capa 4: Los sismos puros (Puntos rojos translúcidos)
  geom_sf(data = sismos_sf, 
          aes(color = magnitudd, size = magnitudd), 
          alpha = 0.65,
          shape = 19) +
  # Escala de colores: Paleta Magma (Amarillo = Alto, Negro/Morado = Bajo)
  scale_color_viridis_c(option = "magma", 
                        name = "magnitudd") +
  
  # AJUSTE CRUCIAL: El zoom se abre un poco más (de -86 a -63) para poder ver la ventana flotando
  coord_sf(crs = st_crs(4326), 
           xlim = c(-86, -63),   
           ylim = c(-6.5, 15.5)) +
  
  # Etiquetas y títulos adaptados
  labs(title = "Patrón Puntual Sísmico e Influencia Regional",
       subtitle = "Delimitación de la Ventana de Trabajo Oficial SGC",
       x = "Longitud", y = "Latitud") +
  
  # Estética profesional de fondo de océano
  theme_minimal() +
  theme(
    panel.grid.major = element_line(color = "gray90", linetype = "dotted"),
    plot.title = element_text(face = "bold", size = 13, color = "#2c3e50"),
    plot.subtitle = element_text(size = 10, italic = TRUE, color = "#555555"),
    panel.background = element_rect(fill = "#eef2f7", color = NA) # Océano azul claro
  )
```

Al mirar el mapa (Figura \@ref(fig:owinmagnitud)) se observan algunos eventos de mayor magnitud (tonos más claros y tamaños mayores), pero son pocos respecto al total de sismos. Además, esos eventos parecen concentrarse principalmente en dos zonas que coinciden con los focos de concentración identificados previamente en el análisis sin marca:

1. Suroccidente colombiano, asociado a la interacción entre las placas de Nazca y Sudamericana.

2. Centro-sur andino, aproximadamente entre Huila, Tolima, Meta y Caquetá.

Sin embargo, visualmente no parece que exista una separación espacial muy marcada entre sismos de baja y alta magnitud; más bien, las magnitudes elevadas se encuentran inmersas dentro de los mismos conglomerados espaciales donde se concentra la actividad sísmica general.

## Magnitud por cuadrantes {.tabset}

### Magnitud promedio

```{r message=FALSE, warning=FALSE, include=FALSE}
sismos_cuad <- st_join(
  sismos_sf,
  sf_3x3 |> select(id),
  join = st_within
)

tabla_magnitud <- sismos_cuad |>
  st_drop_geometry() |>
  group_by(id) |>
  summarise(
    n_sismos = n(),
    magnitud_media = mean(magnitudd, na.rm = TRUE),
    magnitud_mediana = median(magnitudd, na.rm = TRUE),
    magnitud_max = max(magnitudd, na.rm = TRUE),
    magnitud_sd = sd(magnitudd, na.rm = TRUE)
  )

tabla_final <- sf_3x3 |>
  st_drop_geometry() |>
  select(id, Obs, Exp, Res) |>
  left_join(tabla_magnitud, by = "id")
```

```{r magnpromedio}
tabla_final %>%  
  select(id, Exp, n_sismos, magnitud_media ) %>% 
  kableExtra::kbl(
  caption = "Magnitud promedio por cuadrantes",
  col.names = c("Id", "Frecuencia esperada", "Número de sismos observados", "Magnitud promedio"),
  align = c("l", "c", "c", "c")
) %>%
  kableExtra::kable_styling(
    full_width = FALSE,
    position = "center"
  ) %>%
  # Encabezado azul oscuro unificado con tu tema Flatly
  kableExtra::row_spec(0, 
                       bold = TRUE, 
                       background = "#2c3e50", 
                       color = "white") %>% 
  # Resaltar en azul claro las dos pruebas reinas confirmatorias de Clúster
  kableExtra::row_spec(5:8, bold = TRUE, background = "#e8f4fd") 
```


### Gráfico ilustrativo

```{r message=FALSE, warning=FALSE, include=FALSE}
g_3x3 <- ggplot() +
  geom_sf(data = paises_vecinos, fill = "#f1f2f6", color = "#bdc3c7", linewidth = 0.3) +
  geom_sf(data = colombia_map, fill = "#f8f9fa", color = "#1f3a60", linewidth = 0.6) +
  # Capa de la Rejilla estadística translúcida
  geom_sf(data = sf_3x3, 
          fill = "#3498db",          # Azul claro oficial
          alpha = 0.05,              # Transparencia del 5% 
          color = "#e67e22",         # Borde naranja
          linewidth = 0.5, 
          linetype = "dashed") + 
  # Etiquetas numéricas dentro de los cuadrantes
  geom_text(data = sf_3x3, aes(x = lon_c, y = lat_c, label = etiqueta), 
            size = 2.8, fontface = "bold", color = "#2c3e50", bg.color = "white", bg.r = 0.15) +
  geom_sf(data = sismos_sf, 
          aes(color = magnitudd, size = magnitudd), 
          alpha = 0.25,             # Transparencia para ver sismos superpuestos
          shape = 19) +             # Círculo sólido
  
  # Escala de colores: Paleta Magma (Amarillo = Alto, Negro/Morado = Bajo)
  scale_color_viridis_c(option = "magma", 
                        name = "magnitudd") +            
  coord_sf(crs = st_crs(4326), xlim = c(-86, -63), ylim = c(-6.5, 15.5)) +
  labs(title = "Prueba por Cuadrantes (3x3)", subtitle = "Evaluación de Homogeneidad CSR", x = "Longitud", y = "Latitud") +
  theme_minimal() +
  theme(
    panel.grid.major = element_line(color = "gray90", linetype = "dotted"),
    plot.title = element_text(face = "bold", size = 11, color = "#2c3e50"),
    plot.subtitle = element_text(size = 9, italic = TRUE, color = "#555555"),
    panel.background = element_rect(fill = "#eef2f7", color = NA)
  )

```

```{r magcuadrantes, echo=FALSE, fig.cap="Magnitud por cuadrantes"}
g_3x3

```

##

En la tabla \@ref(tab:magnpromedio) la magnitud promedio por cuadrante oscila entre 6.04 y 7.08, sin embargo, los valores más elevados corresponden a cuadrantes con muy pocos eventos observados, por lo que es díficil interpretar a la alta variabilidad asociada a tamaños muestrales reducidos. En contraste, los cuadrantes que concentran la mayor cantidad de sismos (5, 6, 7 y 8) presentan magnitudes promedio relativamente similares, comprendidas entre 6.10 y 6.37, esto sugiere que las zonas con mayor concentración de eventos identificadas en el análisis espacial no marcado no se caracterizan necesariamente por magnitudes significativamente mayores, sino principalmente por una mayor frecuencia de ocurrencia de sismos.

Por otro lado observese que en la figura \@ref(fig:magcuadrantes) podemos ver que el cuadrante 7 contiene ese hot spot del suroccidente colombiano, conteniendo uno de los pocos sismos con alta magnitud, sin embargo su promedio no es muy alejado de los otros cuadrantes destacados en la tabla \@ref(tab:magnpromedio).


## Función de correlación de marcas

```{r message=FALSE, warning=FALSE, include=FALSE}
set.seed(1900)

# 1. Calcular las bandas de confianza usando markcorr
env_mc <- envelope(
  sismos_ppp,
  fun = markcorr,
  nsim = 499,
  verbose = FALSE,
  simulate = expression(rlabel(sismos_ppp)),
  funargs = list(correction = "translation")
)

# 2. Convertir los resultados de spatstat a Data Frames
df_mc  <- as.data.frame(markcorr(sismos_ppp, correction = "translation"))
df_env <- as.data.frame(env_mc)

# 3. Construir el primer gráfico (Función de correlación de marcas)
g1 <- ggplot(df_mc, aes(x = r)) +
  geom_line(aes(y = trans, color = "Translación")) +
  geom_line(aes(y = theo, color = "Teórica"), linetype = "dashed") +
  labs(
    title = "Función de correlación de marcas\ncon corrección de borde",
    x = "Distancia (km)", 
    y = "kmm(r)", 
    color = "Corrección"
  ) +
  theme_minimal() +
  theme(plot.title = element_text(size = 10, face = "bold", hjust = 0.5))

# 4. Construir el segundo gráfico (Envelope de markcorr)
g2 <- ggplot(df_env, aes(x = r)) +
  # Sombra gris para las bandas de confianza
  geom_ribbon(aes(ymin = lo, ymax = hi), fill = "grey80", alpha = 0.5) +
  # Línea teórica esperada basada en las simulaciones
  geom_line(aes(y = mmean), color = "red", linetype = "dashed") + 
  # Línea observada en tus datos reales
  geom_line(aes(y = obs), color = "black", linewidth = 0.8) +
  labs(
    title = "Bandas de confianza para\nla función de correlación",
    x = "Distancia (km)", 
    y = "kmm(r)"
  ) +
  theme_minimal() +
  theme(plot.title = element_text(size = 10, face = "bold", hjust = 0.5))

# 5. Combinar ambos gráficos sin errores
mosaico_mc <- g1 + g2

```


```{r correlacionk, fig.cap="La función de correlación de marcas"}
mosaico_mc
```

La función de correlación de marcas se utilizó para evaluar si las magnitudes sísmicas presentan dependencia espacial. La curva observada mostró ligeras fluctuaciones alrededor del valor teórico de referencia ($k_{mm}(r)=1$), con una leve tendencia positiva entre aproximadamente 180 y 220 km. Sin embargo, al comparar la función observada con las envolventes Monte Carlo (\@ref(fig:correlacionk)) obtenidas mediante permutación aleatoria de las marcas, se encontró que la curva permanece completamente dentro de las bandas de simulación. En consecuencia, no existe evidencia estadística suficiente para rechazar la hipótesis de independencia entre la magnitud de los sismos y su localización espacial. Esto sugiere que las zonas donde se concentra la actividad sísmica no presentan necesariamente magnitudes mayores que las esperadas bajo una asignación aleatoria de las marcas.

```{r message=FALSE, warning=FALSE, include=FALSE}
set.seed(1900)

# 1. Calcular las bandas de confianza usando markcorr
env_mc <- envelope(
  sismos_ppp,
  fun = markvario,
  nsim = 499,
  verbose = FALSE,
  simulate = expression(rlabel(sismos_ppp)),
  funargs = list(correction = "translation")
)

# 2. Convertir los resultados de spatstat a Data Frames
df_mc  <- as.data.frame(markvario(sismos_ppp, correction = "translation"))
df_env <- as.data.frame(env_mc)

# 3. Construir el primer gráfico (Función de correlación de marcas)
g1 <- ggplot(df_mc, aes(x = r)) +
  geom_line(aes(y = trans, color = "Translación")) +
  geom_line(aes(y = theo, color = "Teórica"), linetype = "dashed") +
  labs(
    title = "Variograma de marcas\ncon corrección de borde",
    x = "Distancia (km)", 
    y = "kmm(r)", 
    color = "Corrección"
  ) +
  theme_minimal() +
  theme(plot.title = element_text(size = 10, face = "bold", hjust = 0.5))

# 4. Construir el segundo gráfico (Envelope de markcorr)
g2 <- ggplot(df_env, aes(x = r)) +
  # Sombra gris para las bandas de confianza
  geom_ribbon(aes(ymin = lo, ymax = hi), fill = "grey80", alpha = 0.5) +
  # Línea teórica esperada basada en las simulaciones
  geom_line(aes(y = mmean), color = "red", linetype = "dashed") + 
  # Línea observada en tus datos reales
  geom_line(aes(y = obs), color = "black", linewidth = 0.8) +
  labs(
    title = "Bandas de confianza para\nel variograma",
    x = "Distancia (km)", 
    y = "kmm(r)"
  ) +
  theme_minimal() +
  theme(plot.title = element_text(size = 10, face = "bold", hjust = 0.5))

# 5. Combinar ambos gráficos sin errores
mosaico_mc <- g1 + g2

```

```{r variograma}
mosaico_mc
```
Aunque se observa un incremento del variograma (\@ref(fig:correlacionk)) para distancias superiores a aproximadamente 150 km, dicho comportamiento es compatible con lo esperado bajo una asignación aleatoria de las magnitudes a las ubicaciones observadas.

# Conclusiones



