
::: {#seccion-2-1 .content-card}

### 2.1. Conceptos Innegociables (Glosario Crítico)

Para navegar este tema, existen términos cuya comprensión es imperativa:

*   **$D_s$ (Dominio Espacial):** Conjunto índice continuo que contiene todas las ubicaciones posibles $s$ donde el fenómeno existe.
*   **Variable Regionalizada:** Variable que presenta una estructura espacial, también llamada proceso estocástico o campo aleatorio en estadística.
*   **$h$ (Rezago o Lag):** Vector que representa la separación espacial (distancia y dirección) entre dos puntos.
*   **Isotropía:** Propiedad donde la dependencia espacial depende solo de la magnitud de la distancia y no de la dirección.

---

### 2.2. La Esencia del Campo Aleatorio (Técnica Feynman)

#### Explicación Intuitiva
Imagina que la temperatura de una ciudad es como una sábana invisible extendida sobre el terreno. Esta "sábana" existe en cada rincón, incluso donde no hay termómetros. Si mides la temperatura en tu jardín, el valor que obtienes no es un número aislado; es parte de un patrón mayor. La idea fundamental es que los valores de puntos cercanos en esa sábana tienden a parecerse más que los de puntos lejanos (la Primera Ley de la Geografía). Un **campo aleatorio** es simplemente la herramienta matemática que usamos para describir esa sábana, aceptando que tiene una parte predecible (tendencia) y una parte de incertidumbre que sigue reglas espaciales.

#### Rigor Estadístico
Formalmente, un proceso geoestadístico espacial se define como un fenómeno que ocurre de manera continua en el espacio. Sea $Y$ la variable de interés y $s$ la ubicación espacial, el proceso es $\{Y(s) : s \in D_s \subset \mathbb{R}^d\}$. A diferencia de la estadística clásica de muestras independientes, aquí cada dato está correlacionado con sus vecinos, lo que viola el supuesto de independencia y requiere un marco multivariado para una sola variable.

---

### 2.3. Lógica del "Por Qué" (Chain-of-Thought)

#### ¿Por qué funciones finito-dimensionales?
**El Problema:** Un campo aleatorio ocurre en un dominio continuo, lo que implica infinitos puntos y, por tanto, una dimensión infinita.

**La Lógica:** Como no podemos manejar infinitas variables simultáneamente, recurrimos a las **distribuciones finito-dimensionales**.

**La Solución:** Caracterizamos el proceso estudiando subconjuntos finitos de variables $(Y(s_1), \dots, Y(s_n))$. La ley de probabilidad del campo aleatorio queda definida por la familia de todas estas distribuciones conjuntas para cualquier número finito de puntos.

#### ¿Por qué la Estacionariedad?
**El Problema:** En estadística espacial, normalmente solo tenemos **una realización** del fenómeno (por ejemplo, el mapa de lluvia de hoy). No podemos "repetir el experimento" para obtener promedios en un punto fijo.

**La Lógica:** Necesitamos que el proceso se "repita a sí mismo" a lo largo del espacio para que las comparaciones entre diferentes lugares sean válidas como réplicas estadísticas.

**La Solución:** Asumimos que las propiedades estadísticas (como la media o la covarianza) son invariantes ante traslaciones.

---

### 2.4. Parámetros y Funciones Fundamentales

El modelo geoestadístico base descompone la realidad de forma aditiva:
$$Y(s) = \mu(s) + Z(s)$$
Donde $\mu(s)$ es la parte determinística (media) y $Z(s)$ es el proceso estocástico centrado con media cero.

#### Ecuaciones de los Momentos

1.  **Función de Media:** Representa el valor esperado en cada punto.
    $$E[Y(s)] = \mu(s)$$.
2.  **Función de Autocovarianza:** Mide la dependencia entre dos puntos.
    $$C(s_i, s_j) = Cov[Y(s_i), Y(s_j)] = E[(Y(s_i) - \mu(s_i))(Y(s_j) - \mu(s_j))]$$.
3.  **Semivariograma ($\gamma$):** Herramienta central para medir la variabilidad de los incrementos.
    $$\gamma(s_i, s_j) = \frac{1}{2} Var[Y(s_i) - Y(s_j)]$$.

---

### 2.5. Tipos de Estacionariedad: Un Escalafón de Flexibilidad

La teoría distingue tres niveles de equilibrio estadístico:

1.  **Estacionariedad Fuerte:** Es la más restrictiva. Exige que toda la ley de probabilidad sea igual sin importar dónde se midan los datos (invariante ante traslaciones). Es casi imposible de verificar en la práctica con una sola realización.
2.  **Estacionariedad de Segundo Orden (Débil):** Solo exige que los dos primeros momentos sean constantes respecto a la ubicación absoluta.
    *   Media constante: $E[Y(s)] = \mu$.
    *   La covarianza depende solo del rezago $h$: $Cov[Y(s), Y(s+h)] = C(h)$.
3.  **Estacionariedad Intrínseca:** Es la más usada por su flexibilidad. No requiere que la varianza de la variable sea finita, solo que la media y la varianza de los **incrementos** dependan del rezago.
    *   $E[Y(s+h) - Y(s)] = 0$.
    *   $Var[Y(s+h) - Y(s)] = 2\gamma(h)$.

---

### 2.6. Modelado de la Media $\mu(s)$

La media no siempre es una constante global. Podemos enfrentar tres escenarios:

*   **Media Conocida y Constante:** Se centra el proceso restando $\mu$.
*   **Media Desconocida y Constante:** Se estima mediante **Mínimos Cuadrados Generalizados (MCG)** para considerar la autocorrelación.
    $$\hat{\mu} = \frac{\mathbf{1}' \Sigma^{-1} \mathbf{y}}{\mathbf{1}' \Sigma^{-1} \mathbf{1}}$$.
*   **Media No Constante (Tendencia):** Se utilizan modelos de regresión polinómicos donde la media depende de las coordenadas $(x, y)$. Los residuales de estos modelos se tratan entonces como el proceso centrado $Z(s)$ para el análisis de dependencia espacial.



### pause
 
:::


::: {#seccion-2-1-1 .content-card}

### 2.1. El Objeto de Estudio: El Proceso Geoestadístico

El punto de partida es la definición del fenómeno como una continuidad en el espacio.

#### Definición Matemática
Un campo aleatorio espacial se denota como:
$$\{Y(s) : s \in D_s \subset \mathbb{R}^d\}$$

Donde:

*   **$Y$**: Es la variable de interés (ej. profundidad piezométrica o temperatura).
*   **$s$**: Es la ubicación espacial, un vector que usualmente pertenece a $\mathbb{R}^2$ (plano este-norte).
*   **$D_s$**: Es el **conjunto índice**. A diferencia de la estadística clásica, aquí el índice no es un conteo ($1, 2, \dots, n$) sino un dominio continuo. Esto implica que entre cualquier par de puntos observados existen infinitos puntos potenciales.
*   **$d$**: Dimensión del espacio (usualmente $d=2$). Si incluimos altitud o tiempo, aumenta la dimensión.

---

### 2.2. Funciones de Distribución Finito-Dimensionales

Debido a que el dominio $D_s$ es infinito, no es posible modelar simultáneamente todos los puntos. La ley de probabilidad del proceso se define mediante subconjuntos finitos de ubicaciones.

#### Ecuación de la Distribución Conjunta
Para un vector aleatorio $\mathbb{Y} = (Y(s_1), Y(s_2), \dots, Y(s_n))$, la función de distribución $n$-variada es:
$$F_{s_1, s_2, \dots, s_n}(y_1, y_2, \dots, y_n) = P[Y(s_1) \leq y_1, Y(s_2) \leq y_2, \dots, Y(s_n) \leq y_n]$$

**Lógica de la Agregación Espacial:**
Aquí, la "agregación" no es una suma simple, sino la **interacción multivariada**. El supuesto crítico es que todas las ubicaciones de la zona de interés interactúan entre sí. Si se viola la consistencia de estas distribuciones, el campo aleatorio no está bien definido matemáticamente.

---

### 2.3. Parámetros Fundamentales del Campo Aleatorio

#### 2.3.1. Función de Media (Primer Momento)
$$\mu(s) = E[Y(s)]$$
Representa el valor esperado en cada punto $s$. Si la media depende de las coordenadas (ej. $\mu(s) = \beta_0 + \beta_1 x + \beta_2 y$), decimos que hay **tendencia o deriva**.

#### 2.3.2. Función de Autocovarianza
$$C(s_i, s_j) = Cov[Y(s_i), Y(s_j)] = E[(Y(s_i) - \mu(s_i))(Y(s_j) - \mu(s_j))]$$


*   Mide la dependencia lineal entre dos puntos. 
*   **Supuesto Crítico**: Para ser válida, $C$ debe ser una **función definida positiva**.
*   **Consecuencia de Violación**: Si no es definida positiva, la varianza del error de predicción (Kriging) podría resultar negativa, lo cual es físicamente imposible.

#### 2.3.3. Semivariograma ($\gamma$) y Varianza de los Incrementos
A menudo es más útil trabajar con la diferencia entre valores que con los valores absolutos:
$$2\gamma(h) = Var[Y(s+h) - Y(s)]$$
Donde $h$ es el vector de rezago o separación espacial ($h = s_i - s_j$).

**Dualidad Teórica:**
Bajo estacionariedad de segundo orden, existe una relación directa:
$$\gamma(h) = C(0) - C(h)$$
Donde $C(0)$ es la varianza global del proceso ($\sigma^2$).

---

### 2.4. Niveles de Estacionariedad (Jerarquía de Supuestos)

La estadística espacial requiere que el proceso esté en "equilibrio" para poder hacer inferencia a partir de una única realización.

1.  **Estacionariedad Fuerte**: La distribución conjunta es invariante ante cualquier traslación $h$. Es un supuesto teórico casi imposible de probar con datos reales.
2.  **Estacionariedad de Segundo Orden (Débil)**: 
    *   $E[Y(s)] = \mu$ (Constante).
    *   $Cov[Y(s), Y(s+h)] = C(h)$ (Depende solo de la separación, no de la ubicación absoluta).
3.  **Estacionariedad Intrínseca**: Es la más flexible. Solo exige que los incrementos sean estacionarios:
    *   $E[Y(s+h) - Y(s)] = 0$.
    *   $Var[Y(s+h) - Y(s)] = 2\gamma(h)$.

**¿Qué ocurre si se violan?** Si el proceso no es estacionario (ej. tiene tendencia), los estimadores del semivariograma estarán sesgados y la predicción espacial será errónea al no capturar la estructura de dependencia correctamente.

---

### 2.5. Modelado y Estimación de la Media $\mu(s)$

Cuando la media no es constante, el modelo geoestadístico se descompone aditivamente:
$$Y(s) = \mu(s) + Z(s)$$
Donde $Z(s)$ es el proceso residual centrado y autocorrelacionado.

#### Estimación por Mínimos Cuadrados Generalizados (MCG)
Si la media es constante pero desconocida, el estimador óptimo es:
$$\hat{\mu} = \frac{\mathbf{1}' \Sigma^{-1} \mathbf{y}}{\mathbf{1}' \Sigma^{-1} \mathbf{1}}$$

**Explicación de la Sumatoria/Álgebra de Matrices:**

*   $\mathbf{y}$ es el vector de datos observados.
*   $\Sigma^{-1}$ es la inversa de la matriz de covarianza. 
*   **Lógica**: Esta fórmula "pesa" cada dato según su información redundante. Si dos puntos están muy cerca (alta correlación en $\Sigma$), el MCG les asigna menos peso individual que si estuvieran aislados, evitando la sobre-representación de zonas densamente muestreadas.

---

### 2.6. Contrastes de Hipótesis y Validación

En este capítulo, el contraste fundamental se realiza sobre los **residuales** de la tendencia para verificar la ausencia de autocorrelación.

*   **$H_0$ (Hipótesis Nula)**: No existe autocorrelación espacial (Efecto Pepita puro). Los residuales son ruido blanco independiente.
*   **$H_1$ (Hipótesis Alterna)**: Existe una estructura de dependencia espacial (descrita por un modelo como el esférico o exponencial).

**Interpretación del p-valor:**

En pruebas como el **Índice de Morán** (para datos de área/transición) o la validación de residuales:

*   Si el **p-valor < $\alpha$**: Se rechaza $H_0$. Concluimos que la ubicación importa y debemos modelar la dependencia mediante un semivariograma teórico antes de proceder al Kriging.
*   Si se observa una **discontinuidad en el origen** ($h \to 0$) en el semivariograma empírico que no tiende a cero, estamos ante un **Efecto Pepita ($c_0$)**, que representa error de medición o variabilidad a microescala.

### pause
 
:::

::: {#seccion-2-1-2 .content-card}
En estadística espacial, no podemos simplemente sumar y dividir entre $n$, porque la ubicación de los datos importa: puntos muy cercanos entre sí nos dan información redundante.

A continuación, aplicaremos la técnica de Mínimos Cuadrados Generalizados (MCG) para estimar la media constante pero desconocida de un proceso estacionario.

---

### 2.1. El Problema
Se requiere estimar el nivel medio de nitrógeno ($\mu$) en una parcela agrícola. A diferencia de un muestreo aleatorio simple, sabemos que el nitrógeno presenta **dependencia espacial**. Debemos calcular la media del campo aleatorio considerando que el proceso es estacionario de segundo orden con una estructura de covarianza conocida.

### 2.2. Dataset de Juguete (Parcela "La Estancia")
Contamos con tres puntos de muestreo georreferenciados en un plano euclidiano ($x, y$):

*   **Punto $s_1$:** Coordenadas (0, 0) | Valor observado $y_1 = 15$ mg/kg
*   **Punto $s_2$:** Coordenadas (1, 0) | Valor observado $y_2 = 17$ mg/kg
*   **Punto $s_3$:** Coordenadas (0, 1) | Valor observado $y_3 = 16$ mg/kg

**Supuestos del Modelo:**
*   Varianza del proceso ($\sigma^2$) o C(0) = 10.
*   Modelo de covarianza exponencial: $C(h) = \sigma^2 \exp(-h)$, donde $h$ es la distancia.

---

### 2.3. Procedimiento Detallado (Chain-of-Thought)

#### Paso A: Calcular la matriz de distancias ($H$)
Primero, determinamos qué tan lejos está cada punto de los demás para saber cuánta "información nueva" aporta cada uno.

*   $d(s_1, s_2) = \sqrt{(1-0)^2 + (0-0)^2} = 1$
*   $d(s_1, s_3) = \sqrt{(0-0)^2 + (1-0)^2} = 1$
*   $d(s_2, s_3) = \sqrt{(0-1)^2 + (1-0)^2} = \sqrt{2} \approx 1.41$

#### Paso B: Construir la Matriz de Covarianza ($\Sigma$)
Traducimos las distancias en niveles de dependencia usando la función $C(h) = 10 \cdot \exp(-h)$.
*   **Diagonales ($\Sigma_{ii}$):** $C(0) = 10 \cdot \exp(0) = 10$. (La varianza en el punto es constante).
*   **$\Sigma_{12}$ y $\Sigma_{13}$:** $10 \cdot \exp(-1) \approx 3.68$.
*   **$\Sigma_{23}$:** $10 \cdot \exp(-1.41) \approx 2.44$.

Nuestra matriz $\Sigma$ queda:
$$\Sigma = \begin{pmatrix} 10 & 3.68 & 3.68 \\ 3.68 & 10 & 2.44 \\ 3.68 & 2.44 & 10 \end{pmatrix}$$

#### Paso C: Invertir la Matriz ($\Sigma^{-1}$) y calcular Pesos
Para efectos de este cálculo manual simplificado, supongamos que la inversa $\Sigma^{-1}$ arroja los siguientes coeficientes de ponderación tras sumar sus columnas (este paso representa "des-correlacionar" los datos):
*   Suma de fila 1 de $\Sigma^{-1} = 0.08$
*   Suma de fila 2 de $\Sigma^{-1} = 0.07$
*   Suma de fila 3 de $\Sigma^{-1} = 0.07$
*   Suma total de todos los elementos de $\Sigma^{-1} = 0.22$

#### Paso D: Aplicar el estimador de MCG ($\hat{\mu}$)
La teoría nos dice que: $\hat{\mu} = \frac{\mathbf{1}' \Sigma^{-1} \mathbf{y}}{\mathbf{1}' \Sigma^{-1} \mathbf{1}}$.
Aritméticamente, multiplicamos los valores observados por los pesos de la inversa:

1.  Numerador: $(15 \times 0.08) + (17 \times 0.07) + (16 \times 0.07) = 1.2 + 1.19 + 1.12 = 3.51$
2.  Denominador (Suma total de la inversa): $0.22$
3.  Cálculo final: $\hat{\mu} = 3.51 / 0.22 \approx 15.95$

---

### 2.4. Resultado Interpretado
La media estimada mediante MCG es **15.95 mg/kg**.
**¿Por qué no es 16 (el promedio simple)?** Si observas los datos, el punto $s_1$ está a la misma distancia de $s_2$ y $s_3$, actuando como un "puente". La estadística espacial detecta que los puntos $s_2$ y $s_3$ están algo influenciados por su cercanía a $s_1$, por lo que el estimador de MCG ajusta los pesos para no sobreestimar la importancia de zonas agrupadas, proporcionando un valor que representa mejor a toda la parcela y no solo a los puntos medidos.

---

### 2.5. Guía de Autoevaluación (Errores Comunes)

1.  **Error de Independencia:** Calcular el promedio aritmético $(15+17+16)/3$ ignorando que los datos están autocorrelacionados.
2.  **Confusión en $C(0)$:** Olvidar que la diagonal de la matriz $\Sigma$ siempre debe ser la varianza total ($C_0 + \sigma^2$), no cero.
3.  **Falla en la Distancia:** Usar distancias de "pasos" (1, 2, 3) en lugar de distancias euclidianas reales basadas en coordenadas $(x, y)$.
4.  **No Invertir la Matriz:** Intentar usar $\Sigma$ directamente en lugar de su inversa $\Sigma^{-1}$. La inversa es lo que permite "penalizar" la redundancia espacial.
5.  **Supuesto de Estacionariedad:** Aplicar este cálculo en un dataset que tiene una tendencia clara (ej. el nitrógeno aumenta linealmente hacia el Norte). Si hay tendencia, primero se debe modelar $\mu(s)$ con una regresión y luego aplicar esto a los residuales.

### pause
 
:::

::: {#seccion-2-1-3 .content-card}
Este bloque de código integra las librerías `geoR`, `gstat` y `sf`, siguiendo las mejores prácticas de trazabilidad y rigor matemático extraídas de las fuentes de la Profesora Bohórquez.

El objetivo técnico es descomponer el modelo geoestadístico base: $Y(s) = \mu(s) + Z(s)$, donde $\mu(s)$ es la tendencia determinística y $Z(s)$ es el proceso estocástico centrado y autocorrelacionado.

```{r ej Modulo2 - Protocolo Geoestadístico, echo=TRUE, message=FALSE, warning=FALSE}
# ==============================================================================
# PROTOCOLO GEOESTADÍSTICO: CAMPOS ALEATORIOS Y MODELADO DE LA MEDIA
# Arquitectura: geoR + sf (Estandarización según RPubs Bohórquez)
# ==============================================================================

# 1. CARGA DE LIBRERÍAS Y LIMPIEZA DE ENTORNO
# Se cargan paquetes para manejo de geodata (geoR), kriging (gstat) y 
# objetos de rasgos simples (sf).
library(geoR)   # Core para modelado de campos aleatorios
library(gstat)  # Validación multivariada y variogramas
library(sf)     # Manejo moderno de geometrías espaciales
library(ggplot2)# Visualización de alta precisión

# 2. CARGA Y CURACIÓN DE DATOS (Dataset: aquifer)
# El proceso geoestadístico requiere un dominio continuo Ds.
# Los datos deben ser numéricos para evitar errores de coacción.
aquifer <- read.table("aquifer.txt", header = TRUE, dec = ",")
df_aquifer <- as.data.frame(aquifer)

# LIMPIEZA: Eliminación de NAs y verificación de duplicados.
# Supuesto crítico: Un campo aleatorio no puede tener dos valores distintos 
# en la misma ubicación exacta (nugget effect vs error de réplica).
df_aquifer <- na.omit(df_aquifer) 
df_aquifer <- df_aquifer[!duplicated(df_aquifer[, c("head", "easting")]), ]

# 3. CONVERSIÓN A OBJETO 'GEODATA'
# La función as.geodata encapsula el vector aleatorio Y(s) observado en n lugares.
# Parámetros manipulados: coords (s) y data (Y).
aquifer_g <- as.geodata(df_aquifer, coords.col = 1:2, data.col = 3)

# 4. ANÁLISIS EXPLORATORIO: EVALUACIÓN DE ESTACIONARIEDAD
# Un proceso es estacionario de segundo orden si la media es constante y 
# la covarianza depende solo del rezago h.
# plot.geodata genera 4 paneles críticos para evaluar tendencia.

plot(aquifer_g, qt.col = "red", scatter3d = TRUE)

# 5. MODELADO DE LA MEDIA (TENDENCIA)
# Si la media mu(s) no es constante, se estima mediante regresión polinomial.
# Escenario A: Tendencia Lineal (1er Grado)
# mu(s) = beta0 + beta1*x + beta2*y
modelo_lin <- lm(aquifer_g$data ~ aquifer_g$coords[,1] + aquifer_g$coords[,2])

# Escenario B: Tendencia Cuadrática (2do Grado)
# mu(s) = beta0 + beta1*x + beta2*y + beta3*x^2 + beta4*xy + beta5*y^2
# La función 'trend.spatial' de geoR automatiza la creación de la matriz de diseño X.
trend_2do <- trend.spatial("2nd", aquifer_g) 

# 6. EXTRACCIÓN DE RESIDUALES (PROCESO CENTRADO Z(s))
# El proceso geoestadístico continúa sobre los residuales, que deben tener 
# media constante cero.
residuos_centrados <- resid(modelo_lin)

# 7. ESTIMACIÓN DE LA MEDIA MEDIANTE MCG (Mínimos Cuadrados Generalizados)
# Si mu es constante pero desconocida, el estimador óptimo usa la matriz de 
# covarianza Sigma.
# Formula: mu_hat = (1' Sigma^-1 Y) / (1' Sigma^-1 1)
# Aquí se usa un modelo inicial para Sigma (ej. exponencial).
# Parámetros: ini.cov.pars = c(Silla Parcial, Rango)
media_mcg <- likfit(aquifer_g, ini.cov.pars = c(15000, 50), trend = "1st") 
```

### Explicación Teórica y de Cálculo de Trasfondo

#### 1. Lógica de las Funciones Finito-Dimensionales
Dado que un campo aleatorio ocurre en un dominio continuo (infinitos puntos), no es posible modelar la distribución de probabilidad total. La implementación en R se basa en la **caracterización finito-dimensional**: estudiamos la distribución conjunta del vector $\mathbb{Y} = (Y(s_1), \dots, Y(s_n))$. El código utiliza estos $n$ puntos para inferir las propiedades del proceso global.

#### 2. Modelado de la Tendencia (Media $\mu(s)$)
El cálculo de trasfondo para la tendencia utiliza el método de **Mínimos Cuadrados Ordinarios (MCO)** en la fase exploratoria para remover la deriva determinística. Sin embargo, para la inferencia final, se utiliza **Máxima Verosimilitud (ML)** o **REML** mediante la función `likfit`, que estima simultáneamente la tendencia y los parámetros de autocorrelación espacial ($\sigma^2, \phi$), optimizando la función de log-verosimilitud multivariada.

#### 3. Interpretación de Gráficos Críticos:

*   **Top-Left (Mapa de Cuartiles):** Si los puntos rojos (valores altos) están agrupados en un extremo y los verdes (bajos) en otro, existe **tendencia clara**. Esto viola la estacionariedad en media.
*   **Top-Right y Bottom-Left (Gráficos de Perfil):** Muestran la variable $Y$ contra las coordenadas $X$ e $Y$. Si se observa una pendiente o curvatura, se requiere un modelo polinomial de 1er o 2do grado para la media.
*   **Bottom-Right (Histograma):** Ayuda a verificar el supuesto de **normalidad multivariada**. Si hay asimetría extrema, se sugiere una transformación Box-Cox antes de modelar la media.

#### 4. Verificación de Estacionariedad Intrínseca
Si después de remover la tendencia, el semivariograma de los residuales $\hat{\gamma}(h)$ se estabiliza en una "silla" (sill), el proceso es **estacionario de segundo orden**. El cálculo de $\hat{\gamma}(h)$ se basa en la fórmula de Matheron:
$$\hat{\gamma}(h) = \frac{1}{2|N(h)|} \sum_{i,j \in N(h)} (Z(s_i) - Z(s_j))^2$$
donde $|N(h)|$ es el número de pares a una distancia $h$. El código asegura que esta variabilidad dependa solo de la distancia y no de la ubicación absoluta.

### pause
 
:::

::: {#seccion-2-1-4 .content-card}
Resolución de los ejercicios del Capítulo Uno de la obra de la Profesora Bohórquez. Este capítulo es la piedra angular, pues aquí abandonamos el supuesto de independencia para adentrarnos en la interacción de las variables regionalizadas.

### Ejercicio 1: Análisis de Altura de Árboles (Mango)

**Planteamiento Teórico:** 
Un campo aleatorio se define por su ubicación $s$ y su valor $Y(s)$. La relación entre dos puntos viene dada por el vector de rezago $h$, que posee magnitud y dirección $\phi$. La autocorrelación espacial mide la dependencia lineal entre estos puntos.

#### 1.1. Determinación de rezagos horizontales
**Problema:** Para $||h|| = 10$, $\phi = 0^\circ$ (horizontal) y $s = (9564, 999800)$, encuentre $Z(s)$ y $Z(s+h)$.


1.  Identificamos la ubicación inicial: $s = (x=9564, y=999800)$.
2.  Aplicamos el rezago: $h$ tiene magnitud 10 y dirección $0^\circ$. En coordenadas cartesianas, esto suma 10 a la componente $x$ y 0 a la $y$.
3.  Nueva ubicación: $s+h = (9564+10, 999800) = (9574, 999800)$.
4.  Buscamos los valores en la Tabla 1.2.

**Cálculo Manual:**

*   $y(9564, 999800) = 390$ cm.
*   $y(9574, 999800) = 270$ cm.
*   Si asumimos que el proceso está centrado ($Z(s) = Y(s) - \mu$), y dado que en el punto 1.3 se menciona $\mu = 460$:
    *   $Z(s) = 390 - 460 = -70$.
    *   $Z(s+h) = 270 - 460 = -190$.

#### 1.2. Rezagos a 45 grados
**Problema:** ¿Es posible encontrar pares a $\phi = 45^\circ$?

1.  Una dirección de $45^\circ$ implica un movimiento diagonal donde $\Delta x = \Delta y$.
2.  La distancia euclidiana mínima en la grilla para este ángulo sería entre puntos como $(9564, 999800)$ y $(9574, 999810)$.
3.  Calculamos la magnitud: $||h|| = \sqrt{10^2 + 10^2} = \sqrt{200} \approx 14.14$.

**Interpretación:** Sí es posible. Existen múltiples pares, por ejemplo:

*   $s_1=(9564, 999800) \to s_2=(9574, 999810)$.
*   $n(||h||)$ dependerá de cuántos pares cumplan esta condición en la matriz de datos.

#### 1.3. Cálculo de Autocorrelación (Modelo Esférico)
**Problema:** $\mu = 460$, Silla $C(0) = 25000$, Rango $a = 15$. Calcule Correlación para $||h|| = 30$ a $90^\circ$.

1.  Recordemos la propiedad del Rango ($a$): es la distancia a partir de la cual la covarianza es cero y no existe dependencia espacial.
2.  Si la distancia observada $||h|| = 30$ es mayor que el rango $a = 15$, la teoría indica que los puntos son espacialmente independientes.

**Cálculo Matemático:**
Bajo el modelo esférico:
$$ \rho(h) = \begin{cases} 1 - \frac{3}{2}(\frac{h}{a}) + \frac{1}{2}(\frac{h}{a})^3 & \text{si } h \leq a \\ 0 & \text{si } h > a \end{cases} $$
Como $30 > 15$, entonces $\rho(30) = 0$.

---

### Ejercicio 2: Implicaciones de la Estacionariedad

**Planteamiento Teórico:**
Existen jerarquías de equilibrio estadístico.

*   **Estacionariedad de 2do Orden:** Media constante y covarianza dependiente solo de $h$.
*   **Estacionariedad Intrínseca:** Media de incrementos es cero y varianza de incrementos depende de $h$ (Semivariograma).

#### 2.1. ¿Intrínseca implica 2do Orden?
**Respuesta:** **Falso.**
**Deducción:** Un proceso puede ser intrínsecamente estacionario pero tener varianza infinita (ej. Movimiento Browniano). Si la varianza es infinita, la función de covarianza $C(h)$ no está definida, por lo cual no puede ser de segundo orden.

#### 2.2. ¿2do Orden implica Intrínseca?
**Respuesta:** **Verdadero.**
**Deducción (paso a paso):**

1.  Sea $Y(s)$ de 2do orden: $E[Y(s)] = \mu$ y $Cov[Y(s), Y(s+h)] = C(h)$.
2.  Probemos media de incrementos: $E[Y(s+h) - Y(s)] = E[Y(s+h)] - E[Y(s)] = \mu - \mu = 0$. (Cumple condición 1 de intrínseca).
3.  Probemos varianza de incrementos: $Var[Y(s+h) - Y(s)] = Var[Y(s+h)] + Var[Y(s)] - 2Cov[Y(s+h), Y(s)]$.
4.  Sustituyendo: $C(0) + C(0) - 2C(h) = 2[C(0) - C(h)]$.
5.  Como $C(0)$ y $C(h)$ dependen solo de $h$, el semivariograma $\gamma(h) = C(0) - C(h)$ es estacionario.

---

### Ejercicio 3: Análisis de Elevación del Terreno (Tendencia)

**Planteamiento Teórico:**
Cuando la media $\mu(s)$ no es constante, el proceso presenta **tendencia o deriva**. Se modela mediante regresión polinomial sobre las coordenadas.

#### Implementación en R (Dataset Sintético y Modelo)
Para este ejercicio, generaremos un dataset que emule las 547 muestras mencionadas.

```{r sol ejercicio3 cap1}
# --- 1. Preparación de Datos ---
set.seed(123)
n <- 547
# Generamos coordenadas Este (x) y Norte (y)
este <- runif(n, -2000, 100)
norte <- runif(n, 1500, 3000)

# Generamos elevación con tendencia lineal e interacción (según resultados del libro)
# mu = beta0 + beta1*Este + beta2*Norte + beta3*(Este*Norte)
elevacion <- 734.7 + (0.25 * este) - (0.21 * norte) - (0.00015 * este * norte) + rnorm(n, 0, 8.21)

df_topografia <- data.frame(este, norte, elevacion)

# --- 2. Ajuste del Modelo de Tendencia ---
# La función lm() realiza Mínimos Cuadrados Ordinarios (MCO)
modelo_elev <- lm(elevacion ~ este * norte, data = df_topografia)

# --- 3. Validación de Resultados ---
summary(modelo_elev) # Proporciona coeficientes, R2 y p-values
```

#### Interpretación Técnica (Basada en Resultados):

1.  **3.1. Tendencia:** Sí existe tendencia. La elevación aumenta con el 'Este' ($+0.25$) y disminuye con el 'Norte' ($-0.21$). No es media estacionaria.
2.  **3.3. Interacción:** El término `Este*Norte` tiene un $p-valor$ extremadamente bajo ($3.23 \times 10^{-70}$), lo que indica que el cambio de elevación respecto a una coordenada depende del valor de la otra. Es indispensable incluirlo.
3.  **3.4. Estacionariedad en Media:** No la posee. Para proceder al análisis geoestadístico (semivariograma), debemos trabajar con los **residuales** de este modelo, los cuales sí tendrán media cero y serán estacionarios.
4.  **3.6. Predicción:** Si un residual es 10 en $s_0$, y el modelo determinístico predice $\hat{\mu}(s_0)$, el valor real estimado es $Y(s_0) = \hat{\mu}(s_0) + 10$.

**Validación:** El código de R utiliza MCO para remover la tendencia global. En la práctica, si queremos mayor precisión en la estimación de la media bajo autocorrelación, usaríamos Mínimos Cuadrados Generalizados (MCG) a través de `likfit` en el paquete `geoR`.

### pause
 
:::


::: {#seccion-2-2 .content-card}

En este capítulo, dejamos de ver los datos como una lista de valores y empezamos a verlos como una red de interacciones que dependen de la distancia y la dirección.

---

### 2.1. Términos Innegociables para el Estudiante

Antes de avanzar, debemos dominar estos conceptos que constituyen el "alfabeto" de la geoestadística:

*   **Rezago (Lag, $h$):** Vector que separa dos puntos en el espacio. No es solo una distancia escalar; tiene magnitud y dirección.
*   **Silla (Sill, $C(0)$):** La varianza total del proceso. Es el valor donde el semivariograma se estabiliza.
*   **Rango (Range, $a$):** Distancia a partir de la cual la autocorrelación desaparece. Los puntos más alejados que el rango son estadísticamente independientes.
*   **Efecto Pepita (Nugget, $c_0$):** Discontinuidad en el origen que representa error de medición o variabilidad a microescala (distancias menores a la mínima muestreada).
*   **Hipótesis Intrínseca:** Supuesto donde solo se exige que los incrementos sean estacionarios, permitiendo varianza infinita en el proceso global pero finita en las diferencias.

---

### 2.2. La Esencia de la Semivarianza (Técnica Feynman)

#### Explicación Intuitiva
Imagina que estás estudiando la contaminación en un río. Si tomas dos muestras de agua a solo un metro de distancia, esperas que los valores sean casi iguales. Si las tomas a un kilómetro, la diferencia será mayor. La **semivarianza** es simplemente una regla matemática para medir qué tan "diferentes" se vuelven las muestras a medida que las alejamos. 

¿Por qué "semi"? Porque en estadística clásica, cuando restas dos variables y calculas su varianza, obtienes el doble de la variabilidad individual. Al ponerle el "semi" (dividir por 2), logramos que la variabilidad de la distancia coincida perfectamente con la varianza común de los datos cuando ya no hay relación entre ellos.

#### Rigor Estadístico
Analíticamente, la función de semivarianza se define como la mitad de la varianza de los incrementos de la variable regionalizada:
$$\gamma(h) = \frac{1}{2} Var[Z(s + h) - Z(s)]$$
Si el proceso tiene media constante $\mu$, esta ecuación se simplifica a la esperanza del cuadrado de las diferencias:
$$\gamma(h) = \frac{1}{2} E[(Z(s + h) - Z(s))^2]$$

---

### 2.3. Lógica de Estimación (Chain-of-Thought)

#### ¿Por qué necesitamos un "Semivariograma Empírico"?
**El Problema:** La función $\gamma(h)$ es un parámetro teórico poblacional. En la realidad, solo tenemos una "foto" (realización) del fenómeno con $n$ puntos observados.
**La Lógica:** Agrupamos todos los pares de puntos que estén separados por una distancia similar ($h$) y calculamos el promedio de sus diferencias al cuadrado.
**La Solución:** El **Estimador de Matheron** (clásico de momentos):
$$\hat{\gamma}(h) = \frac{1}{2|N(h)|} \sum_{i,j \in N(h)} (z(s_i) - z(s_j))^2$$
Donde $|N(h)|$ es el número de pares en ese rezago.

#### ¿Por qué usar estimadores robustos (Cressie-Hawkins)?
**El Problema:** El estimador de Matheron eleva las diferencias al cuadrado. Un solo dato atípico (outlier) se magnifica enormemente, inflando artificialmente la semivarianza y "ensuciando" el gráfico.
**La Lógica:** Necesitamos una transformación que "suavice" los valores extremos antes de promediar.
**La Solución:** Cressie y Hawkins propusieron usar la raíz cuarta de las diferencias en valor absoluto (que se comporta de forma más normal/simétrica) y luego elevar el resultado a la cuarta potencia con un factor de corrección de sesgo.

---

### 2.4. Implementación Computacional en R

En la práctica, utilizamos los paquetes `geoR` y `gstat` para realizar estos cálculos.

#### Dualidad Teoría-Práctica
```{r ej modulo2 - semivariograma, echo=TRUE}
library(geoR)
# 1. Carga de datos (objeto geodata)
data(aquifer)
aquifer_g <- as.geodata(aquifer)

# 2. Estimación Empírica (Matheron vs Modulus/Cressie-Hawkins)
# variog manipula el parámetro 'estimator.type'
v_clásico <- variog(aquifer_g, estimator.type = "classical") 
v_robusto <- variog(aquifer_g, estimator.type = "modulus") # Cressie-Hawkins

# 3. Visualización y Reglas de Oro
# gstat usa 'cutoff' para limitar a Dmax/2 o Dmax/3
plot(v_clásico, main = "Semivariograma Empírico")
```

---

### 2.5. Aspectos Prácticos y Restricciones Geométricas

Para que el semivariograma empírico sea confiable, el analista debe aplicar criterios de rigor:

1.  **Binning (Intervalos):** No existen pares de puntos exactamente a la misma distancia en datos irregulares. Se crean "contenedores" o intervalos. Un ancho muy pequeño genera ruido; uno muy grande oculta la estructura (suavizado excesivo).
2.  **Regla de la Distancia Máxima:** Solo se deben considerar rezagos hasta la mitad de la distancia máxima del dominio ($D_{max}/2$). Más allá de ese punto, el número de pares disminuye drásticamente y el estimador se vuelve errático e inestable.
3.  **Representatividad:** Cada punto en el semivariograma empírico debería basarse en al menos **30 a 50 pares de puntos** para ser estadísticamente significativo.
4.  **Anisotropía:** Si el fenómeno varía de forma distinta según la dirección (ej. viento o pendientes), debemos calcular semivariogramas direccionales. La **Anisotropía Geométrica** ocurre cuando el rango cambia con la dirección (elipse), mientras que la **Zonal** ocurre cuando cambia la silla.

---

### 2.6. Modelos Válidos: El Rigor de la Consistencia

No cualquier curva que pase por los puntos empíricos es un semivariograma válido. 

#### ¿Por qué restringir los modelos?
**El Problema:** El objetivo final es el Kriging (predicción). Si usamos una función matemática cualquiera, podríamos terminar con una **varianza de predicción negativa**, lo cual es un absurdo físico y matemático.
**La Lógica (Teorema de Bochner):** Para asegurar que la matriz de covarianza sea **definida positiva**, el modelo debe cumplir propiedades de curvatura específicas.
**Modelos Frecuentes:**

*   **Esférico:** Alcanza la silla de forma brusca a una distancia finita (rango real).
*   **Exponencial:** Alcanza la silla de forma asintótica (rango práctico = 3 veces el parámetro de escala).
*   **Gaussiano:** Representa procesos extremadamente suaves y continuos (forma parabólica en el origen).

---

### 2.7. Términos Innegociables (Glosario Crítico)

Para dominar este capítulo, es imperativo manejar con precisión estos términos:

*   **Silla (Sill):** Cota superior del semivariograma que representa la varianza total del proceso estocástico.
*   **Rango (Range):** Distancia física a partir de la cual la autocorrelación espacial desaparece.
*   **Efecto Pepita (Nugget):** Discontinuidad en el origen que representa errores de medición o variabilidad a distancias menores que la mínima observada.
*   **Silla Parcial (Partial Sill):** Componente de la varianza atribuido exclusivamente a la estructura espacial, excluyendo el error (Pepita).

---

### 2.8. La Anatomía del Semivariograma (Técnica Feynman)

#### Explicación Intuitiva
Imagina que lanzas dos piedras a un estanque. Si caen muy cerca, las ondas que generan se parecen mucho; si caen lejos, no tienen relación. El **semivariograma** es un gráfico que actúa como un "termómetro de disimilitud". En el eje horizontal tenemos la distancia ($h$) y en el vertical la "extrañeza" ($\gamma$). Al principio (distancia cero), la extrañeza debería ser cero, pero a veces hay un salto inicial (Pepita) por errores de medida. A medida que nos alejamos, la extrañeza sube hasta que llega a un techo (Silla) donde los puntos ya no saben nada el uno del otro; esa distancia límite es el Rango.

#### Rigor Estadístico: La Relación Analítica Fundamental
Bajo el supuesto de **estacionariedad de segundo orden**, existe una equivalencia exacta entre la función de autocovarianza $C(h)$ y el semivariograma $\gamma(h)$:
$$\gamma(h) = C(0) - C(h)$$
**Chain-of-Thought (Por qué de la fórmula):**

1.  Partimos de la definición de varianza de los incrementos: $Var[Z(s+h) - Z(s)] = E[(Z(s+h) - Z(s))^2]$ (asumiendo media constante).
2.  Al expandir el cuadrado: $Var[Z(s+h)] + Var[Z(s)] - 2Cov[Z(s+h), Z(s)]$.
3.  Si hay estacionariedad, $Var[Z(s)] = C(0)$ para cualquier ubicación.
4.  Entonces, $2\gamma(h) = C(0) + C(0) - 2C(h) \implies 2\gamma(h) = 2[C(0) - C(h)]$.
5.  Resultado: $\gamma(h) = C(0) - C(h)$. Esta relación permite intercambiar funciones de similitud por disimilitud.

---

### 2.9. Modelos Teóricos Acotados: La Familia de Funciones Válidas

Para que un modelo de semivariograma sea válido en Kriging, debe ser **condicionalmente definido negativo**, garantizando así varianzas de predicción positivas.

#### 1 Modelo Esférico
Es el más común. Alcanza la silla de forma brusca a una distancia $a$.
$$\gamma(h) = \begin{cases} c_0 + \sigma^2_p [ \frac{3}{2} \frac{h}{a} - \frac{1}{2} (\frac{h}{a})^3 ] & \text{si } 0 \leq h \leq a \\ c_0 + \sigma^2_p & \text{si } h > a \end{cases}$$
Su transición en el rango no es diferenciable, lo que refleja fenómenos con límites de influencia claros.

#### 2 Modelo Exponencial
Alcanza la silla de forma asintótica. Nunca llega a tocarla matemáticamente, por lo que se define el **Rango Práctico** como la distancia donde se alcanza el 95% de la silla (aproximadamente $3a$).
$$\gamma(h) = \sigma^2 [ 1 - \exp(-h/a) ]$$

#### 3 Modelo Gaussiano
Describe procesos extremadamente suaves (diferenciables). Tiene forma parabólica cerca del origen.
**Peligro:** Debido a su extrema suavidad para distancias cortas, puede generar matrices de covarianza casi singulares (inestabilidad numérica) si los puntos están muy cerca. El rango práctico es $\sqrt{3}a$.

#### 4 Familia Matérn
Es el modelo más flexible ya que incluye un parámetro de suavizado $\kappa$.

*   Si $\kappa = 0.5$, se convierte en el modelo Exponencial.
*   Si $\kappa \to \infty$, se convierte en el modelo Gaussiano.

---

### 2.10. Modelos No Acotados y No Estacionariedad

Existen casos donde el semivariograma nunca se estabiliza (no hay silla). Esto ocurre bajo la **Hipótesis Intrínseca** cuando el proceso tiene varianza infinita pero incrementos estables.

#### 1 Modelo Lineal y Potencial

*   **Lineal:** $\gamma(h) = b \|h\|$. Indica una tasa de incremento constante de la variabilidad con la distancia.
*   **Potencial:** $\gamma(h) = b \|h\|^\delta$ (con $0 < \delta < 2$).

#### 2 Interpretación Física de la Falta de Meseta
Cuando el semivariograma empírico sigue creciendo indefinidamente (a menudo con forma parabólica), suele ser un síntoma de **tendencia o deriva** (no estacionariedad en media).

*   **Causa:** Presencia de gradientes globales como el aumento de temperatura hacia el ecuador o cambios de elevación.
*   **Solución:** Se debe modelar primero la media $\mu(s)$ con una superficie de tendencia y luego trabajar con los residuales $Z(s)$.

### pause

:::


::: {#seccion-2-2-1 .content-card}
 Este análisis transita desde la estimación empírica basada en momentos hasta la validación matemática de modelos teóricos para asegurar predicciones espaciales consistentes.

---

### 1. Estimación Empírica del Semivariograma

#### 1.1 Fundamento Estadístico y Definición Analítica
La dependencia espacial se cuantifica mediante la variabilidad de los **incrementos** de un proceso estocástico. La función de semivarianza $\gamma(h)$ se define como:

$$\gamma(h) = \frac{1}{2} \text{Var}[Z(s) - Z(s+h)]$$

**Chain-of-Thought (Lógica de la Fórmula):**

*   **$Z(s) - Z(s+h)$:** Representa el incremento o diferencia de valor entre dos puntos separados por un vector de rezago $h$.
*   **$\text{Var}[\cdot]$:** Mide la dispersión de estas diferencias. Intuitivamente, si hay autocorrelación espacial positiva, puntos cercanos tendrán diferencias pequeñas y, por ende, una varianza baja.
*   **$1/2$ (El factor "Semi"):** En estadística clásica, la varianza de la diferencia de dos variables independientes es la suma de sus varianzas ($2\sigma^2$). Al dividir por 2, la función $\gamma(h)$ se escala para que su valor máximo (la "Silla") coincida con la varianza global del proceso $\sigma^2$ cuando ya no hay correlación.
*   **Diferencia estructural:** El **Variograma** es $2\gamma(h)$, mientras que el **Semivariograma** es $\gamma(h)$. El **Covariograma** $C(h)$ mide la similitud, mientras que el semivariograma mide la disimilitud.

#### 1.2 El Estimador Clásico de Momentos (Matheron)
Para datos observados, se utiliza el estimador de momentos propuesto por Matheron (1962):

$$\hat{\gamma}(h) = \frac{1}{2|N(h)|} \sum_{i,j \in N(h)} (z(s_i) - z(s_j))^2$$

**Explicación desde la Agregación Espacial:**

*   **$N(h)$:** Es el conjunto de todos los pares de ubicaciones $(s_i, s_j)$ cuya separación es aproximadamente el vector $h$.
*   **$|N(h)|$:** Es el cardinal (conteo) de pares encontrados. Actúa como el denominador de un promedio aritmético.
*   **Sumatoria ($\sum$):** Representa la agregación de las "desviaciones espaciales" al cuadrado. Cuanto más grande sea la suma, mayor es la variabilidad a esa distancia.
*   **Supuesto Crítico:** Requiere **estacionariedad intrínseca** (media de incrementos constante y varianza dependiente solo de $h$).
*   **Violación:** Si existen valores atípicos (*outliers*), el término al cuadrado los magnifica, sesgando el semivariograma hacia arriba y sugiriendo una variabilidad inexistente.

#### 1.3 Estimadores Robustos: Cressie-Hawkins
Para mitigar la sensibilidad a valores atípicos, se aplica una transformación de escala:

$$\bar{\gamma}(h) = \frac{\left( \frac{1}{|N(h)|} \sum_{i,j \in N(h)} |z(s_i) - z(s_j)|^{1/2} \right)^4}{2 \times (0.457 + \frac{0.494}{|N(h)|})}$$

**Lógica de la Fórmula:**

*   **Raíz cuarta ($| \cdot |^{1/2}$ y luego elevación a la 4):** Esta transformación (basada en la distribución $\chi^2$) estabiliza la varianza y reduce el impacto de las colas pesadas de la distribución.
*   **Denominador:** Es un factor de corrección de sesgo para que el estimador sea aproximadamente insesgado bajo normalidad.

---

### 2. Aspectos Prácticos: Parametrización y Geometría

#### 2.1 Lag Binning e Intervalos
En datos irregulares, es imposible encontrar pares a una distancia exacta $h$. Se definen "bins" o intervalos $[d_{min}, d_{max}]$. 

*   **Lag Width (Ancho):** Si es muy pequeño, pocos pares caen en el bin, generando un gráfico "ruidoso" (sobreajuste). Si es muy grande, se promedian distancias muy distintas, ocultando la estructura espacial (suavizado excesivo).
*   **Regla de Representatividad:** Cada punto del semivariograma empírico debe basarse en **30 a 50 pares** para ser estadísticamente estable.

#### 2.2 Restricción de Distancia Máxima ($D_{max}/2$)
El cálculo debe limitarse a la mitad de la diagonal máxima del dominio ($D_{max}/2$). 

*   **Razón Matemática:** A distancias mayores, el número de pares disponibles disminuye drásticamente y los puntos se vuelven redundantes, invalidando la inferencia por la alta varianza del estimador.

#### 2.3 Variografía Anisotrópica
El proceso es **anisotrópico** si la dependencia depende de la dirección.

*   **Anisotropía Geométrica:** El rango varía con el ángulo (forma de elipse). Se corrige mediante una **matriz de rotación $R$** y una razón de anisotropía $\lambda$.
*   **Anisotropía Zonal:** La silla (sill) varía con la dirección.
*   **Parámetros direccionales:** Se configuran mediante el ángulo de azimut y una **tolerancia angular** (típicamente $\pm 22.5^\circ$ o $\pi/8$ radianes) para capturar suficientes pares en un "cono" de búsqueda.

---

### 3. Modelos Válidos y Consistencia Matemática

#### 3.1 Teorema de Bochner y Definición Positiva
No cualquier función creciente puede ser un semivariograma. El modelo debe garantizar que la **varianza de predicción sea positiva**. 

*   **Condición para $C(h)$:** Debe ser **definida positiva**.
*   **Condición para $\gamma(h)$:** Debe ser **condicionalmente definida negativa**.
*   **Consecuencia de Violación:** Si se usa una función no válida (ej. una lineal que crece más rápido que $\|h\|^2$), las matrices de covarianza en el sistema de Kriging pueden tener determinantes negativos o nulos, resultando en varianzas de error negativas, lo cual es físicamente imposible.

#### 3.2 Comportamiento en el Origen y Asintótico

*   **Efecto Pepita ($c_0$):** Discontinuidad en el origen ($\gamma(0) > 0$). Representa error de medición o variabilidad a distancias menores que la mínima observada.
*   **Lineal vs. Parabólico:** Un comportamiento parabólico en el origen (como el modelo Gaussiano) indica un proceso extremadamente suave y diferenciable. Un comportamiento lineal (como el Esférico o Exponencial) indica un proceso más errático.
*   **Alcance (Rango):** Distancia donde se alcanza la silla. En modelos asintóticos (Exponencial), se define el **rango práctico** como la distancia donde se alcanza el 95% de la silla.

---

### 4. Contrastes de Hipótesis y Validación

En la fase de variografía, el contraste fundamental es la **Prueba de Aleatoriedad Espacial (Ruido Blanco)**:

*   **$H_0$:** No existe autocorrelación espacial ($\gamma(h) = \sigma^2$ constante, puro efecto pepita).
*   **$H_1$:** Existe estructura espacial dependiente de la distancia.

**Interpretación del p-valor:**
En pruebas como las de **Monte Carlo**, se simulan múltiples realizaciones del proceso bajo la hipótesis de independencia (permutando los valores en las ubicaciones). Si el semivariograma observado se sale de los sobres de simulación (*envelopes*), el p-valor será pequeño ($p < 0.05$), rechazando $H_0$ y confirmando que la ubicación geográfica es determinante para el fenómeno.

---

### 5. Elementos del Semivariograma Bajo Estacionariedad de Segundo Orden

#### 5.1 La Relación Analítica Fundamental
Bajo el supuesto de **estacionariedad de segundo orden**, el proceso posee una media constante $\mu$ y una varianza finita $\sigma^2$. En este contexto, existe una equivalencia exacta entre la función de similitud (Autocovarianza $C(h)$) y la de disimilitud (Semivariograma $\gamma(h)$).

**Fórmula Clave:**
$$\gamma(h) = C(0) - C(h)$$

**Chain-of-Thought (Lógica de la Deducción):**

1.  **Definición de Partida:** La semivarianza se define como la mitad de la esperanza del cuadrado de los incrementos: $\gamma(h) = \frac{1}{2} E[(Z(s+h) - Z(s))^2]$.
2.  **Expansión del Binomio:** Al desarrollar el cuadrado, obtenemos $\frac{1}{2} [E(Z(s+h)^2) + E(Z(s)^2) - 2E(Z(s+h)Z(s))]$.
3.  **Aplicación de la Estacionariedad:** Dado que el proceso es estacionario, la varianza en cualquier punto es la misma: $E(Z(s)^2) = C(0) = \sigma^2$. Asimismo, el producto cruzado es la autocovarianza $C(h)$.
4.  **Agregación Espacial:** Sustituyendo, la ecuación queda $\frac{1}{2} [C(0) + C(0) - 2C(h)] = \frac{1}{2} [2C(0) - 2C(h)]$.
5.  **Resultado:** $\gamma(h) = C(0) - C(h)$. Esta relación es la piedra angular que permite modelar la pérdida de correlación a medida que aumenta la distancia.

#### 5.2 Anatomía del Gráfico del Semivariograma
El semivariograma no es una simple curva; es un mapa de la estructura física del fenómeno:

*   **Efecto Pepita (Nugget Effect, $c_0$):** Representa la discontinuidad en el origen. Se descompone en **Error de Medición (EM)** (instrumentos mal calibrados) y **Efecto de Microescala (MS)** (variaciones espaciales a distancias más cortas que la menor separación muestral).
*   **Silla Parcial (Partial Sill, $c$):** Es la varianza explicada puramente por la estructura espacial.
*   **Meseta o Silla Total (Sill, $c_0 + c$):** Es el valor máximo de la semivarianza, equivalente a la varianza poblacional de la serie espacial ($C(0)$).
*   **Alcance o Rango ($a$):** La distancia física a partir de la cual la dependencia espacial desaparece. Puntos separados por una distancia mayor al alcance son estadísticamente independientes.

---

### 6. Modelos de Semivariograma Acotados (Teóricos)

Para que un modelo sea válido, debe garantizar que las varianzas de predicción sean positivas. Esto requiere que $\gamma(h)$ sea **condicionalmente definida negativa**.

#### 6.1 Modelo Esférico
Es un modelo de soporte compacto, lo que significa que alcanza la silla perfectamente a una distancia finita.
$$\gamma(h; \theta) = \begin{cases} c_0 + c_1 \left[ \frac{3}{2} \frac{\|h\|}{a} - \frac{1}{2} \left( \frac{\|h\|}{a} \right)^3 \right] & \text{si } 0 < \|h\| \leq a \\ c_0 + c_1 & \text{si } \|h\| > a \end{cases}$$
**Lógica:** Representa fenómenos con un límite de influencia muy claro.

#### 6.2 Modelo Exponencial
Alcanza la silla de manera asintótica. La correlación nunca es cero matemáticamente, pero decae con la distancia.
$$\gamma(h; \theta) = c_0 + c_1 [1 - \exp(-\|h\|/a)]$$
**Alcance Práctico:** Se define como $3a$, distancia donde se alcanza el 95% de la silla.

#### 6.3 Modelo Gaussiano
Describe procesos extremadamente suaves y continuos. Su forma es parabólica cerca del origen.
$$\gamma(h; \theta) = c_0 + c_1 [1 - \exp(-\|h\|^2/a^2)]$$
**Supuesto Crítico:** Su alta suavidad puede causar **singularidad matricial** (inestabilidad numérica) si los puntos están muy cerca. El alcance práctico es $\sqrt{3}a$.

#### 6.4 Familia Matérn
Es el modelo más flexible por su parámetro de suavidad $\kappa$.

*   Si $\kappa = 0.5$, equivale al Exponencial.
*   Si $\kappa \to \infty$, converge al Gaussiano.

---

### 7. Modelos No Acotados (Procesos No Estacionarios)

Se utilizan cuando el semivariograma sigue creciendo sin alcanzar una meseta, lo cual es indicio de una varianza infinita o de la **presencia de tendencias determinísticas**. Cumplen con la **Hipótesis Intrínseca**.

*   **Modelo Lineal:** $\gamma(h) = p \cdot \|h\|$. Indica una tasa de incremento constante de la variabilidad espacial.
*   **Modelo Potencial:** $\gamma(h) = c_0 + b \cdot \|h\|^\alpha$. Válido solo para $0 < \alpha < 2$.
*   **Interpretación Física:** La falta de meseta suele reflejar gradientes globales (ej. presión atmosférica o temperatura latitudinal) que deben ser removidos mediante una superficie de tendencia antes de modelar la dependencia espacial de los residuales.

---

### 8. Supuestos Críticos y Pruebas de Hipótesis

#### Supuestos Críticos

1.  **Estacionariedad Intrínseca:** Se asume que los incrementos tienen media cero y una varianza que solo depende de $h$. Si se viola, el semivariograma empírico estará sesgado por la tendencia.
2.  **Definición Definida Positiva:** El modelo teórico debe cumplir el **Teorema de Bochner** (su transformada de Fourier debe ser una medida de densidad espectral positiva). Si se viola, el sistema de ecuaciones del Kriging puede arrojar varianzas negativas.

#### Contraste de Hipótesis: La Prueba de Estructura Espacial
En la práctica, se realiza una prueba para determinar si existe autocorrelación o si los datos son simplemente ruido blanco.

*   **$H_0$ (Hipótesis Nula):** El proceso es un **Efecto Pepita Puro**. $\gamma(h) = \sigma^2$ para todo $h > 0$. No hay dependencia espacial.
*   **$H_1$ (Hipótesis Alterna):** Existe una estructura espacial definida ($\gamma(h)$ crece con la distancia).

**Interpretación del p-valor:**
En pruebas basadas en **Monte Carlo** o permutaciones:

*   Si el **p-valor < 0.05**: Se rechaza $H_0$. Concluimos que la ubicación de las muestras aporta información y es necesario usar modelos espaciales para la predicción.
*   Si no se rechaza $H_0$, la mejor predicción en cualquier punto no observado es simplemente el promedio global de los datos, ya que no hay "memoria espacial" que aprovechar.

### pause
 
:::

::: {#seccion-2-2-2 .content-card}

En la práctica geoestadística, rara vez los puntos están en una grilla perfecta, por lo que este ejercicio te enseñará a lidiar con la irregularidad espacial, el agrupamiento por intervalos (*binning*) y el uso de los estimadores de momentos.

---

### 1. El Problema
Se ha realizado un muestreo de la porosidad del suelo ($Z$) en una zona de estudio. Los datos se recolectaron de forma irregular debido a obstáculos en el terreno. El objetivo es estimar el **semivariograma empírico de Matheron** para dos intervalos de distancia (bins) y verificar si el comportamiento observado sugiere un modelo acotado bajo el supuesto de estacionariedad.

### 2. Dataset de Juguete (Muestras de Porosidad)
Contamos con 4 puntos observados en un plano euclidiano:

*   **Punto 1 ($s_1$):** Coordenadas (0, 0) | Valor $z(s_1) = 10$
*   **Punto 2 ($s_2$):** Coordenadas (1, 0) | Valor $z(s_2) = 12$
*   **Punto 3 ($s_3$):** Coordenadas (0, 1) | Valor $z(s_3) = 11$
*   **Punto 4 ($s_4$):** Coordenadas (2, 2) | Valor $z(s_4) = 15$

**Parámetros de diseño del semivariograma:**

*   **Ancho del intervalo (Lag width):** $\Delta h = 1.5$ unidades.
*   **Número de intervalos:** $K = 2$.
*   **Distancia máxima de corte:** $D_{max} / 2$.

---

### 3. Procedimiento Detallado (Chain-of-Thought)

#### Paso A: Identificación de todos los pares posibles y sus distancias
**Lógica:** En estadística espacial, la unidad de análisis no es el punto individual, sino el **par de puntos**. Debemos calcular la distancia euclidiana entre todas las combinaciones posibles $n(n-1)/2$.

1.  $d(s_1, s_2) = \sqrt{(1-0)^2 + (0-0)^2} = 1.0$
2.  $d(s_1, s_3) = \sqrt{(0-0)^2 + (1-0)^2} = 1.0$
3.  $d(s_2, s_3) = \sqrt{(0-1)^2 + (1-0)^2} = \sqrt{2} \approx 1.41$
4.  $d(s_2, s_4) = \sqrt{(2-1)^2 + (2-0)^2} = \sqrt{1+4} \approx 2.24$
5.  $d(s_3, s_4) = \sqrt{(2-0)^2 + (2-1)^2} = \sqrt{4+1} \approx 2.24$
6.  $d(s_1, s_4) = \sqrt{(2-0)^2 + (2-0)^2} = \sqrt{4+4} \approx 2.83$

#### Paso B: Agrupamiento por Rezago (Lag Binning)
**Lógica:** Como las distancias son únicas (muestreo irregular), no podemos calcular un promedio por cada distancia exacta. Definimos "contenedores" o intervalos de tolerancia.

*   **Bin 1 ($h_1$):** Distancias en el rango $(0, 1.5]$. 
    *   Incluye pares: (1,2), (1,3) y (2,3).
    *   Número de pares $|N(h_1)| = 3$.
*   **Bin 2 ($h_2$):** Distancias en el rango $(1.5, 3.0]$.
    *   Incluye pares: (2,4), (3,4) y (1,4).
    *   Número de pares $|N(h_2)| = 3$.

#### Paso C: Aplicación del Estimador Clásico de Matheron
**Lógica:** Aplicamos la fórmula $\hat{\gamma}(h) = \frac{1}{2|N(h)|} \sum_{N(h)} (z(s_i) - z(s_j))^2$. El factor "semi" ($1/2$) es crítico para que la varianza de los incrementos se escale a la varianza global del proceso.

**Cálculo para Bin 1:**

1.  Diferencias al cuadrado: $(12-10)^2=4$; $(11-10)^2=1$; $(11-12)^2=1$.
2.  Suma de diferencias = $4 + 1 + 1 = 6$.
3.  $\hat{\gamma}(h_1) = \frac{6}{2 \times 3} = \mathbf{1.0}$

**Cálculo para Bin 2:**

1.  Diferencias al cuadrado: $(15-12)^2=9$; $(15-11)^2=16$; $(15-10)^2=25$.
2.  Suma de diferencias = $9 + 16 + 25 = 50$.
3.  $\hat{\gamma}(h_2) = \frac{50}{2 \times 3} = \mathbf{8.33}$

---

### 4. Resultado Interpretado
Los valores del semivariograma empírico son $\hat{\gamma}(1.14) = 1.0$ y $\hat{\gamma}(2.44) = 8.33$ (usando la distancia promedio dentro de cada bin).
**Interpretación Teórica:** Se observa un comportamiento **creciente con la distancia**, lo cual es natural según la Primera Ley de la Geografía: los puntos más alejados tienen mayor variabilidad entre sus valores. 
Sin embargo, dado que solo tenemos 3 pares por bin, este estimador es altamente inestable. En un rigor académico estricto, se requieren entre **30 y 50 pares** por punto para que la estimación sea confiable. Si intentáramos ajustar un modelo esférico, notaríamos que aún no se alcanza la "silla" (sill), lo que indica que el rango del fenómeno es probablemente mayor a 3 unidades.

---

### 5. Guía de Autoevaluación (Errores Comunes)

1.  **Omisión del factor "Semi":** Olvidar dividir la suma entre 2. Esto resultaría en el cálculo del **variograma** ($2\gamma$) en lugar del semivariograma, duplicando artificialmente la variabilidad espacial.
2.  **Error en el conteo de pares ($|N(h)|$):** Contar puntos en lugar de parejas. Recuerda que la cardinalidad se refiere a cuántas conexiones caen dentro de la ventana de distancia.
3.  **Mezcla de Unidades:** Calcular distancias sin usar la raíz cuadrada (usar solo la diferencia de coordenadas). La distancia debe ser siempre euclidiana a menos que se especifique lo contrario.
4.  **Sesgo por Outliers:** No notar que en el Bin 2, el par (1,4) aporta 25 unidades a la suma (el 50% del total). El estimador de Matheron es extremadamente sensible a estos valores. Si el resultado parece inverosímil, se debería haber usado el estimador robusto de **Cressie-Hawkins**.
5.  **Violación de la Distancia Máxima:** Intentar calcular bins para distancias muy grandes. Si hubiéramos intentado un Bin 3 en este dataset, el número de pares sería insuficiente, generando un comportamiento errático que "contamina" el ajuste del modelo teórico.

### pause
 
:::

::: {#seccion-2-2-3 .content-card}
Como Arquitecto de Software Estadístico, presento el protocolo de implementación en R para el **Capítulo Dos**, integrando las librerías `geoR`, `gstat` y `sp`. Este bloque de código está diseñado para transformar datos crudos en estructuras de variogramas empíricos y teóricos, cumpliendo con los estándares de rigor matemático (Teorema de Bochner) y las mejores prácticas de las fuentes de la Prof. Bohórquez.

En geoestadística, el análisis de la varianza de los incrementos es el núcleo de la predicción; por ello, este código desglosa la transición de la variable regionalizada $Z(s)$ hacia el modelado de su semivarianza $\gamma(h)$.

```{r ej modulo2 - semivariograma2, echo=TRUE}
# ==============================================================================
# PROTOCOLO GEOESTADÍSTICO: ESTIMACIÓN Y MODELADO DE LA DEPENDENCIA ESPACIAL
# Autores: Arquitectura de Software Estadístico basada en RPubs M. Bohórquez
# ==============================================================================

# 1. CARGA DE LIBRERÍAS Y CONFIGURACIÓN DEL ENTORNO
# geoR: Motor principal para variografía y máxima verosimilitud.
# gstat: Para validación cruzada y flexibilidad en binning.
library(geoR)
library(gstat)
library(sp)

# 2. CARGA Y CURACIÓN DE DATOS (Dataset clásico: aquifer)
# Importante: El encabezado y el formato de decimales deben verificarse.
data(aquifer) # Dataset de las fuentes
df_aquifer <- as.data.frame(aquifer)

# MEJORES PRÁCTICAS DE LIMPIEZA:
# 1. Eliminación de registros con NA (La semivarianza requiere pares completos).
# 2. Verificación de duplicados: El efecto pepita (nugget) se distorsiona con réplicas exactas.
df_aquifer <- na.omit(df_aquifer)
df_aquifer <- df_aquifer[!duplicated(df_aquifer[,1:2]), ]

# CONVERSIÓN A 'GEODATA' (Estructura optimizada de geoR)
# coords: ubicaciones s; data: variable regionalizada Z(s).
aquifer_g <- as.geodata(df_aquifer, coords.col = 1:2, data.col = 3)

# ------------------------------------------------------------------------------
# 2.1 ESTIMACIÓN EMPÍRICA (Chain-of-Thought)
# ------------------------------------------------------------------------------

# Opción A: Estimador Clásico de Momentos (Matheron)
# Manipula el parámetro 'estimator.type'. Trasfondo: Promedio de diferencias al cuadrado.
# Fórmula: gamma(h) = (1/2|N(h)|) * sum(z(si) - z(sj))^2.
v_clasico <- variog(aquifer_g, estimator.type = "classical")

# Opción B: Estimador Robusto (Cressie-Hawkins / Modulus)
# Mitiga el impacto de outliers mediante transformación de raíz cuarta.
# Trasfondo: Estabiliza la varianza antes de elevar a la cuarta potencia.
v_robusto <- variog(aquifer_g, estimator.type = "modulus")

# Visualización Comparativa
plot(v_clasico, main = "Matheron (Negro) vs Cressie-Hawkins (Rojo)")
lines(v_robusto, col = "red", type = "o")

# ------------------------------------------------------------------------------
# 2.2 ASPECTOS PRÁCTICOS: LAG BINNING Y GEOMETRÍA
# ------------------------------------------------------------------------------

# Parametrización de Intervalos (Lag Binning)
# max.dist: Restricción crítica a la mitad de la diagonal máxima (Dmax/2).
# uvec: Define los saltos o 'bins'. Muy pequeño genera ruido; muy grande suaviza demasiado.
v_ajustado <- variog(aquifer_g, max.dist = 100, uvec = seq(0, 100, l=15))

# Análisis de Anisotropía: variog4
# Calcula semivariogramas en 4 direcciones (0, 45, 90, 135 grados).
# Si las curvas difieren drásticamente, el proceso es anisotrópico.
v_direccional <- variog4(aquifer_g, max.dist = 100)
plot(v_direccional)

# ------------------------------------------------------------------------------
# 2.3 MODELOS VÁLIDOS (CONSISTENCIA MATEMÁTICA)
# ------------------------------------------------------------------------------

# Los modelos deben ser condicionalmente definidos negativos para gamma(h).
# Esto garantiza que la varianza de predicción sea positiva (Teorema de Bochner).

# Ajuste por Mínimos Cuadrados Ponderados (WLS) vía variofit
# Se proporcionan valores iniciales 'a sentimiento' para Silla y Rango.
# ini.cov.pars = c(Silla parcial, Rango)
modelo_exp <- variofit(v_clasico, ini.cov.pars = c(20000, 50), cov.model = "exponential")
modelo_sph <- variofit(v_clasico, ini.cov.pars = c(20000, 50), cov.model = "spherical")

# ------------------------------------------------------------------------------
# 4. EVALUACIÓN Y GRÁFICOS FINALES
# ------------------------------------------------------------------------------

# Gráfico de ajuste final: Superposición de modelos teóricos sobre el empírico
plot(v_clasico, main = "Ajuste de Modelos Teóricos")
lines(modelo_exp, col = "blue", lwd = 2) # Modelo Exponencial (asintótico)
lines(modelo_sph, col = "green", lwd = 2) # Modelo Esférico (rango real)
legend("bottomright", legend=c("Exp", "Sph"), col=c("blue", "green"), lty=1)
```

#### Explicación Teórica y de Trasfondo de los Cálculos

1.  **Lógica del Estimador de Matheron (`classical`)**: Se basa en la **agregación espacial** de diferencias directas. Su cálculo de trasfondo es una implementación de momentos donde se asume que cada par en el bin $N(h)$ es una réplica estadística del mismo nivel de variabilidad. Es muy sensible a datos atípicos porque el cuadrado magnifica las desviaciones.
2.  **Lógica de Cressie-Hawkins (`modulus`)**: Utiliza una aproximación para distribuciones de colas pesadas. El cálculo interno aplica la raíz cuarta a las diferencias $|z(s_i) - z(s_j)|^{1/2}$, calcula el promedio y luego aplica un factor de corrección de sesgo en el denominador ($0.457 + 0.494/|N(h)|$) para devolverlo a la escala de la varianza original.
3.  **Interpretación de Gráficos**:
    *   **Variograma Empírico**: Si los puntos no se estabilizan (siguen creciendo), puede indicar **no estacionariedad** o tendencia no removida.
    *   **Direccional (`variog4`)**: Si el rango (distancia a la silla) es mayor en la dirección $0^\circ$ que en $90^\circ$, existe **anisotropía geométrica**.
    *   **Ajuste Teórico**: El modelo **Esférico** es ideal para fenómenos con un límite de influencia claro, mientras que el **Exponencial** modela procesos donde la correlación decae gradualmente pero nunca desaparece del todo (rango práctico al 95% de la silla).
4.  **Supuesto de Hipótesis Intrínseca**: El código asume que, aunque la media global sea desconocida, la esperanza de los incrementos es cero ($E[Z(s) - Z(s+h)] = 0$), lo cual permite usar las diferencias directas para la estimación sin necesidad de conocer la media absoluta.
5.  **Validación de Consistencia**: Al usar funciones predefinidas como `cov.model = "spherical"`, el software garantiza que el modelo cumple con la propiedad de ser **definido positivo**, evitando varianzas de predicción negativas en el paso posterior de Kriging.

### pause
 
:::

::: {#seccion-2-3 .content-card}

### 2.3 Predicción Espacial: Kriging y Cokriging
*   **Teoría:** Kriging Simple, Ordinario y Universal. Kriging con pulimiento de medianas e Indicador. Predicción multivariada: Cokriging y el Modelo Lineal de Regionalización (LMC).
*   **Práctica R:** Implementación con `gstat` y `SpatFD`.

Una vez que hemos modelado la estructura de dependencia espacial a través del semivariograma, llegamos a la fase operativa más relevante de la geoestadística: la **predicción**. El objetivo fundamental aquí es estimar el valor de nuestro atributo en lugares donde no fue medido, basándonos en la información de los puntos vecinos y su configuración espacial,,.

### Explicación Teórica

El término **Kriging** fue acuñado por Georges Matheron en honor a Daniel Krige, un ingeniero de minas sudafricano que sentó las bases de la estimación de bloques de mineral. 

Intuitivamente, el Kriging es un promedio ponderado de los valores observados en una muestra espacial,,. A diferencia de otros métodos de interpolación (como el IDW), los pesos ($\lambda_i$) del Kriging no dependen solo de la distancia, sino de la **interacción espacial** definida por el semivariograma que ya ajustamos,.

Existen cuatro variantes principales según el supuesto sobre la media ($\mu$):
1.  **Kriging Simple:** Se asume que la media es conocida y constante en toda el área,,,.

2.  **Kriging Ordinario:** Es el más utilizado. La media es desconocida pero se asume constante localmente,,,.

3.  **Kriging Universal:** Se aplica cuando los datos presentan una **tendencia determinística** (drift); es decir, la media cambia sistemáticamente con las coordenadas geográficas,,,.

4.  **Cokriging:** Es la extensión multivariada. Permite predecir una variable difícil de medir utilizando información de otras variables (covariables) que están correlacionadas espacialmente con ella,,.

### Fundamentación Matemática

El predictor Kriging se define formalmente como:
$$Y^*(s_0) = \sum_{i=1}^n \lambda_i Y(s_i)$$,,,

Donde los pesos $\lambda_i$ se calculan para cumplir dos condiciones:
1.  **Insesgamiento:** $E[Y^*(s_0) - Y(s_0)] = 0$,,,.
2.  **Varianza Mínima:** El predictor minimiza la varianza del error de predicción $Var[Y^*(s_0) - Y(s_0)]$,,.

**Ecuaciones de pesos para Kriging Simple (en notación matricial):**
$$\lambda = \Sigma^{-1} \sigma_0$$,,,
Donde $\Sigma$ es la matriz de covarianza entre los puntos observados y $\sigma_0$ es el vector de covarianza entre los puntos observados y el punto a predecir,.

**Varianza del error de predicción (Kriging Simple):**
$$\sigma^2_{sk}(s_0) = C(0) - \sigma_0' \Sigma^{-1} \sigma_0$$,,

### Implementación en R

Para la predicción espacial utilizaremos el paquete `gstat`, que es el estándar para Kriging univariado y multivariado,,.

```{r}
library(gstat)
library(sf)
# 1. Extraer los componentes de 'ca20' a un data.frame estructurado
datos_df <- data.frame(
  east  = ca20$coords[, 1],
  north = ca20$coords[, 2],
  calcio = ca20$data
)

# 1. Preparación de datos (Basado en el flujo de las fuentes)
# Convertimos el dataframe a objeto sf (Simple Features)
datos_sf <- st_as_sf(datos_df, coords = c("east", "north"), crs = 21897)

# 2. Creación de la grilla de predicción (lugar s0)
# Definimos el área donde queremos 'completar el mapa'
grilla <- st_make_grid(datos_sf, n = c(50, 50), what = "centers")
grilla_sf <- st_as_sf(grilla)

# 3. Definición del modelo ajustado (Módulo 2.2)
# Supongamos un modelo Exponencial con Silla=200000 y Rango=50
modelo_vgm <- vgm(psill = 200000, model = "Exp", range = 50, nugget = 0)

# 4. Ejecución del Kriging Ordinario
# formula = z ~ 1 indica media constante desconocida
krig_ord <- krige(calcio ~ 1, locations = datos_sf, 
                  newdata = grilla_sf, model = modelo_vgm)

# 5. Visualización de la predicción y el error
plot(krig_ord["var1.pred"], main = "Mapa de Predicción Kriging")
plot(krig_ord["var1.var"], main = "Varianza del Error (Incertidumbre)")
```

### Interpretación de Resultados

*   **Mapa de Predicciones (`var1.pred`):** Muestra la superficie suavizada del fenómeno. Las fuentes destacan que el Kriging es un **interpolador exacto**: en las ubicaciones donde sí hubo una medición, la predicción será exactamente igual al valor observado,,.

*   **Mapa de Varianzas (`var1.var`):** Es fundamental. Indica la calidad de la predicción. En los puntos de muestreo, la varianza es **cero**,. A medida que nos alejamos de los datos hacia zonas sin información, la varianza aumenta, advirtiéndonos que la predicción es menos confiable,,.

### Errores Comunes

1.  **Confundir Kriging con un suavizador (smoother):** Aunque el mapa resultante parece suave, el Kriging busca honrar los datos. Si existe un "Efecto Pepita" por error de medición, forzar la interpolación exacta puede ser contraproducente; en esos casos se debe usar Kriging con filtrado,.

2.  **Ignorar la Tendencia en Kriging Ordinario:** Usar Kriging Ordinario (media constante) cuando los datos tienen una clara tendencia geográfica ("drift") resulta en una sobreestimación de la varianza y una pérdida de precisión en los bordes,.

3.  **El "Efecto de Relevo" (Relay Effect):** Ignorar que puntos muy distantes (más allá del rango) pueden seguir teniendo pesos no nulos si están alineados con otros puntos más cercanos al objetivo. Este comportamiento geométrico es intrínseco al sistema de ecuaciones y no un error del software.

### Vacío de Información
Las fuentes detallan exhaustivamente la teoría del **Cokriging** y el **Modelo Lineal de Corregionalización (MLC)**, pero advierten que su cómputo es complejo y que, si bien está implementado en `gstat`, requiere que el usuario defina manualmente las matrices de corregionalización para garantizar que sean definidas positivas, un proceso que no siempre es automático,,,.

### pause
 
:::


::: {#seccion-2-3-1 .content-card}

### pause
 
:::

::: {#seccion-2-3-2 .content-card}

### pause
 
:::

::: {#seccion-2-3-3 .content-card}


### pause
 
:::
