---
title: "Notas de Estadística Espacial"
author: "Laura Martinez"
output:
  html_document:
    theme: flatly
    toc: false
    self_contained: true
    code_folding: hide
    mathjax: default
    css: estilos.css         # 👈 Vincula el CSS externo automáticamente
    includes:
      in_header: scripts.js # 👈 Vincula el JS externo en el header
editor_options: 
  markdown: 
    wrap: sentence
---

```{=html}
<!-- 🛠️ CONTENEDOR DE BOTONES FLOTANTES -->
<div class="action-buttons">
  <button id="theme-toggle" class="btn-floating" title="Cambiar Modo">🌓 Modo Oscuro</button>
  <button id="pdf-download" class="btn-floating btn-pdf" title="Descargar todo en PDF">📄 Descargar PDF</button>
</div>
```


# 📚 Curso de Estadística Espacial {.tabset .tabset-fade}

## Módulo I: Fundamentos y Dependencia Espacial


### 📑 Índice rápido


```{r, child='ModuloI.Rmd'}
# 👈 Este bloque mágico inserta todo el contenido del Capítulo 1 aquí
```

## Módulo II: Geoestadística Escalar (Dominio Continuo)

### 📑 Índice rápido


::: index-box
-   [1. Fundamentos de los Campos Aleatorios Espaciales.](#seccion-2-1)
    *   [1.1 Fundamentos Matemáticos](#seccion-2-1-1)
    *  [1.2 Taller de Laboratorio](#seccion-2-1-2)
    *  [1.3 Implementación en R](#seccion-2-1-3)
    *  [1.4 Ejercicios del libro](#seccion-2-1-4)
-   [2. Inferencia y Estimación de Parámetros.](#seccion-2-2)
    *  [2.1 Fundamentos Matemáticos](#seccion-2-2-1)
    *  [2.2 Taller de Laboratorio](#seccion-2-2-2)
    *  [2.3 Implementación en R](#seccion-2-2-3)
    *  [2.4 Ejercicios del libro](#seccion-2-2-4)
-   [3. Predicción Espacial: Kriging y Cokriging.](#seccion-2-3)
    *  [3.1 Fundamentos Matemáticos](#seccion-2-3-1)
    *  [3.2 Taller de Laboratorio](#seccion-2-3-2)
    *  [3.3 Implementación en R](#seccion-2-3-3)
    *  [3.4 Ejercicios del libro](#seccion-2-2-4)
:::



```{r, child='ModuloII.Rmd'}
# 👈 Este bloque inserta todo el contenido del Capítulo 2 aquí
```



## Módulo III: Análisis de Patrones Puntuales


### 📑 Índice rápido


::: index-box
-   [1. Fundamentos y Naturaleza de los Datos Puntuales.](#seccion-3-1)
    -   [1.1 Fundamentos Matemáticos](#seccion-3-1-1)
    -   [1.2 Taller de Laboratorio](#seccion-3-1-2)
    -   [1.3 Implementación en R](#seccion-3-1-3)
-   [2. Propiedades de Primer Orden: La Intensidad](#seccion-3-2)
    -   [2.1 Fundamentos Matemáticos](#seccion-3-2-1)
    -   [2.2 Taller de Laboratorio](#seccion-3-2-2)
    -   [2.3 Implementación en R](#seccion-3-2-3)
-   [3. El Modelo Nulo: Aleatoriedad Espacial Completa (CSR)](#seccion-3-3)
    -   [3.1 Fundamentos Matemáticos](#seccion-3-3-1)
    -   [3.2 Taller de Laboratorio](#seccion-3-3-2)
    -   [3.3 Implementación en R](#seccion-3-3-3)
-   [4. Pruebas de Hipótesis y Diagnósticos de Homogeneidad](#seccion-3-4)
    -   [4.1 Fundamentos Matemáticos](#seccion-3-4-1)
    -   [4.2 Taller de Laboratorio](#seccion-3-4-2)
    -   [4.3 Implementación en R](#seccion-3-4-3)
-   [5. Propiedades de Segundo Orden: Interacción Espacial](#seccion-3-5)
    -   [5.1 Fundamentos Matemáticos](#seccion-3-5-1)
    -   [5.2 Taller de Laboratorio](#seccion-3-5-2)
    -   [5.3 Implementación en R](#seccion-3-5-3)
-   [6. Simulación y Validación (Métodos de Montecarlo](#seccion-3-6)
    -   [6.1 Fundamentos Matemáticos](#seccion-3-6-1)
    -   [6.2 Taller de Laboratorio](#seccion-3-6-2)
    -   [6.3 Implementación en R](#seccion-3-6-3)
-   [7. Modelación Avanzada de Procesos Puntuales](#seccion-3-7)
    -   [7.1 Fundamentos Matemáticos](#seccion-3-7-1)
    -   [7.2 Taller de Laboratorio](#seccion-3-7-2)
    -   [7.3 Implementación en R](#seccion-3-7-3)
-   [Extra. Medidas de Intensidad e Interacción](#seccion-3-ex)
-   [Guía Maestra de Decisión para el Análisis de Patrones Puntuales Espaciales (PPE)](#seccion-3-guia)
-   [Solucion de ejercicios propuestos por la profe](#seccion-3-sol-ejercicios)
:::


```{r, child='ModuloIII.Rmd'}
# 👈 Este bloque inserta todo el contenido del Capítulo 2 aquí
```

## Módulo IV: Análisis Espacial de Datos de Área (Lattice)

### 📑 Índice rápido

::: index-box
-   [1. La Matriz de Pesos Espaciales (W).](#seccion-4-1)
-   [2. Pruebas de Autocorrelación Global y Local.](#seccion-4-2)
:::



```{r, child='ModuloIV.Rmd'}
# 👈 Este bloque inserta todo el contenido del Capítulo 2 aquí
```


## Módulo V: Modelos de Regresión Espacial

### 📑 Índice rápido

::: index-box
-   [1. Regresión Lineal y Diagnósticos de Error.](#seccion-5-1)
-   [2. Modelos Autorregresivos (SAR y CAR).](#seccion-5-2)
-   [3. Filtrado Espacial por Vectores Propios (MESF).](#seccion-5-3)
:::


```{r, child='ModuloV.Rmd'}
# 👈 Este bloque inserta todo el contenido del Capítulo 2 aquí
```

## Módulo VI: Temas Avanzados y Nuevas Fronteras

### 📑 Índice rápido

::: index-box
-   [1. Geoestadística Espacio-Temporal.](#seccion-6-1)
-   [2. Geoestadística Funcional.](#seccion-6-2)
:::


```{r, child='ModuloVI.Rmd'}
# 👈 Este bloque inserta todo el contenido del Capítulo 2 aquí
```
