---
title: "Geoestadística para una variable"
author: "María Paula Camargo Rincón<br>Laura Katherine Martinez Castiblanco"
output: 
  bookdown::html_document2:
    theme: flatly
    toc: true
    toc_float: true
    number_sections: true
    self_contained: true
    code_folding: hide
    mathjax: default
editor_options:
  markdown:
    wrap: sentence
---


```{r Librerias, include=FALSE}
#setwd("C:/PERSONAL_MAPU/UNIVERSIDADES/NACIONAL/ESTADÍSTICA_ESPACIAL/PARCIAL_2")
library(readxl)
library(dplyr)
library(stringr)
library(lubridate) # para función lubridate::hour, lubridate::minute y lubridate::second
library(tidyverse)
library(corrplot)
library(sf)
library(ggplot2)
library(kableExtra)
library(measurements)
library(gganimate) # para hacer película
library(gifski) #para renderizar la película
library(spdep)
library(adespatial)
library(gstat) # Para ajuste automático de variogramas
library(sp)
library(spacetime)
library(RColorBrewer)
library(rnaturalearth)
library(rnaturalearthdata)
library(geoR)   # Para eyefit y análisis geoestadístico clásico
library(MASS)
library(performance)
library(fields)
library(patchwork)
library(knitr)
```




## Capitulo 4 {.tabset}


### Suponga que $Z(s)$ es una función aleatoria estacionaria de segundo orden que representa la precipitación en los cuatro bordes de un trapecio recto. Las realizaciones registradas del fenómeno en estas cuatro ubicaciones son $z_1(0, 0) = 15$; $z_2(100, 0) = 16$; $z_3(0, 50) = 16$ y $z_4(70, 50) = 15$. El modelo de autocorrelación del fenómeno es exponencial con silla 4 y rango 100 m. Encuentre:

1. La predicción con su respectiva varianza de error de predicción, esto es, la varianza del kriging simple para la ubicación $Z(75, 25)$ si la media es conocida e igual a 15,7. Use para sus cálculos la función de covarianza.

    **R/** 
    
    como tenemos que la **silla** es 4, entonces $C(0)=4=\sigma^2$, y el **rango** es 100, por ende $C(h)$ es
    
    $$
    C(h)=\sigma^2exp\left(-\frac{||h||}{a}\right)=4exp\left(-\frac{h}{100}\right)
    $$
    
    
    Obtenemos las distancias euclideanas y reemplazamos en la función de covarianza $C(h)$ con los puntos conocidos, los resultados seran guardados en una matriz $\mathbb{C}$, luego calculamos las distancias euclideanas de cada punto conocido con respecto al punto a estimar, y utilizaremos estas distancias para calcular las covarianzas y cuadarlas en el vector $\mathbf{c_0}$
    
    La estimación de $\lambda$ es
    
    $$
    \lambda = \Sigma^{-1} \sigma_0,
    $$
    
    ```{r}
    # Coordenadas de los puntos muestreados
    coords <- data.frame(
      x = c(0, 100, 0, 70),
      y = c(0, 0, 50, 50)
    )
    
    # Matriz de distancias euclidianas
    d <- as.matrix(dist(coords))
    
    d
    
    p0 <- c(75, 25)
    
    d0 <- sqrt((coords$x - p0[1])^2 + (coords$y - p0[2])^2)
    
    d0
    
    # Matriz de covarianzas
    C <- 4 * exp(-d / 100)
    
    round(C, 4)
    
    c0 <- 4*exp(-d0/100)
    
    round(c0, 4)
    
    lambda <- solve(C)%*%c0
    #cat("$\lambda$")
    round(lambda, 4)
    ```
    
    Como la media es conocida y **constante**:
    
    $$
    \hat{Z}(s_0) = \mu + \lambda^T (y - \mu \mathbf{1}),
    $$
    ```{r}
    y <- c(15,16,16,15)
    mu <- 15.7
    z <- y - mu
    
    # Estimación
    y_hat <- mu + t(lambda) %*% z
    
    round(y_hat,4)
    ```
    
    
    Obteniendo una estimación para $Z(75,25)$ aproximadamente de 15.3983.
    
    Para la varianza del error tenemos:
    
    $$
    Var(Y^{*}(s_0)-Y(s_0))=C(0)-\sigma_0 \Sigma^{-1}\sigma_0=4-\sigma_0 \Sigma^{-1}\sigma_0
    $$
    
    ```{r}
    (var1 <- 4-c0%*%solve(C)%*%c0)
    ```
    Por lo tanto la varianza del error es aproximadamente $1.15$

2. Si la media es desconocida, pero constante. Use para sus cálculos la función de covarianza.

    **R/**

    El predictor lineal es
    
    $$
    \hat{Y}(s_0) = \sum_{i=1}^4 \lambda_i Y(s_i),
    $$
    
    con la restricción de insesgamiento
    
    $$
    \sum_{i=1}^4 \lambda_i = 1.
    $$
    
    Como la media es desconocida, se incorpora un multiplicador de Lagrange $\eta$. El sistema es
    
    $$
    \begin{pmatrix}
    \Sigma & \mathbf{1} \\
    \mathbf{1}^T & 0
    \end{pmatrix}
    \begin{pmatrix}
    \lambda \\
    \delta
    \end{pmatrix}
    =
    \begin{pmatrix}
    \sigma_0 \\
    \mathbf{1}
    \end{pmatrix},
    $$
    
    donde
    
    $$
    \mathbf{1} =
    \begin{pmatrix}
    1 \\
    1 \\
    1 \\
    1
    \end{pmatrix}.
    $$
    
    ```{r}
    unos <- matrix(1, nrow = nrow(C), ncol = 1)
    
    A <- rbind(
      cbind(C, unos),
      cbind(t(unos), 0)
    )
    
    A
    
    b0 <- c(c0,1)
    
    parametros <- solve(A)%*%b0
    
    (y2 <- t(parametros[-5])%*%y)
    ```
    Obteniendo una estimación para $Z(75,25)$ aproximadamente de 15.3982.
    
    Para la varianza del error tenemos:
    
    $$
    \sigma_K^2 = C(0) - \lambda^T \sigma_0 + \delta,
    $$
    
    ```{r}
    (var2 <- 4-t(parametros[-5])%*%c0+parametros[5])
    ```
    
    Por lo tanto la varianza del error es aproximadamente $1.14$

3. Si la media es desconocida, pero constante. Use para sus cálculos la función de semivarianza.

    **R/**

    El sistema es
    
    $$
    \begin{pmatrix}
    \Gamma & \mathbf{1} \\
    \mathbf{1}^T & 0
    \end{pmatrix}
    \begin{pmatrix}
    \lambda \\
    \delta
    \end{pmatrix}
    =
    \begin{pmatrix}
    \sigma_0 \\
    \mathbf{1}
    \end{pmatrix},
    $$
    
    El semivariograma es
    
    $$
    \gamma(h)= 4 - C(h)=4\left(1-exp\left(-\frac{h}{100}\right)\right)
    $$
    
    ```{r}
    gammah <- 4*(1-exp(-(d/100))) 
    gamma0 <- 4*(1-exp(-(d0/100)))
    
    A <- rbind(
      cbind(gammah, unos),
      cbind(t(unos), 0)
    )
    
    A
    
    b0 <- c(gamma0,1)
    
    parametros <- solve(A)%*%b0
    
    (y3 <- t(parametros[-5])%*%y)
    ```
    
    Obteniendo nuevamente una estimación para $Z(75,25)$ aproximadamente de 15.3982.
    
    Para la varianza
    
    $$
    \sigma_K^2 = C(0) - \lambda^T \sigma_0 + \delta,
    $$
    
    ```{r}
    (var3 <- t(parametros[-5])%*%gamma0+parametros[5])
    ```
    
    Por lo tanto la varianza del error es aproximadamente $1.14$


4. Suponga que el proceso es normal multivariado. Calcule el intervalo de confianza del 95 % para la predicción encontrada en cada caso.

    **R/**

    ```{r}
    # Intervalos de confianza
    li1 <- y_hat - 1.96 * sqrt(var1)
    ls1 <- y_hat + 1.96 * sqrt(var1)
    
    li2 <- y2 - 1.96 * sqrt(var2)
    ls2 <- y2 + 1.96 * sqrt(var2)
    
    li3 <- y3 - 1.96 * sqrt(var3)
    ls3 <- y3 + 1.96 * sqrt(var3)
    
    # Tabla resumen
    tabla <- data.frame(
      Punto = c("Punto 1", "Punto 2", "Punto 3"),
      Estimacion = c(y_hat, y2, y3),
      Varianza = c(var1, var2, var3),
      LI_95 = c(li1, li2, li3),
      LS_95 = c(ls1, ls2, ls3)
    )
    
    tabla %>% 
      kableExtra::kbl(digits = 3) %>% 
      kableExtra::kable_styling(
        full_width = FALSE,
        position = "center"
      ) %>%
      kableExtra::row_spec(
        0,
        bold = TRUE,
        background = "#2c3e50",
        color = "white"
      ) 
    ```



5. Interprete y compare tanto los resultados obtenidos como los procedimientos realizados.

    **R/** 

    Los tres métodos produjeron la misma estimación para la precipitación en la ubicación (75,25), obteniéndose un valor de 15.398. Esto indica que considerar la media conocida (kriging simple) o desconocida pero constante (kriging ordinario) no modificó la predicción en este caso particular.

### Suponga que

$$\mathcal{W}(s) = \Psi(Y(s)) \quad s \in D$$

Donde $Y(s)$ es una variable aleatoria con distribución de probabilidad normal y media constante y conocida $\mu_y$. Demuestre que

$$\mathcal{W}^*(s_0) = \Psi(Y^*(s_0)) + \Psi''(\mu_y) \left\{ \frac{\text{Var}[Y(s) - Y^*(s_0)]}{2} \right\}$$

Esto es, el predictor kriging aplicado a una transformación de la variable espacial es sesgado. *Sugerencia: Utilice el desarrollo en series de Taylor.*

**R/**

Sea

$$
W(s) = \Psi(Y(s)),
$$

donde $Y(s)$ es un proceso gaussiano con media constante y conocida

$$
E[Y(s)] = \mu_y.
$$

Sea

$$
Y^*(s_0)
$$

el predictor de kriging para $Y(s_0)$.

Queremos demostrar que

$$
W^*(s_0) = \Psi(Y^*(s_0)) + \Psi''(\mu_y) \left\{ \frac{\text{Var}[Y(s_0) - Y^*(s_0)]}{2} \right\}.
$$

Definimos

$$
e = Y(s_0) - Y^*(s_0).
$$

Entonces

$$
Y(s_0) = Y^*(s_0) + e.
$$

Como el kriging es insesgado,

$$
E(e) = 0.
$$

Además,

$$
\text{Var}(e) = \text{Var}[Y(s_0) - Y^*(s_0)].
$$

Desarrollamos

$$
\Psi(Y(s_0)) = \Psi(Y^*(s_0) + e)
$$

alrededor de $Y^*(s_0)$.

Por Taylor de segundo orden,

$$
\Psi(Y^* + e) = \Psi(Y^*) + \Psi'(Y^*)e + \frac{1}{2}\Psi''(Y^*)e^2 + o(e^2).
$$

Como el predictor buscado es

$$
W^*(s_0) = E[W(s_0) | Z],
$$

se tiene

$$
W^*(s_0) = E[\Psi(Y^* + e) | Z].
$$

Aplicando esperanza,

$$
W^*(s_0) = \Psi(Y^*) + \Psi'(Y^*)E(e) + \frac{1}{2}\Psi''(Y^*)E(e^2)
$$

$$
= \Psi(Y^*) + \frac{1}{2}\Psi''(Y^*) \text{Var}(e),
$$

porque

$$
E(e) = 0.
$$

Como el proceso tiene media constante conocida,

$$
Y^*(s_0) \approx \mu_y,
$$

se aproxima

$$
\Psi''(Y^*) \approx \Psi''(\mu_y).
$$

Así,

$$
W^*(s_0) = \Psi(Y^*(s_0)) + \frac{1}{2} \Psi''(\mu_y) \text{ Var}(e).
$$

Finalmente,

$$
W^*(s_0) = \Psi(Y^*(s_0)) + \Psi''(\mu_y) \left\{ \frac{\text{Var}[Y(s_0) - Y^*(s_0)]}{2} \right\},
$$

Observemos que:

$$
W^*(s_0) \neq \Psi(Y^*(s_0)).
$$

La diferencia entre ambas cantidades es

$$
\frac{1}{2} \Psi''(\mu_y) \text{ Var}[Y(s_0) - Y^*(s_0)].
$$

Este término es distinto de cero siempre que:

- la transformación sea **no lineal**, es decir,

$$
\Psi''(\mu_y) \neq 0,
$$

- exista incertidumbre en la predicción,

$$
\text{Var}[Y(s_0) - Y^*(s_0)] > 0.
$$


### Encuentre el predictor kriging si la media es constante y conocida y el modelo de covarianza es un modelo efecto pepita.

**R/**

Se tiene un proceso espacial

$$
Z(s),
$$

cuya media es constante y conocida,

$$
E[Z(s)] = \mu,
$$

y cuya función de covarianza es de efecto pepita,

$$
C(h) =
\begin{cases} 
\sigma^2, & h = 0, \\
0, & h > 0.
\end{cases}
$$

Como la media es conocida, el predictor buscado es el **kriging simple**.

En kriging simple, los pesos satisfacen

$$
C \lambda = c_0,
$$

donde  
- $C$ es la matriz de covarianzas entre observaciones,  
- $c_0$ es el vector de covarianzas entre las observaciones y el punto $s_0$.  

Con un modelo de efecto pepita,  

$$
C = \sigma^2 I.
$$

Además, si el punto a predecir no coincide con ningún punto observado,  

$$
c_0 = 
\begin{pmatrix}
0 \\
0 \\
\vdots \\
0
\end{pmatrix},
$$

ya que todas las covarianzas entre puntos distintos son cero.

Por tanto,  
$$
\sigma^2 I \lambda = 0,
$$  
de donde  
$$
\lambda = 0.
$$

El predictor de kriging simple es

$$
Z^*(s_0) = \mu + \lambda^T (Z - \mu 1).
$$

Como

$$
\lambda = 0,
$$

se obtiene

$$
Z^*(s_0) = \mu.
$$

### Encuentre el predictor kriging si la media es un polinomio de primer grado e incluye ambas coordenadas, $(x, y)$, y el modelo de covarianza es un modelo efecto pepita.

**R/**

La media es un polinomio de primer grado en las coordenadas:

$$
m(s) = \beta_0 + \beta_1 x + \beta_2 y.
$$

Por tanto,

$$
E[Z(s)] = \beta_0 + \beta_1 x + \beta_2 y.
$$

La matriz de funciones base es

$$
F = 
\begin{pmatrix}
1 & x_1 & y_1 \\
1 & x_2 & y_2 \\
\vdots & \vdots & \vdots \\
1 & x_n & y_n
\end{pmatrix},
$$

y para el punto a predecir,

$$
f(s_0) = 
\begin{pmatrix}
1 \\
x_0 \\
y_0
\end{pmatrix}.
$$

Si el modelo es **efecto pepita puro**,  
$$
C(h) = 
\begin{cases} 
\sigma^2, & h = 0, \\
0, & h > 0.
\end{cases}
$$

Esto significa que las observaciones son incorrelacionadas entre sí.

La matriz de covarianzas es entonces  
$$
C = \sigma^2 I_n,
$$

donde $I_n$ es la matriz identidad.

Además,  
$$
c_0 = 
\begin{pmatrix}
0 \\
0 \\
\vdots \\
0
\end{pmatrix},
$$

si $s_0$ no coincide con ningún punto observado.

El sistema es

$$
\begin{pmatrix}
C & F \\
F^T & 0
\end{pmatrix}
\begin{pmatrix}
\lambda \\
\mu
\end{pmatrix}
=
\begin{pmatrix}
c_0 \\
f(s_0)
\end{pmatrix}.
$$

Como

$$
C = \sigma^2 I, \quad c_0 = 0,
$$

queda

$$
\begin{pmatrix}
\sigma^2 I & F \\
F^T & 0
\end{pmatrix}
\begin{pmatrix}
\lambda \\
\mu
\end{pmatrix}
=
\begin{pmatrix}
0 \\
f(s_0)
\end{pmatrix}.
$$

De la primera ecuación,  
$$
\sigma^2 \lambda + F \mu = 0,
$$
por lo que  
$$
\lambda = -\frac{1}{\sigma^2} F \mu.
$$
Sustituyendo en la segunda,  
$$
F^T \lambda = f(s_0),
$$
se obtiene  
$$
-\frac{1}{\sigma^2} F^T F \mu = f(s_0),
$$
y por tanto  
$$
\mu = -\sigma^2 (F^T F)^{-1} f(s_0).
$$
Finalmente,

$$
\lambda = F(F^T F)^{-1} f(s_0).
$$

El predictor es

$$
Z^*(s_0) = \lambda^T Z.
$$

Sustituyendo la expresión anterior,

$$
Z^*(s_0) = f(s_0)^T (F^T F)^{-1} F^T Z.
$$

Como

$$
f(s_0)^T = (1, x_0, y_0),
$$

el predictor queda

$$
Z^*(s_0) = (1, x_0, y_0) (F^T F)^{-1} F^T Z.
$$

### Suponga un campo aleatorio espacial normal multivariado, con observaciones en $n$ ubicaciones y media y covarianza conocidos. 

**R/**

Encuentre la esperanza condicional y la respectiva varianza $Z(s_0)$ dado el vector $(Z(s_1), \dots, Z(s_n))$. Compare con las expresiones de predicción y varianza del error de predicción del kriging simple.


Se sabe que el Kriging simple (media del proceso es conocida), el predictor se construye centrando la variable ($Z(s) = Y(s) - \mu(s)$) y buscando una combinación lineal de los datos observados $\mathbf{Z} = (Z(s_1), \dots, Z(s_n))^T$ que sea el Mejor Predictor Lineal Insesgado (BLUE). Sin embargo, si se asume normalidad, ¿el Mejor Predictor Insesgado (sin asumir linealidad) es la Esperanza Condicional? y ¿la varianza del error de predicción del kriging es igual a la varianza condicional?.

**Demostración:**

Formulas a tener en cuenta (Capítulo 4, Sección 4.2):

1. **Vector de covarianza:** $\boldsymbol\sigma_0 = Cov[\mathbf{Z}, Z(s_0)]$ *(Definición en Ec. 4.8)*.
2. **Matriz de covarianza:** $\boldsymbol\Sigma = Cov[\mathbf{Z}]$ *(Definición en Ec. 4.8)*.
3. **Ponderaciones del Kriging Simple:** $\boldsymbol\lambda = \boldsymbol\Sigma^{-1} \boldsymbol\sigma_0$ *(Ecuación 4.8)*.
4. **Varianza del error de predicción del Kriging Simple:** $Var[\boldsymbol\lambda^T \mathbf{Z} - Z(s_0)] = C(0; \Theta) - \boldsymbol\sigma_0^T \boldsymbol\Sigma^{-1} \boldsymbol\sigma_0$ *(Ecuación 4.9)*.

De la Teoría de la Distribución Normal Multivariada:

5. **Esperanza Condicional:** $E[X_1 | X_2] = \mu_1 + \Sigma_{12} \Sigma_{22}^{-1} (X_2 - \mu_2)$.
6. **Varianza Condicional:** $Var(X_1 | X_2) = \Sigma_{11} - \Sigma_{12} \Sigma_{22}^{-1} \Sigma_{21}$.

Para una breve deducción de estas formulas se hace uso del siguiente teorema y propiedad:

> 1. **Teorema:** El Mejor Predictor Lineal de $X_1$ en función de $X_2$ tiene la forma $\hat{X}_1 = A X_2 + b$, donde el error de estimación $e = X_1 - \hat{X}_1$ debe ser ortogonal a $X_2$.
>
> 2. **Propiedad** Para un vector Gaussiano conjunto, la no-correlación equivale a independencia, y la esperanza condicional es el mejor predictor lineal:
>
>$$E[X_1 \mid X_2] = \hat{X}_1$$

Por lo tanto se busca una combinación lineal de la forma:

$$\hat{X}_1 = \mu_1 + A (X_2 - \mu_2)$$

El error de predicción es:

$$e = X_1 - \hat{X}_1 = (X_1 - \mu_1) - A (X_2 - \mu_2)$$
Para minimizar el error cuadrático medio se debe cumplir que  $Cov(e, X_2) = 0$

Sustituyendo el error $e$:

$$\begin{aligned} Cov\Big((X_1 - \mu_1) - A(X_2 - \mu_2), \; X_2\Big) &= 0 \\ Cov(X_1, X_2) - A \cdot Var(X_2) &= 0 \\ \Sigma_{12} - A \Sigma_{22} &= 0 \end{aligned}$$
Despejando $A$:

$$A = \Sigma_{12} \Sigma_{22}^{-1}$$

Por lo tanto al sustituir $A$ en la ecuación del predictor, se tiene la Esperanza Condicional (Formula 5.):

$$E[X_1 \mid X_2] = \mu_1 + \Sigma_{12} \Sigma_{22}^{-1} (X_2 - \mu_2) \quad \blacksquare$$


Bajo la normalidad multivariada, la varianza condicional $Var(X_1 \mid X_2)$ es la misma varianza del error de predicción $Var(e)$:

$$\begin{aligned} 
Var(X_1 \mid X_2) &= Var\Big((X_1 - \mu_1) - \Sigma_{12} \Sigma_{22}^{-1} (X_2 - \mu_2)\Big)  \\ 
 &= Var\Big(X_1 - \mu_1\Big) + Var\Big( \Sigma_{12} \Sigma_{22}^{-1} (X_2 - \mu_2)\Big) -2 Cov\Big(X_1 - \mu_1, \; \Sigma_{12} \Sigma_{22}^{-1} (X_2 - \mu_2)\Big) \\ 
 &= \Sigma_{11} + \Sigma_{12} \Sigma_{22}^{-1} \Sigma_{21} - 2 ( \Sigma_{12} \Sigma_{22}^{-1} \Sigma_{21} ) \\
 &= \Sigma_{11} - \Sigma_{12} \Sigma_{22}^{-1} \Sigma_{21} \quad \blacksquare
\end{aligned}
$$
y se obtiene la Fórmula 6.

Dado que el campo aleatorio es normal multivariado, el vector de las observaciones $\mathbf{Z}$ y $Z(s_0)$ sigue una distribución normal. Como el proceso está centrado ($E[Z(s)] = 0$), se tiene:

$$\begin{pmatrix} X_1 \\ X_2 \end{pmatrix} \sim N \left( \begin{pmatrix} \mu_1 \\ \mu_2 \end{pmatrix}, \begin{pmatrix} \Sigma_{11} & \Sigma_{12} \\ \Sigma_{21} & \Sigma_{22} \end{pmatrix} \right)$$

$$\begin{pmatrix} \mathbf{Z} \\ Z(s_0) \end{pmatrix} \sim N \left( \begin{pmatrix} \mathbf{0} \\ 0 \end{pmatrix}, \begin{pmatrix} \boldsymbol\Sigma_{n \times n} & \boldsymbol{\sigma}_{0} \\ \boldsymbol{\sigma}_0^T & C(0; \Theta) \end{pmatrix} \right)$$

Donde $C(0; \Theta)$ es la varianza del proceso (la silla total, $Var[Z(s_0)]$).

Aplicando la Fórmula 5 de la normal multivariada :

$$ \begin{aligned}
E[Z(s_0) \mid \mathbf{Z}] &= \mu_1 + \boldsymbol{\Sigma}_{12} \boldsymbol{\Sigma}_{22}^{-1} (\mathbf{X}_2 - \boldsymbol{\mu}_2) \\
&= 0 + \boldsymbol{\sigma}_0^T \boldsymbol{\Sigma}^{-1} (\mathbf{Z} - \mathbf{0}) \\
&= \boldsymbol{\sigma}_0^T \boldsymbol{\Sigma}^{-1} \mathbf{Z} \quad \blacksquare
\end{aligned} $$


Aplicando la Fórmula 6:

$$ \begin{aligned}
Var[Z(s_0) | \mathbf{Z}]  &= \Sigma_{11} - \Sigma_{12} \Sigma_{22}^{-1} \Sigma_{21} \\
&= C(0; \Theta) - \sigma_0^T \Sigma^{-1} \sigma_0  \quad \blacksquare 
\end{aligned}$$



### Para los datos de aquifer 
que puede encontrar en [https://mpbohorquezc.github.io/SpatFD-Functional-Geostatistics/GeoestadisticaUnivariadaConGeoR.html](https://mpbohorquezc.github.io/SpatFD-Functional-Geostatistics/GeoestadisticaUnivariadaConGeoR.html), genere dos mapas de predicciones.

Para el primer mapa utilice el predictor kriging y para el segundo mapa utilice predicción basada en modelos de regresión en términos de las coordenadas $(x, y) = (\text{Este}, \text{Norte})$, e incluyendo la dependencia espacial a través de la estimación de los parámetros del modelo, vía máxima verosimilitud. Compare el desempeño predictivo del modelo de regresión cuando se usan mínimos cuadrados ordinarios ignorando la dependencia espacial y cuando se usa máxima verosimilitud. Posteriormente, compare el desempeño de la regresión con el kriging.

**R/**

```{r ej_4_6_base de datos}
# ==============================================================================
# 1. CARGA Y PREPARACIÓN DE DATOS
# ==============================================================================
# Lectura de datos (asegúrate de que 'aquifer.txt' esté en tu directorio de trabajo)
aquifer <- read.table("aquifer.txt", header = TRUE, dec = ",")
colnames(aquifer) <- c("Este", "Norte", "Profundidad")

# Convertir a objeto geodata de geoR
aquiferg <- as.geodata(aquifer, coords.col = c("Este", "Norte"), data.col = "Profundidad")

# Crear una grilla regular para la predicción (mapas)
# Se generan 50 puntos en cada eje para una resolución adecuada
x_seq <- seq(min(aquifer$Este), max(aquifer$Este), length.out = 50)
y_seq <- seq(min(aquifer$Norte), max(aquifer$Norte), length.out = 50)
grid_pred <- expand.grid(Este = x_seq, Norte = y_seq)

# Convertir la grilla a objeto geodata (con datos NA, solo nos interesan las coordenadas)
grid_geodata <- as.geodata(data.frame(grid_pred, Profundidad = rep(NA, nrow(grid_pred))), 
                           coords.col = 1:2, data.col = 3)
summary(aquifer)
summary(aquiferg)
```

**Mapa 1: Predictor Kriging (Ordinario)**

El Kriging Ordinario asume media constante pero desconocida. Primero ajustamos un modelo de variograma para posteriormente realizar la predicción.

```{r ej_4_6_Mapa1, fig.height=4.5, fig.width=10, message=FALSE, warning=FALSE, results='hide'}
# a) Variograma empírico
v_emp <- variog(aquiferg, max.dist = 150)

# b) Ajuste del modelo por Máxima Verosimilitud (sin tendencia)
ini_pars <- c(var(aquifer$Profundidad), 50) 
fit_ok <- likfit(aquiferg, ini.cov.pars = ini_pars, cov.model = "exponential", trend = ~1)

```
```{r ej_4_6_Mapa1_grafico, fig.height=4.5, fig.width=10, message=FALSE, warning=FALSE}
# Configuración del panel gráfico (1 fila, 2 columnas)
par(mfrow = c(1, 2), mar = c(4.5, 4.5, 3, 1))

# --- GRÁFICO IZQUIERDA: Variograma Empírico + Ajuste ML ---
plot(
  v_emp, 
  main = "Variograma y Modelo Exponencial",
  xlab = "Distancia (h)", 
  ylab = "Semivarianza γ(h)",
  pch = 19, 
  col = "darkblue", 
  cex = 1.2
)

lines(fit_ok, col = "red", lty = 1, lwd = 2.5)
abline(h = var(aquifer$Profundidad), col = "darkgreen", lty = 2, lwd = 1.5)
grid(col = "gray85", lty = 3)

legend(
  "bottomright", 
  legend = c("Semivarianza Empírica", "Modelo Exponencial", "Sill Total"),
  col = c("darkblue", "red", "darkgreen"), 
  pch = c(19, NA, NA), 
  lty = c(NA, 1, 2), 
  lwd = c(NA, 2.5, 1.5), 
  bty = "o", 
  bg = "white",
  cex = 0.8
)

# c) Predicción por Kriging Ordinario
kc_ok <- krige.conv(
  aquiferg, 
  locations = grid_pred, 
  krige = krige.control(
    type.krige = "ok", 
    cov.model  = fit_ok$cov.model, 
    cov.pars   = fit_ok$cov.pars,
    nugget     = fit_ok$nugget
  )
)
# --- GRÁFICO DERECHA: Mapa de Kriging Ordinario ---
image(
  kc_ok, 
  loc = grid_pred, 
  col = terrain.colors(50), 
  main = "Kriging Ordinario - Predicción",
  xlab = "Este", 
  ylab = "Norte"
)
contour(kc_ok, loc = grid_pred, add = TRUE, col = "gray30") # Corregido de kc_uk a kc_ok
points(aquiferg$coords, pch = 21, bg = "red", col = "black", cex = 0.9)

# Restaurar panel gráfico
par(mfrow = c(1, 1))
```

**Mapa 2: Regresión con Dependencia Espacial (Máxima Verosimilitud)**

Se modela la tendencia en función de las coordenadas $(x, y)$ y se estiman los parámetros por Máxima Verosimilitud (Kriging Universal).

```{r ej_4_6_Mapa2, fig.height=4.5, fig.width=10, message=FALSE, warning=FALSE, results='hide'}
# ==============================================================================
# 3. MAPA 2: REGRESIÓN ESPACIAL / KRIGING UNIVERSAL (MÁXIMA VEROSIMILITUD)
# ==============================================================================

# a) Ajuste del modelo de verosimilitud con tendencia lineal (~coords)
fit_ml <- likfit(
  aquiferg, 
  ini.cov.pars = ini_pars, 
  cov.model    = "exponential", 
  trend        = ~coords
)

# b) Variograma empírico de los RESIDUALES (removiendo la tendencia lineal)
v_emp_res <- variog(aquiferg, trend = ~coords, max.dist = 150)

# c) Predicción por Kriging Universal (UK) en la grilla
kc_uk <- krige.conv(
  aquiferg, 
  locations = grid_pred, 
  krige = krige.control(
    type.krige = "ok",       # En geoR la presencia de trend activa el Kriging Universal
    trend.d    = ~coords,    # Tendencia en los datos
    trend.l    = ~coords,    # Tendencia en la grilla
    cov.model  = fit_ml$cov.model, 
    cov.pars   = fit_ml$cov.pars,
    nugget     = fit_ml$nugget
  )
)
```
```{r ej_4_6_Mapa2_grafico, fig.height=4.5, fig.width=10, message=FALSE, warning=FALSE}
# ------------------------------------------------------------------------------
# VISUALIZACIÓN PANEL DOBLE (IZQUIERDA: VARIOGRAMA | DERECHA: MAPA)
# ------------------------------------------------------------------------------
par(mfrow = c(1, 2), mar = c(4.5, 4.5, 3, 1))

# --- GRÁFICO IZQUIERDA: Variograma de Residuales + Ajuste ML ---
plot(
  v_emp_res, 
  main = "Variograma de Residuales (Modelo ML)",
  xlab = "Distancia (h)", 
  ylab = "Semivarianza γ(h)",
  pch = 19, 
  col = "darkblue", 
  cex = 1.2
)

# Superponer la curva del modelo ajustado por ML
lines(fit_ml, col = "red", lty = 1, lwd = 2.5)

# Línea de la varianza muestral de referencia
abline(h = fit_ml$nugget + fit_ml$cov.pars[1], col = "darkgreen", lty = 2, lwd = 1.5)
grid(col = "gray85", lty = 3)

# Leyenda explicativa
legend(
  "bottomright", 
  legend = c("Residuales Empíricos", "Modelo Exponencial", "Sill Total (Sill + Nugget)"),
  col = c("darkblue", "red", "darkgreen"), 
  pch = c(19, NA, NA), 
  lty = c(NA, 1, 2), 
  lwd = c(NA, 2.5, 1.5), 
  bty = "o", 
  bg = "white",
  cex = 0.75
)

# --- GRÁFICO DERECHA: Mapa 2 - Predicción por Kriging Universal ---
image(
  kc_uk, 
  loc = grid_pred, 
  col = terrain.colors(50), 
  main = "Kriging Universal - Predicción",
  xlab = "Este", 
  ylab = "Norte"
)
contour(kc_uk, loc = grid_pred, add = TRUE, col = "gray30")
points(aquiferg$coords, pch = 21, bg = "red", col = "black", cex = 0.9)

# Restaurar la configuración gráfica por defecto
par(mfrow = c(1, 1))
```


 **Regresión por Mínimos Cuadrados Ordinarios (OLS) vs. Máxima Verosimilitud (ML)**
 
Comparamos un modelo de regresión lineal (que ignora la autocorrelación espacial) con el modelo ajustado por `likfit` (que la incluye).

```{r ej_4_6_Comparacion, message=FALSE, warning=FALSE}
# --- A. Extracción de Métricas ---
mod_ols <- lm(Profundidad ~ Este + Norte, data = aquifer)

loglik_ols <- as.numeric(logLik(mod_ols))
aic_ols    <- AIC(mod_ols)
bic_ols    <- BIC(mod_ols)
k_ols      <- length(coef(mod_ols)) + 1

loglik_ml  <- fit_ml$loglik
aic_ml     <- fit_ml$AIC
bic_ml     <- fit_ml$BIC
k_ml       <- fit_ml$npars

# --- B. Construcción de la Tabla Estilizada ---
tabla_comp <- data.frame(
  Modelo     = c("OLS (Mínimos Cuadrados)", "ML (Espacial Exponencial)"),
  Parámetros = c(k_ols, k_ml),
  `Log-Lik`  = round(c(loglik_ols, loglik_ml), 2),
  AIC        = round(c(aic_ols, aic_ml), 2),
  BIC        = round(c(bic_ols, bic_ml), 2),
  `Δ AIC`    = round(c(aic_ols - min(aic_ols, aic_ml), aic_ml - min(aic_ols, aic_ml)), 2)
)

kable(tabla_comp, caption = "Comparación de Criterios de Información (OLS vs. ML Espacial)", align = "lcccccc") %>%
  kable_styling(bootstrap_options = c("striped", "hover", "condensed", "responsive"), full_width = FALSE) %>%
  row_spec(2, bold = TRUE, background = "#E8F4F8") # Resalta el mejor modelo (ML)

# --- C. Test de Razón de Verosimilitud (LRT) ---
lrt_stat <- 2 * (loglik_ml - loglik_ols)
p_value  <- pchisq(lrt_stat, df = k_ml - k_ols, lower.tail = FALSE)
```
**Resultado del Test de Razón de Verosimilitud (LRT):**

* **Estadístico LR:** $22.113$
* **Grados de Libertad:** $6-4=2$
* **p-valor:** $<<0.001$

El modelo con estructura de covarianza espacial (ML) superó significativamente al modelo OLS ($\Delta\text{AIC} = 18.11, p < 0.001$), lo que confirma la presencia de dependencia espacial en los residuos.

**Comparación de la Regresión (ML) con el Kriging Ordinario**

Se usa Validación Cruzada Leave-One-Out (LOOCV), que calcula el Error Cuadrático Medio (RMSE) de las predicciones.

```{r validacion-cruzada, message=FALSE, results='hide'}
# Se ocultan las salidas de consola redundantes de xvalid
cv_ok <- xvalid(aquiferg, model = fit_ok, trend = ~1)
cv_uk <- xvalid(aquiferg, model = fit_ml, trend = ~coords)
```

```{r tabla-metricas-cv}
# --- Métricas de Desempeño Predictivo ---
rmse_ok <- sqrt(mean(cv_ok$error^2))
rmse_uk <- sqrt(mean(cv_uk$error^2))
mae_ok  <- mean(abs(cv_ok$error))
mae_uk  <- mean(abs(cv_uk$error))

tabla_cv <- data.frame(
  Método = c("Kriging Ordinario", "Kriging Universal"),
  Tendencia = c("Constante (~1)", "Lineal (~Este + Norte)"),
  RMSE = round(c(rmse_ok, rmse_uk), 3),
  MAE  = round(c(mae_ok, mae_uk), 3)
)

kable(tabla_cv, caption = "Métricas de Error de Validación Cruzada (LOOCV)", align = "llcc") %>%
  kable_styling(bootstrap_options = c("striped", "hover", "condensed"), full_width = FALSE) %>%
  column_spec(3, bold = TRUE, color = "#2B5C8F")
```

```{r graficos-cv, fig.width=9, fig.height=3.5, fig.cap="Validez de ajuste predicho vs. observado para Kriging Ordinario y Universal."}
par(mfrow = c(1, 2), mar = c(4.5, 4.5, 2.5, 1))

# Panel 1: Kriging Ordinario
plot(
  cv_ok$data, cv_ok$predicted, 
  main = "Kriging Ordinario",
  xlab = "Observado", ylab = "Predicho", 
  pch = 19, col = "#2B5C8F", cex = 0.9
)
abline(0, 1, col = "red", lty = 2, lwd = 2)
grid(col = "gray85", lty = 3)

# Panel 2: Kriging Universal
plot(
  cv_uk$data, cv_uk$predicted, 
  main = "Kriging Universal",
  xlab = "Observado", ylab = "Predicho", 
  pch = 19, col = "#D95F02", cex = 0.9
)
abline(0, 1, col = "red", lty = 2, lwd = 2)
grid(col = "gray85", lty = 3)

par(mfrow = c(1, 1))
```

Se observa que el modelo de Kriging Universal con tendencia lineal proporciona un mejor ajuste predictivo que el Kriging Ordinario, como se refleja en menores valores de RMSE y MAE. Esto indica que la inclusión de la dependencia espacial y la tendencia mejora la capacidad predictiva del modelo.

### Simule campos aleatorios espaciales bajo el supuesto de normalidad multivariada, para varios tipos de autocovarianza espacial. 

Grafique los dispersogramas rezagados variando modelos y parámetros. Esto es, en cada caso, grafique $Y(s)$ Vs $Y(s+h)$, para varios valores de $h$. y en cada caso calcule el coeficiente de correlación de Pearson. Analice.

**R/**

Si un campo aleatorio espacial $Y(s)$ es gaussiano, se tiene que cualquier conjunto finito de ubicaciones $\{s_1, s_2, \dots, s_n\}$ sigue una distribución normal multivariada. Esto garantiza que la dependencia espacial este definida por la media $\mu$ y la matriz de covarianza $\Sigma$.

> **Nota sobre Estacionariedad:**  
> Para un proceso gaussiano, la estacionariedad débil (o de segundo orden)  implica automáticamente estacionariedad fuerte (estricta).

Se plantean los siguientes modelos para la función de covarianza $C(h)$:

   * **Exponencial:** $C(h) = \sigma^2 \exp(-h/a)$. 
   * **Gaussiano:** $C(h) = \sigma^2 \exp(-(h/a)^2)$. 
   * **Esférico:** $C(h) = \sigma^2 [1 - \frac{3}{2}(h/a) + \frac{1}{2}(h/a)^3]$ si $h \le a$, y $0$ si $h > a$. 

La correlación teórica es $\rho(h) = \frac{C(h)}{C(0)} = \frac{C(h)}{\sigma^2}$. A medida que la distancia $h$ se incrementa respecto al rango $a$, $\rho(h) \to 0$, por lo que la elipse del dispersograma rezagado se abre progresivamente hasta convertirse en un círculo (independencia lineal).

```{r funciones-simulacion}
# ==============================================================================
# FUNCIONES VECTORIZADAS DE SIMULACIÓN
# ==============================================================================

# Construcción eficiente de la matriz de covarianza usando outer()
build_cov_matrix <- function(s, model, sigma2 = 1, range_a = 15) {
  H <- abs(outer(s, s, "-")) # Matriz de distancias h_ij
  
  Sigma <- switch(model,
    "exponential" = sigma2 * exp(-H / range_a),
    "gaussian"    = sigma2 * exp(-(H / range_a)^2),
    "spherical"   = ifelse(H <= range_a, 
                           sigma2 * (1 - 1.5 * (H / range_a) + 0.5 * (H / range_a)^3), 
                           0)
  )
  return(Sigma)
}

# Generador de gráficos de dispersión de pares rezagados Y(s) vs Y(s+h)
plot_lagged_scatter <- function(Y, Sigma, model, range_a, lag_k, delta_s = 1) {
  N <- length(Y)
  h_val <- lag_k * delta_s
  
  df <- data.frame(
    Y_s  = Y[1:(N - lag_k)],
    Y_sh = Y[(lag_k + 1):N]
  )
  
  r_empirico <- cor(df$Y_s, df$Y_sh)
  r_teorico  <- Sigma[1, 1 + lag_k]
  
  p <- ggplot(df, aes(x = Y_s, y = Y_sh)) +
    geom_point(alpha = 0.45, color = "#2B5C8F", size = 1.2) +
    geom_abline(slope = 1, intercept = 0, color = "#D95F02", linetype = "dashed", linewidth = 0.8) +
    labs(
      title = paste0(toupper(model), " (a = ", range_a, ", h = ", h_val, ")"),
      subtitle = sprintf("r = %.3f | ρ(h) = %.3f", r_empirico, r_teorico),
      x = expression(Y(s)), 
      y = expression(Y(s+h))
    ) +
    coord_fixed(ratio = 1) +
    theme_minimal(base_size = 10) +
    theme(
      plot.title = element_text(face = "bold", size = 10),
      plot.subtitle = element_text(color = "#800000", face = "bold", size = 9),
      panel.grid.minor = element_blank()
    )
  
  return(list(plot = p, r_emp = r_empirico, r_teo = r_teorico, model = model, range = range_a, lag = h_val))
}
```

```{r experimento-ejecucion}
# Configuración del experimento
set.seed(2026) # Reproducibilidad
N <- 300
s <- 1:N
mu <- rep(0, N)

# --- Experimento 1: Efecto del Rango y Rezago (Modelo Exponencial) ---
S_exp15 <- build_cov_matrix(s, "exponential", range_a = 15)
Y_exp15 <- mvrnorm(n = 1, mu = mu, Sigma = S_exp15)

S_exp30 <- build_cov_matrix(s, "exponential", range_a = 30)
Y_exp30 <- mvrnorm(n = 1, mu = mu, Sigma = S_exp30)

S_exp60 <- build_cov_matrix(s, "exponential", range_a = 60)
Y_exp60 <- mvrnorm(n = 1, mu = mu, Sigma = S_exp60)

e1 <- plot_lagged_scatter(Y_exp15, S_exp15, "exponential", range_a = 15, lag_k = 5)
e2 <- plot_lagged_scatter(Y_exp15, S_exp15, "exponential", range_a = 15, lag_k = 10)
e3 <- plot_lagged_scatter(Y_exp15, S_exp15, "exponential", range_a = 15, lag_k = 40)
e4 <- plot_lagged_scatter(Y_exp30, S_exp30, "exponential", range_a = 30, lag_k = 5)
e5 <- plot_lagged_scatter(Y_exp30, S_exp30, "exponential", range_a = 30, lag_k = 10)
e6 <- plot_lagged_scatter(Y_exp30, S_exp30, "exponential", range_a = 30, lag_k = 40)
e7 <- plot_lagged_scatter(Y_exp60, S_exp60, "exponential", range_a = 60, lag_k = 5)
e8 <- plot_lagged_scatter(Y_exp60, S_exp60, "exponential", range_a = 60, lag_k = 10)
e9 <- plot_lagged_scatter(Y_exp60, S_exp60, "exponential", range_a = 60, lag_k = 40)

# --- Experimento 2: Comparación de Estructuras (Rango a=30, Rezago h=20) ---
S_exp10 <- build_cov_matrix(s, "exponential", range_a = 10)
S_gau10 <- build_cov_matrix(s, "gaussian",    range_a = 10)
S_sph10 <- build_cov_matrix(s, "spherical",   range_a = 10)

Y_exp10 <- mvrnorm(n = 1, mu = mu, Sigma = S_exp10)
Y_gau10 <- mvrnorm(n = 1, mu = mu, Sigma = S_gau10)
Y_sph10 <- mvrnorm(n = 1, mu = mu, Sigma = S_sph10)

S_exp30 <- build_cov_matrix(s, "exponential", range_a = 30)
S_gau30 <- build_cov_matrix(s, "gaussian",    range_a = 30)
S_sph30 <- build_cov_matrix(s, "spherical",   range_a = 30)

Y_exp30 <- mvrnorm(n = 1, mu = mu, Sigma = S_exp30)
Y_gau30 <- mvrnorm(n = 1, mu = mu, Sigma = S_gau30)
Y_sph30 <- mvrnorm(n = 1, mu = mu, Sigma = S_sph30)

m_exp1 <- plot_lagged_scatter(Y_exp10, S_exp10, "exponential", range_a = 10, lag_k = 2)
m_gau1 <- plot_lagged_scatter(Y_gau10, S_gau10, "gaussian",    range_a = 10, lag_k = 2)
m_sph1 <- plot_lagged_scatter(Y_sph10, S_sph10, "spherical",   range_a = 10, lag_k = 2)

m_exp2 <- plot_lagged_scatter(Y_exp30, S_exp30, "exponential", range_a = 30, lag_k = 20)
m_gau2 <- plot_lagged_scatter(Y_gau30, S_gau30, "gaussian",    range_a = 30, lag_k = 20)
m_sph2 <- plot_lagged_scatter(Y_sph30, S_sph30, "spherical",   range_a = 30, lag_k = 20)
```

**Relación entre Rango  ($a$) y Rezago ($h$)**

```{r fig-panel-1, fig.height=8, fig.width=10, fig.cap="Evaluación del modelo exponencial variando la distancia h y el rango práctico a."}
(e1$plot | e2$plot| e3$plot) / (e4$plot | e5$plot| e6$plot) / (e7$plot | e8$plot| e9$plot)
```

El análisis demuestra que la asociación lineal entre pares de puntos $Y(s)$ y $Y(s+h)$ depende de la relación entre el rezago $h$ y el rango $a$. Cuando ($h \ll a$), como en el escenario $a = 15, h = 5$, los datos se alinean fuertemente sobre la diagonal $1:1$ alcanzando correlaciones de $r = 0.726$ ($\rho = 0.717$). A medida que el rezago se incrementa superando la memoria del proceso ($h > a$), la estructura elíptica se pierde y forma una nube circular, reflejando dependencia nula; esto se evidencia en $h = 40$ para $a = 15$ ($r = -0.169, \rho = 0.069$) e incluso para $a = 60$ ($r = -0.058, \rho = 0.513$), donde la reducción en el número efectivo de pares evaluados ($N-k$) incrementa tambien la variabilidad muestral del estimador empírico.


**Comparación entre Modelos de Autocovarianza**

```{r fig-panel-2, fig.height=7, fig.width=10, fig.cap="Figura 2. Comparación de la estructura de dependencia entre modelos para a = 30 y h = 20."}
(m_exp1$plot | m_gau1$plot | m_sph1$plot) / (m_exp2$plot | m_gau2$plot | m_sph2$plot)
```
El comportamiento geométrico de las realizaciones refleja claramente el tipo de continuidad espacial que implementa cada modelo cerca del origen. El *modelo Gaussiano* evidencia la mayor suavidad espacial pues en el origen tiene $C'(0)=0$, registrando las mayores correlaciones tanto a escalas cortas ($a=10, h=2; r = 0.965, \rho = 0.961$) como intermedias ($a=30, h=20; r = 0.445, \rho = 0.641$) mediante trayectorias armónicas y muy ordenadas. 

En contraste, el *modelo Exponencial* presenta una caída lineal inicial que genera campos más irregulares ($r = 0.807$ y $r = 0.221$), mientras que el *modelo Esférico* impone un límite de correlación estricto en $h \ge a$, mostrando un decaimiento más acelerado a distancias intermedias ($r = 0.235, \rho = 0.148$) que dispersa rápidamente la nube de puntos.


Esto se ve mejor en la siguiente tabla resumen, donde se comparan las correlaciones teóricas y empíricas para cada modelo y combinación de parámetros.

```{r tabla-resumen, echo=FALSE}
# Consolidar métricas en un dataframe
metricas <- data.frame(
  Modelo = c(e1$model, e2$model, e3$model, e4$model, e5$model, e6$model, e7$model, e8$model, e9$model, m_exp1$model, m_gau1$model, m_sph1$model, m_exp2$model, m_gau2$model, m_sph2$model),
  Rango_a = c(e1$range, e2$range, e3$range, e4$range, e5$range, e6$range, e7$range, e8$range, e9$range, m_exp1$range, m_gau1$range, m_sph1$range, m_exp2$range, m_gau2$range, m_sph2$range),
  Rezago_h = c(e1$lag, e2$lag, e3$lag, e4$lag, e5$lag, e6$lag, e7$lag, e8$lag, e9$lag, m_exp1$lag, m_gau1$lag, m_sph1$lag, m_exp2$lag, m_gau2$lag, m_sph2$lag),
  `Pearson_Muestral_r` = round(c(e1$r_emp, e2$r_emp, e3$r_emp, e4$r_emp, e5$r_emp, e6$r_emp, e7$r_emp, e8$r_emp, e9$r_emp, m_exp1$r_emp, m_gau1$r_emp, m_sph1$r_emp, m_exp2$r_emp, m_gau2$r_emp, m_sph2$r_emp), 3),
  `Teorico_rho` = round(c(e1$r_teo, e2$r_teo, e3$r_teo, e4$r_teo, e5$r_teo, e6$r_teo, e7$r_teo, e8$r_teo, e9$r_teo, m_exp1$r_teo, m_gau1$r_teo, m_sph1$r_teo, m_exp2$r_teo, m_gau2$r_teo, m_sph2$r_teo), 3)
)

metricas$Diferencia <- round(abs(metricas$Pearson_Muestral_r - metricas$Teorico_rho), 3)

kable(metricas, col.names = c("Modelo", "Rango (a)", "Rezago (h)", "r (Muestral)", "ρ(h) (Teórico)", "Error Absoluto"),
      caption = "Comparación de correlaciones teóricas y empíricas.", align = "lllccc") %>%
  kable_styling(bootstrap_options = c("striped", "hover", "condensed"), full_width = FALSE) %>%
  row_spec(c(1, 3, 5, 7, 9, 11, 13, 15), background = "#E8F4F8")
```

### Se requiere llevar a cabo predicción espacial para un proceso espacial cuya distribución marginal es lognormal con media conocida. ¿Es posible encontrar un predictor insesgado? Demuestre o refute.

**R/** 

Es posible, pero como **el predictor de kriging aplicado directamente sobre la escala lognormal no es insesgado**, hay que aplicar una corrección por sesgo.


En ejercicios anteriores se demostró que

$$
W^*(s_0) = \Psi(Y^*(s_0)) + \frac{1}{2} \Psi''(\mu) \sigma_K^2.
$$

En este caso,

$$
\Psi(y) = e^y,
$$

por lo que

$$
\Psi''(y) = e^y.
$$

Evaluando en la media,

$$
\Psi''(\mu) = e^\mu.
$$

Entonces,

$$
W^*(s_0) = e^{Y^*(s_0)} + \frac{1}{2}e^{\mu}\sigma_K^2.
$$

Esta es una aproximación de segundo orden obtenida mediante Taylor.

Como

$$
Y(s_0) \mid \text{datos} \sim N\left(Y^*(s_0), \sigma_K^2\right),
$$

se utiliza la propiedad de la distribución lognormal:


$$
X \sim N(m, v),
\longrightarrow
E(e^X) = e^{m + \frac{v}{2}}.
$$

Por lo tanto,

$$
E[Z(s_0) \mid \text{datos}] = E[e^{Y(s_0)} \mid \text{datos}] = e^{Y^*(s_0) + \frac{1}{2}\sigma_K^2}.
$$

Así, el predictor insesgado es

$$
Z^*(s_0) = \exp \left( Y^*(s_0) + \frac{1}{2} \sigma_K^2 \right),
$$

donde

$$
\sigma_K^2 = \text{Var}[Y(s_0) - Y^*(s_0)].
$$

Por lo tanto el estimador insesgado es:

$$
Z^*(s_0) = \exp \left( Y^*(s_0) + \frac{1}{2} \operatorname{Var}[Y(s_0) - Y^*(s_0)] \right),
$$

### Generalice el resultado encontrado en el problema anterior, al caso en el que se transforma la variable usando una transformación Box-Cox.

**R/**

Del resultado obtenido en **9.4.2**

$$
W^*(s_0) = \Psi(Y^*(s_0)) + \frac{1}{2} \Psi''(\mu_y) \text{Var}[Y(s_0) - Y^*(s_0)].
$$

Para

$$
\Psi(y) = \frac{y^\lambda - 1}{\lambda}, \quad \lambda \neq 0,
$$

se tiene

$$
\Psi'(y) = y^{\lambda - 1},
$$

y

$$
\Psi''(y) = (\lambda - 1)y^{\lambda - 2}.
$$

Sustituyendo en la expresión anterior,

$$
W^*(s_0) = \frac{(Y^*(s_0))^\lambda - 1}{\lambda} + \frac{1}{2}(\lambda - 1)\mu_y^{\lambda - 2} \text{Var}[Y(s_0) - Y^*(s_0)].
$$

Cuando

$$
\lambda = 0,
$$

la transformación Box-Cox coincide con la transformación logarítmica,

$$
\Psi(y) = \ln(y).
$$

En este caso,

$$
\Psi''(y) = -\frac{1}{y^2},
$$

por lo que

$$
W^*(s_0) = \ln(Y^*(s_0)) - \frac{\text{Var}[Y(s_0) - Y^*(s_0)]}{2\mu_y^2}.
$$

