---
title: "Geoestadística para una variable"
author: "María Paula Camargo Rincón<br>Laura Katherine Martinez Castiblanco"
output: 
  bookdown::html_document2:
    theme: flatly
    toc: true
    toc_float: true
    number_sections: true
    self_contained: true
    code_folding: hide
    mathjax: default
editor_options:
  markdown:
    wrap: sentence
---

```{r Librerias, include=FALSE}
#setwd("C:/PERSONAL_MAPU/UNIVERSIDADES/NACIONAL/ESTADÍSTICA_ESPACIAL/PARCIAL_2")
library(readxl)
library(dplyr)
library(stringr)
library(lubridate) # para función lubridate::hour, lubridate::minute y lubridate::second
library(tidyverse)
library(corrplot)
library(sf)
library(ggplot2)
library(kableExtra)
library(measurements)
library(gganimate) # para hacer película
library(gifski) #para renderizar la película
library(spdep)
library(adespatial)
library(gstat) # Para ajuste automático de variogramas
library(sp)
library(spacetime)
library(RColorBrewer)
library(rnaturalearth)
library(rnaturalearthdata)
library(geoR)   # Para eyefit y análisis geoestadístico clásico
library(MASS)
library(performance)
library(fields)
library(patchwork)
```

# Introducción


##  Planteamiento del problema

Las redes fijas de monitoreo, como la Red de Monitoreo de Calidad del Aire de Bogotá (RMCAB),  solo ofrecen datos puntuales, lo que dificulta evaluar la exposición real de la población a la contaminación. En el área metropolitana de Bogotá, las fuentes de emisión y la topografía generan una gran variabilidad espacial en el material particulado.

El objetivo de este informe es aplicar un modelo de interpolación geoestadística (Kriging) a partir de 19 estaciones dispersas para reconstruir la superficie continua del Material Particulado ($\text{PM}_{10}$) en un instante determinado. Al fijar un corte temporal, aislamos la dependencia espacial intrínseca del fenómeno. 


**Área de Estudio**


**Variable de Interés**

Se modelará la concentración horaria de $\text{PM}_{10}$ (partículas con diámetro aerodinámico $\le 10\ \mu\text{m}$), prioritarias en salud pública por su capacidad de penetración en el sistema respiratorio. 




```{r base-datos}
#writexl::write_xlsx(reporte_completo,"reporte_completo.xlsx")
reporte_completo <- read_excel("reporte_completo.xlsx")
dms_a_decimal <- function(x) {
  nums <- str_extract_all(x, "\\d+\\.?\\d*")
  decimal <- sapply(seq_along(nums), function(i) {
    v <- as.numeric(nums[[i]])
    dec <- v[1] + v[2] / 60 + v[3] / 3600
    if (str_detect(x[i], "[WS]$")) {
      dec <- -dec
    }
    dec
  })
  decimal
}
reporte_completo$Longitud <- dms_a_decimal(reporte_completo$Longitud)
reporte_completo$Latitud  <- dms_a_decimal(reporte_completo$Latitud)
reporte_completo <- reporte_completo  %>% 
  rename(fecha_hora = `Fecha & Hora`)
# str(reporte_completo)
# summary(reporte_completo)
tabla_conteos_NAS <- data.frame(
  estaciones=names(reporte_completo)[-1],
  conteos=colSums(is.na(reporte_completo))[-1],
  row.names = NULL
)

# Mapa de Bogotá
bogota <- st_read("Loca.shp") %>% 
  filter(!grepl("SUMAPAZ", LocNombre, ignore.case = TRUE)) 
  # filter(!grepl("USME", LocNombre, ignore.case = TRUE))   
  # filter(!grepl(19, LocCodigo, ignore.case = TRUE)) 

estaciones_sf <- st_as_sf(
  reporte_completo,
  coords = c("Longitud", "Latitud"),
  crs = 4326
)

```


# Base de datos 
<!-- {.tabset} -->

La base de datos proviene del sistema de monitoreo de calidad del aire, consolidando registros espacio-temporales. Para efectos del análisis geoestadístico espacial, la dimensión temporal se filtra y se trabaja con los datos del día $2024-02-01$.


> La estructura de los datos y la naturaleza de las variables medidas tomadas en cuenta se detallan en Tabla \@ref(tab:tabla-diccionario).



```{r tabla-diccionario, echo=FALSE, message=FALSE, warning=FALSE}
library(knitr)
library(kableExtra)

# 1. Definición del dataset
diccionario <- data.frame(
  Variable = c("Estacion", "Latitud", "Longitud", "Altitud (m)", "PM10", "Tipo de estación"),
  Descripción = c(
    "Nombre del sitio de monitoreo",
    "Coordenada geográfica Norte-Sur",
    "Coordenada geográfica Este-Oeste",
    "Elevación sobre el nivel del mar",
    "Concentración de material particulado <10µm",
    "Clasificación del entorno de medición"
  ),
  `Tipo de Dato` = c(
    "Categórica (Nominal)",
    "Numérica (Continua)",
    "Numérica (Continua)",
    "Numérica (Continua)",
    "Numérica (Continua)",
    "Categórica (Ordinal)"
  ),
  `Ejemplo / Rango` = c(
    '"Kennedy", "Suba"',
    "4.53° a 4.78°",
    "-74.17° a -74.03°",
    "2547 m a 2688 m",
    "1.00 a 1000.00 µg/m³",
    '"Tráfico", "Residencial"'
  ),
  check.names = FALSE
)

# 2. Generación y formateo de la tabla
kbl(
  diccionario,
  caption = "Diccionario de datos y muestra representativa de la red de monitoreo.",
  booktabs = TRUE,
  align = c("l", "l", "l", "l"),
  escape = FALSE
) %>%
  kableExtra::kable_styling(
    bootstrap_options = c("striped", "hover", "condensed", "responsive"),
    latex_options = c("striped", "hold_position", "scale_down"),
    full_width = FALSE,
    position = "center"
  ) %>%
  column_spec(1, bold = TRUE, monospace = TRUE) %>% # Destaca los nombres de variables como código
  kableExtra::row_spec(
    0,
    bold = TRUE,
    background = "#2c3e50",
    color = "white"
  ) 
```



```{r configuracion-fecha, message=FALSE, warning=FALSE}
# 1. Definir la fecha y hora objetivo (Fácil de modificar)
# Formato: "AAAA-MM-DD HH:MM:SS"
fecha_buscada <- "2024-01-04"

# 2. Filtrar
datos_corte <- reporte_completo %>%
  filter(
    as.Date(fecha_hora) == as.Date(fecha_buscada),
    hour(fecha_hora) == 12
  )

# 4. Verificación de calidad de datos para el corte seleccionado
total_estaciones <- nrow(datos_corte)
estaciones_con_pm10 <- datos_corte %>% filter(!is.na(PM10)) %>% nrow()
porcentaje_faltantes <- round((1 - (estaciones_con_pm10 / total_estaciones)) * 100, 2)
datos_corte%>% filter(is.na(PM10))
# reporte_completo %>% filter(is.na(PM10))

cat("Fecha analizada:", as.character(fecha_buscada), "\n")
cat("Total de estaciones registradas en esa hora:", total_estaciones, "\n")
cat("Estaciones con medición válida de PM10:", estaciones_con_pm10, "\n")
cat("Porcentaje de datos faltantes (NA):", porcentaje_faltantes, "%\n")


```

Dado dato faltante en USME se expluye de la base de datos a trabajar, al final se trabaja con datos de 18 estaciones.

```{r faltantes, tab.cap="Conteo de datos faltantes"}

# 1. FILTRADO DE DATOS VÁLIDOS (Excluye NAs de PM10 para el análisis espacial)
# Al filtrar PM10 no nulo, Usme (que tenía NA) queda fuera de la muestra automáticamente.
datos_corte <- datos_corte %>%
  filter(!is.na(PM10))

# 2. CONVERSIÓN A OBJETO ESPACIAL (sf)
estaciones_sf <- st_as_sf(
  datos_corte,
  coords = c("Longitud", "Latitud"),
  crs = 4326
)


# Después de filtrar datos válidos (sin NA en PM10)
# Calcular la latitud mínima entre las estaciones que sí tienen dato
latitud_min_estaciones <- min(st_coordinates(estaciones_sf)[, "Y"])
# Añadir un pequeño margen (por ejemplo 0.02°) para que el polígono incluya las estaciones
limite_sur <- latitud_min_estaciones - 0.02
cat("Límite sur propuesto:", limite_sur)


# Recortar el shapefile de Bogotá usando un bounding box con límite sur modificado
bbox_bogota <- st_bbox(bogota)
bbox_recortado <- bbox_bogota
bbox_recortado["ymin"] <- limite_sur

# Crear un polígono a partir del bbox recortado
poligono_recorte <- st_as_sfc(bbox_recortado)

# Intersectar el mapa de Bogotá con el polígono de recorte
bogota <- st_intersection(bogota, poligono_recorte)
st_geometry_type(bogota) # Opcional
st_agr(bogota) <- "constant"

# Verificar que las estaciones queden dentro
# (opcional) plot para comprobar
# ggplot() +
#   geom_sf(data = bogota, fill = "gray90") +
#   geom_sf(data = estaciones_sf, color = "red") +
#   coord_sf()
```


## Mapa de bogotá

```{r mapa-bogota}
colores <- list(
  azul_oscuro = "#2c3e50",
  azul_medio = "#34495e",
  gris_suave = "#f0f0f0",
  gris_vecinos = "#e8e8e8",
  borde_vecinos = "#bdc3c7",
  gris_texto = "#7f8c8d",
  oceano = "#eef2f5"
)

# Calcular centroides de cada localidad para las etiquetas
bogota_centroides <- bogota %>%
  mutate(
    centroide = st_centroid(geometry),
    cx = st_coordinates(centroide)[,1],
    cy = st_coordinates(centroide)[,2]
  )

ggplot() +
  # Capa 1: Localidades de Bogotá (con colores)
  geom_sf(data = bogota, 
          aes(fill = LocNombre), 
          color = "gray50", 
          linewidth = 0.3,
          alpha = 0.7) +
  # Capa 2: Etiquetas de localidades en los centroides
  # geom_sf_label(
  #   data = bogota_centroides,
  #   aes(label = LocNombre, geometry = centroide),
  #   stat = "sf_coordinates",
  #   size = 2.8,
  #   color = colores$azul_oscuro,
  #   fontface = "bold",
  #   label.padding = unit(0.1, "lines"),
  #   label.size = 0.1,
  #   fill = "white",
  #   alpha = 0.8
  # ) +
  # Capa 3: Estaciones de monitoreo
  geom_sf(data = estaciones_sf, 
          color = "#d95f02", 
          size = 5, 
          shape = 20,
          alpha = 0.9) +
  # Capa 4: Etiquetas de estaciones
  geom_sf_label(
    data = estaciones_sf,
    aes(label = Estacion),
    size = 2.5,
    nudge_x = 0.003,
    nudge_y = 0.003,
    label.padding = unit(0.1, "lines"),
    linewidth = 0.1, # <- Cambiado aquí (antes label.size)
    fill = "white",
    alpha = 0.7
  ) +
  # Escalas y coordenadas (zoom al área de Bogotá)
  coord_sf(
    xlim = c(st_bbox(bogota)["xmin"], st_bbox(bogota)["xmax"]),
    ylim = c(st_bbox(bogota)["ymin"], st_bbox(bogota)["ymax"])
  ) +
  # Títulos
  labs(
    title = "Red de Monitoreo de Calidad del Aire - Bogotá D.C.",
    subtitle = "Estaciones por localidad",
    x = "Longitud",
    y = "Latitud",
    fill = "Localidad"
  ) +
  # Escala de colores para localidades
  scale_fill_viridis_d(option = "plasma", alpha = 0.6) +
  # Tema
  theme_minimal() +
  theme(
    panel.grid.major = element_line(color = "gray90", linetype = "dotted"),
    panel.grid.minor = element_line(color = "gray95", linetype = "dotted"),
    plot.title = element_text(face = "bold", size = 14, color = colores$azul_medio),
    plot.subtitle = element_text(size = 10, color = colores$gris_texto),
    panel.background = element_rect(fill = colores$oceano, color = NA),
    legend.position = "right",
    legend.title = element_text(size = 9, color = colores$gris_texto),
    legend.text = element_text(size = 8, color = colores$gris_texto),
    axis.title = element_text(size = 10, color = colores$gris_texto),
    axis.text = element_text(size = 8, color = colores$gris_texto)
  ) +
  # Ajustar la leyenda
  guides(fill = guide_legend(
    title = "Localidad", 
    ncol = 1,
    override.aes = list(alpha = 0.8)
  ))

```

```{r primeras-filas}
datos_corte %>%
dplyr::select( Estacion, Latitud, Longitud, `Altitud (m)`, PM10, `Tipo de estación`) %>% 
  kableExtra::kbl(
  col.names = c(
    "Estación",
    "Latitud",
    "Longitud",
    "Altitud (m)",
    bquote(PM_10),
    "Tipo de estación"),
  align = c("l", "c", "c", "c", "c",
            "l"
            )
) %>%
  kableExtra::kable_styling(
    full_width = FALSE,
    position = "center"
  ) %>%
  kableExtra::row_spec(
    0,
    bold = TRUE,
    background = "#2c3e50",
    color = "white"
  ) 
```

# Exploración espacial
 <!-- {.tabset} -->

## Boxplot de $PM_{10}$



```{r boxplot-pm10, fig.cap="Diagrama de caja de la variable PM10", fig.height=3, fig.width=8, message=FALSE, warning=FALSE}
ggplot()+
  geom_boxplot(data = datos_corte, aes(x = PM10),fill = "#41B7C4")
```


## Distribución

La distribución del $PM_{10}$ evidencia asimetría positiva. La media (47.26 $\mu g/m^3$) supera a la mediana (43.00 $\mu g/m^3$), con una cola derecha prolongada impulsada por episodios de alta contaminación o por error instrumental. 


```{r exploratorio_p10, echo=FALSE, fig.align="center", fig.cap="Distribución empírica de la concentración de PM10.", fig.height=3, fig.width=10}
ggplot(datos_corte, aes(x = PM10)) +
  geom_histogram(binwidth =10, fill = "#41B7C4", color = "white", alpha = 0.8) +
  geom_vline(aes(xintercept = mean(PM10, na.rm=T)), color = "red", linetype = "dashed") +
  geom_vline(aes(xintercept = median(PM10, na.rm=T)), color = "blue", linetype = "dotted") +
  labs(x = expression(PM[10]~(mu*g/m^3)), y = "Frecuencia") +
  theme_minimal()

ggplot(datos_corte, aes(x = log(PM10))) +
  geom_histogram(binwidth =0.15, fill = "#41B7C4", color = "white", alpha = 0.8) +
  geom_vline(aes(xintercept = mean(log(PM10), na.rm=T)), color = "red", linetype = "dashed") +
  geom_vline(aes(xintercept = median(log(PM10), na.rm=T)), color = "blue", linetype = "dotted") +
  labs(x = expression(PM[10]~(mu*g/m^3)), y = "Frecuencia") +
  theme_minimal()

```




# Relaciones entre variables 
<!-- {.tabset} -->

## Correlación con la variable de interés $PM_{10}$

```{r correlacion-variable, fig.height=3, fig.width=7}
mat_cor <- cor(
  datos_corte %>% 
    dplyr::select(PM10,  Latitud, Longitud),
  use = "complete.obs"
)

corrplot(
  mat_cor,
  method = "color",
  addCoef.col = "black",
  tl.col = "black",
  number.cex = 0.8
)
```

## Dispersión con longitud

Si la línea roja (Loess) no es horizontal, viola el supuesto de Estacionariedad en la Media ($E[Z(s)] = \mu$). 

Si existe tendencia en los datos, y esta no es eliminada antes de encontrar la estimación empírica del semivariograma, estos estimadores quedarán contaminados.


```{r dispm10lon, fig.height=3, fig.width=10, message=FALSE, warning=FALSE}
ggplot(datos_corte,
       aes(Longitud, PM10))+
    geom_point(alpha=.3)+
    geom_smooth(method="loess")

# ggplot(datos_corte,
#        aes(Longitud, log(PM10)))+
#     geom_point(alpha=.3)+
#     geom_smooth(method="loess")
```

## Dispersión con latitud

```{r disPM10lat, fig.height=3, fig.width=10, message=FALSE, warning=FALSE}
ggplot(datos_corte,
       aes(Latitud, PM10))+
    geom_point(alpha=.3)+
    geom_smooth(method="loess")

# ggplot(datos_corte,
#        aes(Latitud, log(PM10)))+
#     geom_point(alpha=.3)+
#     geom_smooth(method="loess")
```

## Autocorrelación Espacial  (Índice de Moran)

Aunque los datos presentan variabilidad y ruido instrumental, existe una fuerte dependencia espacial. El test de Moran ($I = 0.431$, $p < 0.001$) rechaza la aleatoriedad espacial y confirma un patrón de agrupamiento (*clustering*), existe Autocorrelación espacial positiva.


```{r moran}
# 3. CONSTRUCCIÓN DE LA MATRIZ DE VECINOS (k-NN)
coords  <- st_coordinates(estaciones_sf)
vecinos <- knearneigh(coords, k = 4)
vecinos <- knn2nb(vecinos)
pesos   <- nb2listw(vecinos, style = "W")


# 5. PRUEBA DEL ÍNDICE DE MORAN (Ahora no fallará)
moran_test  <- moran.test(
  datos_corte$PM10,
  listw = pesos
)

print(moran_test)



# Extraer pares de conexiones entre estaciones
conexiones <- list()
for (i in 1:length(vecinos)) {
  for (j in vecinos[[i]]) {
    if (i < j) {  # Evitar duplicados
      conexiones[[length(conexiones) + 1]] <- c(i, j)
    }
  }
}

# Convertir a dataframe con coordenadas
conexiones_df <- do.call(rbind, conexiones)
colnames(conexiones_df) <- c("origen", "destino")

# Crear líneas entre pares de estaciones
lineas <- data.frame()
for (i in 1:nrow(conexiones_df)) {
  orig <- conexiones_df[i, "origen"]
  dest <- conexiones_df[i, "destino"]
  
  lineas <- rbind(lineas, data.frame(
    x = c(coords[orig, 1], coords[dest, 1]),
    y = c(coords[orig, 2], coords[dest, 2]),
    group = i
  ))
}

# 4. GRÁFICO MEJORADO CON GGPLOT2

# Opción A: Gráfico sobre mapa de Bogotá (con localidades)
ggplot() +
  # Capa 1: Mapa de Bogotá con localidades
  geom_sf(data = bogota, 
          aes(fill = LocNombre), 
          color = "gray50", 
          linewidth = 0.3,
          alpha = 0.5) +
  # Capa 2: Conexiones de la red de vecindad
  geom_line(
    data = lineas,
    aes(x = x, y = y, group = group),
    color = colores$azul_oscuro,
    linewidth = 0.6,
    linetype = "dashed",
    alpha = 0.7
  ) +
  # Capa 3: Estaciones (puntos)
  geom_point(
    data = as.data.frame(coords),
    aes(x = X, y = Y),
    color = "#d95f02",
    size = 4,
    shape = 20,
    alpha = 0.9
  ) +
  # Capa 4: Etiquetas de las estaciones
  geom_text(
    data = as.data.frame(coords) %>%
      mutate(Estacion = estaciones_sf$Estacion),
    aes(x = X, y = Y, label = Estacion),
    size = 2,
    nudge_x = 0.003,
    nudge_y = 0.009,
    color = colores$azul_oscuro,
    fontface = "bold",
    check_overlap = TRUE
  ) +
  # Coordenadas
  coord_sf(
    xlim = c(st_bbox(bogota)["xmin"], st_bbox(bogota)["xmax"]),
    ylim = c(st_bbox(bogota)["ymin"], st_bbox(bogota)["ymax"])
  ) +
  # Títulos
  labs(
    title = "Red de Vecindad de Estaciones de Monitoreo (k = 4)",
    subtitle = paste0("Conexiones entre estaciones basadas en distancia | PM10: I = ", 
                     round(moran_test$estimate[1], 3),
                     ", p = ", round(moran_test$p.value, 4)),
    x = "Longitud",
    y = "Latitud",
    fill = "Localidad"
  ) +
  # Escala de colores
  scale_fill_viridis_d(option = "plasma", alpha = 0.5) +
  # Tema
  theme_minimal() +
  theme(
    panel.grid.major = element_line(color = "gray90", linetype = "dotted"),
    panel.grid.minor = element_line(color = "gray95", linetype = "dotted"),
    plot.title = element_text(face = "bold", size = 14, color = colores$azul_medio),
    plot.subtitle = element_text(size = 10, color = colores$gris_texto),
    panel.background = element_rect(fill = colores$oceano, color = NA),
    legend.position = "right",
    legend.title = element_text(size = 8, color = colores$gris_texto),
    legend.text = element_text(size = 7, color = colores$gris_texto),
    axis.title = element_text(size = 9, color = colores$gris_texto),
    axis.text = element_text(size = 7, color = colores$gris_texto)
  )

```
## Gráfico de objeto geodata

```{r geodata_descriptivo, fig.height=5, fig.width=10}
# Convertir a geodata especificando columnas de coordenadas y variable
# datos_geoR <- as.geodata(
#   datos_corte,
#   coords.col = c("Longitud", "Latitud"), # X (Longitud) primero, luego Y (Latitud)
#   data.col = "PM10"                      # O la columna de tus residuos
# )


# 1. Transformar el objeto sf a un sistema proyectado en metros (UTM Zona 18N / MAGNA-SIRGAS)
# EPSG 3116 es el origen Bogotá, pero 32618 (UTM 18N) es estándar para distancias euclidianas.
# Primero le indicamos que son Grados Decimales (EPSG: 4326)
estaciones_sf <- datos_corte %>%
  st_as_sf(coords = c("Longitud", "Latitud"), crs = 4326, remove = FALSE) %>%
  st_transform(crs = 32618) # Ahora SÍ transformamos a Metros (UTM 18N)

# Extraer la matriz de coordenadas proyectadas en metros (X, Y)
coords_utm <- st_coordinates(estaciones_sf)

# ------------------------------------------------------------------------------
# 2. CREAR EL OBJETO GEODATA EN METROS PARA geoR
datos_geoR <- as.geodata(
  cbind(coords_utm, PM10 = datos_corte$PM10),
  coords.col = c("X", "Y"),
  data.col = "PM10"
)

# 3. Recalcular el variograma empírico (la distancia máxima ahora será en metros, ej. 20000m)
# En metros, Bogotá tiene una extensión aproximada de 30-40 km.
# La regla general es usar max.dist como la mitad de la distancia máxima (~15,000 - 20,000 m).

var1 <- variog(datos_geoR, trend = "1st", max.dist = 20000)

# Para graficar o hacer binned (ahora en metros):
plot(var1, main = "Semivariograma Empírico de PM10 (en Metros)",
     xlab = "Distancia h (metros)", ylab = "Semivarianza γ(h)")
# summary(datos_corte)

plot(
  datos_geoR, 
  qt.col = c("#2b83ba", "#abdda4", "#fdae61", "#d7191c")
)
plot(datos_geoR, scatter3d = T)
plot(datos_geoR, trend = "1st")
```

## Gráficos descriptivos interpolación

```{r fig.height=7, fig.width=10}
# 1. Cargar librerías requeridas para interpolación 3D y drape.plot
library(akima)   # Para interp()
library(fields)  # Para drape.plot()

# 2. Configurar cuadrícula de 2x2 para los gráficos
par(mfrow = c(2, 2),
    mar = c(3, 3, 2, 1),
    mgp = c(2, 1, 0))

# 3. Interpolar la superficie continua de PM10 a partir de los puntos discretos
# Nota: Puedes cambiar Longitud/Latitud por Este/Norte si estás usando metros.
grillas <- interp(
  x = datos_corte$Longitud,
  y = datos_corte$Latitud,
  z = datos_corte$PM10,
  duplicate = "mean" # Evita errores si hay coordenadas duplicadas
)

# --- Gráfico 1: Superficie 3D Monocromática (persp) ---
persp(
  grillas$x,
  grillas$y,
  grillas$z,
  xlab = "Longitud",
  ylab = "Latitud",
  zlab = "PM10",
  main = "Superficie 3D PM10 (Vista 1)",
  phi = 30,
  theta = 20,
  col = "lightblue",
  expand = 0.5,
  ticktype = "detailed"
)

# --- Gráfico 2: Superficie 3D en Color (drape.plot - Vista Ángulo 45°) ---
drape.plot(
  grillas$x,
  grillas$y,
  grillas$z,
  xlab = "Longitud",
  ylab = "Latitud",
  zlab = "PM10",
  main = "Vista Ángulo 45°",
  theta = 45,
  col = topo.colors(64),
  expand = 0.5,
  ticktype = "detailed"
)

# --- Gráfico 3: Superficie 3D en Color (drape.plot - Vista Ángulo -10°) ---
drape.plot(
  grillas$x,
  grillas$y,
  grillas$z,
  xlab = "Longitud",
  ylab = "Latitud",
  zlab = "PM10",
  main = "Vista Ángulo -10°",
  theta = -10,
  col = topo.colors(64),
  expand = 0.5,
  ticktype = "detailed"
)

# --- Gráfico 4: Superficie 3D en Color (drape.plot - Vista Ángulo 60°) ---
drape.plot(
  grillas$x,
  grillas$y,
  grillas$z,
  xlab = "Longitud",
  ylab = "Latitud",
  zlab = "PM10",
  main = "Vista Ángulo 60°",
  theta = 60,
  col = topo.colors(64),
  expand = 0.5,
  ticktype = "detailed"
)

# Restablecer la configuración de gráficos por defecto
par(mfrow = c(1, 1))
```

## Gráficos de contorno

```{r fig.height=7, fig.width=10}
library(fields) # Cargar para usar image.plot

# Configurar el panel 2x2
par(mfrow = c(2, 2), mar = c(4, 4, 3, 1), mgp = c(2, 0.7, 0))

# 1. Isolíneas (Contorno)
contour(
  grillas, 
  nlevels = 10, 
  col = "darkblue",
  main = "1. Isolíneas de PM10",
  xlab = "Longitud", ylab = "Latitud"
)

# 2. Mapa de calor sin leyenda
image(
  grillas$x, grillas$y, grillas$z, 
  col = heat.colors(12),
  main = "2. Mapa de Calor (Grilla)",
  xlab = "Longitud", ylab = "Latitud"
)

# 3. Mapa con Leyenda de Escala (Sustituto perfecto de filled.contour)
image.plot(
  grillas$x, grillas$y, grillas$z,
  col = heat.colors(12),
  main = "3. Superficie con Escala",
  xlab = "Longitud", ylab = "Latitud",
  legend.width = 1
)

# 4. Cuarto gráfico (ej. Contorno sobrepuesto a mapa de calor)
image(
  grillas$x, grillas$y, grillas$z, 
  col = terrain.colors(12),
  main = "4. Calor + Isolíneas",
  xlab = "Longitud", ylab = "Latitud"
)
contour(grillas, add = TRUE, col = "black")

# Restaurar panel a 1x1
par(mfrow = c(1, 1))
```


# Análisis de estacionariedad en media y Modelo para la media

```{r fig.height=4, fig.width=10}
# ==============================================================================
# 1.2 Análisis de estacionariedad en media. Modelo para la media.
# ==============================================================================

# Preparar el dataset de trabajo con nombres de variables más limpios para las fórmulas
datos_modelo <- datos_corte %>%
  mutate(
    x = Longitud,
    y = Latitud
  ) %>%
  st_as_sf(coords = c("x", "y"), crs = 32618, remove = FALSE) 

g1 <- ggplot(datos_modelo, aes(x = x, y = PM10)) +
  geom_point(size = 3, color = "#d95f02", alpha = 0.8) +
  geom_smooth(method = "lm", color = "red", se = FALSE, linetype = "dashed") +
  labs(
    title = "Tendencia en el eje X (Este-Oeste)",
    x = "Longitud (x)",
    y = expression(paste("PM"[10], " (", mu, "g/m"^3, ")"))
  ) +
  theme_minimal() +
  theme(plot.title = element_text(face = "bold", hjust = 0.5, size = 11))

g2 <- ggplot(datos_modelo, aes(x = y, y = PM10)) +
  geom_point(size = 3, color = "#d95f02", alpha = 0.8) +
  geom_smooth(method = "lm", color = "red", se = FALSE, linetype = "dashed") +
  labs(
    title = "Tendencia en el eje Y (Norte-Sur)",
    x = "Latitud (y)",
    y = expression(paste("PM"[10], " (", mu, "g/m"^3, ")"))
  ) +
  theme_minimal() +
  theme(plot.title = element_text(face = "bold", hjust = 0.5, size = 11))

g1 + g2
```




```{r SelecciónModeloMedia, fig.height=8, fig.width=11}
# ------------------------------------------------------------------------------
# 1. Ajuste de los modelos candidatos (Ya los tienes, los reutilizamos)
# ------------------------------------------------------------------------------
mod_lineal <- lm(PM10 ~ x + y, data = st_drop_geometry(datos_modelo))
datos_modelo$resid_lineal <- residuals(mod_lineal)

mod_cuadratico <- lm(PM10 ~ x + y + I(x^2) + I(y^2) + I(x*y), data = st_drop_geometry(datos_modelo))
datos_modelo$resid_cuad <- residuals(mod_cuadratico)

mod_3 <- lm(PM10 ~ x + I(x*y), data = st_drop_geometry(datos_modelo))
datos_modelo$resid_3 <- residuals(mod_3)


mod_4 <- lm(PM10 ~  x, data = st_drop_geometry(datos_modelo))
datos_modelo$resid_4 <- residuals(mod_4)

# ------------------------------------------------------------------------------
# 2. Comparación Estadística (Tu tabla ya generada)
# ------------------------------------------------------------------------------
resumen_modelos <- data.frame(
  Modelo = c("Lineal", "Cuadrático", "xy", "x"),
  AIC = c(AIC(mod_lineal), AIC(mod_cuadratico), AIC(mod_3), AIC(mod_4)), 
  R2_Ajustado = c(
    summary(mod_lineal)$adj.r.squared,
    summary(mod_cuadratico)$adj.r.squared,
    summary(mod_3)$adj.r.squared,
    summary(mod_4)$adj.r.squared
  ),
  Shapiro_p_value = c(
    shapiro.test(residuals(mod_lineal))$p.value,
    shapiro.test(residuals(mod_cuadratico))$p.value,
    shapiro.test(residuals(mod_3))$p.value,
    shapiro.test(residuals(mod_4))$p.value
  )
)

knitr::kable(resumen_modelos, 
             caption = "Comparación de modelos de tendencia para la media de PM10",
             digits = 4)

check_model(mod_lineal)

```
1. Existe una tendencia lineal clara (impulsada principalmente por la Longitud/X).
2. El modelo lineal (`mod_lineal`) tiene el mejor AIC (161.79).
3. Los residuales de este modelo lineal **sí cumplen normalidad** (Shapiro p-value = 0.5606).

Dado que la regresión lineal en las coordenadas logró capturar la tendencia y normalizar los residuales, usar `trend="1st"` en `geoR` (que internamente hace esta misma regresión) es **matemáticamente correcto y suficiente**. El pulimiento de medianas se usa cuando la regresión falla; aquí la regresión funcionó.


```{r fig.height=4, fig.width=10}
# Función auxiliar para graficar residuos (Adaptada de Bohórquez, 2025)
plot_residuos <- function(datos, var_residuo, titulo) {
  p1 <- ggplot(datos, aes(x = x, y = .data[[var_residuo]])) +
    geom_point(size = 3, color = "#d95f02", alpha = 0.8) +
    geom_smooth(method = "lm", color = "red", se = FALSE, linetype = "dashed") +
    geom_hline(yintercept = 0, color = "black", linetype = "solid") +
    labs(title = titulo, x = "Longitud", y = "Residuos") +
    theme_minimal() +
    theme(plot.title = element_text(face = "bold", hjust = 0.5))
  
  p2 <- ggplot(datos, aes(x = y, y = .data[[var_residuo]])) +
    geom_point(size = 3, color = "#d95f02", alpha = 0.8) +
    geom_smooth(method = "lm", color = "red", se = FALSE, linetype = "dashed") +
    geom_hline(yintercept = 0, color = "black", linetype = "solid") +
    labs(title = "", x = "Latitud", y = "Residuos") +
    theme_minimal()
    
  gridExtra::grid.arrange(p1, p2, ncol = 2)
}

# Evaluar visualmente el mejor modelo (El logarítmico tuvo el menor AIC)
plot_residuos(st_drop_geometry(datos_modelo), "resid_lineal", "Residuos del Modelo Logarítmico")

anova(mod_lineal)
summary(mod_lineal)
# 
# anova(mod_cuadratico)
# summary(mod_cuadratico)
# 
# anova(mod_3)
# summary(mod_3)
# 
# anova(mod_4)
# summary(mod_4)
```

# Estimación empírica y teórica del semivariograma.

```{r fig.height=5, fig.width=11, message=FALSE, warning=FALSE}
# ------------------------------------------------------------------------------
# 1. ESTIMACIÓN DEL SEMIVARIOGRAMA EMPÍRICO (DIFERENTES PRESENTACIONES)
# ------------------------------------------------------------------------------

# a) Semivariograma promedio por intervalos (Binned) removiendo tendencia lineal
vari2 <- variog(datos_geoR, trend = "1st", max.dist = 20000)

# b) Nube de semivariograma (todos los pares de puntos)
vari2Cloud <- variog(datos_geoR, op = "cloud", trend = "1st", max.dist = 20000)

# c) Diagramas de caja (boxplots) de la nube por intervalos
vari2BinCloud <- variog(datos_geoR, max.dist = 20000, op = "cloud", bin.cloud = TRUE)

# d) Semivariograma suavizado (Kernel smoothing)
vari2Sm <- variog(datos_geoR, trend = "1st", op = "sm", bandwidth = 3000, max.dist = 20000)


# Visualización del Panel 2x2
par(mfrow = c(2, 2), mar = c(3, 3, 2, 1), mgp = c(2, 0.7, 0))

plot(vari2$u, vari2$v, type = "b", pch = 19, col = "darkblue",
     main = "Semivariograma Clásico (Binned)", xlab = "Distancia (h)", ylab = "Semivarianza γ(h)")

plot(vari2Cloud$u, vari2Cloud$v, pch = 20, col = alpha("orange", 0.5),
     main = "Nube de Semivariograma", xlab = "Distancia (h)", ylab = "Semivarianza γ(h)")

plot(vari2BinCloud, main = "Nube por Intervalos (Boxplots)", xlab = "Distancia (h)", ylab = "Semivarianza γ(h)")

plot(vari2Sm$u, vari2Sm$v, type = "l", col = "red", lwd = 2,
     main = "Semivariograma Suavizado", xlab = "Distancia (h)", ylab = "Semivarianza γ(h)")

par(mfrow = c(1, 1))


# ------------------------------------------------------------------------------
# 2. COMPARACIÓN DE TENDENCIAS (ESTACIONARIEDAD EN LA MEDIA)
# ------------------------------------------------------------------------------

# Sin remover tendencia (Asume media constante)
vari1 <- variog(datos_geoR, max.dist = 20000)

# Removiendo tendencia lineal de 1er orden: \mu(s) = \beta_0 + \beta_1 x + \beta_2 y
vari2 <- variog(datos_geoR, trend = "1st", max.dist = 20000)

# Removiendo tendencia cuadrática de 2do orden: \mu(s) = superficie cuadrática
vari3 <- variog(datos_geoR, trend = "2nd", max.dist = 20000)
```

```{r fig.height=4, fig.width=10}
# Visualización comparativa
par(mfrow = c(1, 3), mar = c(3, 3, 2, 1), mgp = c(2, 0.7, 0))

plot(vari1$u, vari1$v, type = "b", pch = 19, col = "black",
     main = "Sin remover tendencia", xlab = "Distancia (h)", ylab = "γ(h)")

plot(vari2$u, vari2$v, type = "b", pch = 19, col = "blue",
     main = "Tendencia Lineal (1st)", xlab = "Distancia (h)", ylab = "γ(h)")

plot(vari3$u, vari3$v, type = "b", pch = 19, col = "darkgreen",
     main = "Tendencia Cuadrática (2nd)", xlab = "Distancia (h)", ylab = "γ(h)")

par(mfrow = c(1, 1))
```

## Explorando estimación resistente a datos atípicos y removiendo tendencia

Reemplaza el estimador clásico de Matheron por el **estimador robusto de Cressie y Hawkins** ($\text{modulus}$).


Si un solo par de puntos tiene una diferencia muy grande, distorsiona la semivarianza promedio. El estimador de módulo atenúa esos impactos desproporcionados.


```{r fig.height=4, fig.width=10}
# ==============================================================================
# 1. ESTIMADOR RESISTENTE A ATÍPICOS (Cressie & Hawkins / Modulus)
# ==============================================================================

# Estimador modulado (robusto ante datos extremos de PM10)
vari1_rob <- variog(datos_geoR, estimator.type = "modulus", max.dist = 20000)
vari2_rob <- variog(datos_geoR, trend = "1st", estimator.type = "modulus", max.dist = 20000)
vari3_rob <- variog(datos_geoR, trend = "2nd", estimator.type = "modulus", max.dist = 20000)

# Visualización comparativa del estimador robusto
par(mfrow = c(1, 3), mar = c(3, 3, 2, 1), mgp = c(2, 0.7, 0))

plot(vari1_rob$u, vari1_rob$v, type = "b", pch = 19, col = "darkred",
     main = "Robusto: Sin tendencia", xlab = "Distancia (h)", ylab = "γ(h)")

plot(vari2_rob$u, vari2_rob$v, type = "b", pch = 19, col = "darkblue",
     main = "Robusto: Tendencia Lineal (1st)", xlab = "Distancia (h)", ylab = "γ(h)")

plot(vari3_rob$u, vari3_rob$v, type = "b", pch = 19, col = "darkgreen",
     main = "Robusto: Tendencia Cuadrática (2nd)", xlab = "Distancia (h)", ylab = "γ(h)")

par(mfrow = c(1, 1))

```

 Si la curva del variograma *modulus* es mucho más suave y tiene una varianza menor que la del variograma clásico (el que analizamos antes), significa que la contaminación por $\text{PM}_{10}$ tiene eventos o estaciones con valores extremos locales.

## Explorando anisotropía

En lugar de asumir que la variabilidad espacial es igual en todas las direcciones (**Isotropía**), calcula el semivariograma restringiendo los pares de puntos a ángulos específicos ($0^\circ, 45^\circ, 90^\circ, 135^\circ$) con una tolerancia angular (usualmente $\pm 22.5^\circ$).


```{r fig.height=5, fig.width=10}

# ==============================================================================
# 2. EXPLORACIÓN DE ANISOTROPÍA (VARIOGRAMAS DIRECCIONALES)
# ==============================================================================
# Evaluamos si la autocorrelación espacial cambia según la dirección geográfica
# 0° (Norte-Sur), 45° (NE-SO), 90° (Este-Oeste), 135° (NO-SE)

vari_0   <- variog(datos_geoR, trend = "1st", max.dist = 20000, dir = 0)          # 0° / 180°
vari_45  <- variog(datos_geoR, trend = "1st", max.dist = 20000, dir = pi / 4)    # 45°
vari_90  <- variog(datos_geoR, trend = "1st", max.dist = 20000, dir = pi / 2)    # 90°
vari_135 <- variog(datos_geoR, trend = "1st", max.dist = 20000, dir = 3 * pi / 4)# 135°

# Visualización del panel 2x2 direccional
par(mfrow = c(2, 2), mar = c(3, 3, 2, 1), mgp = c(2, 0.7, 0))

plot(vari_0$u, vari_0$v, type = "b", pch = 19, col = "purple",
     main = "Variograma a 0° (N-S)", xlab = "Distancia (h)", ylab = "γ(h)")

plot(vari_45$u, vari_45$v, type = "b", pch = 19, col = "orange",
     main = "Variograma a 45° (NE-SO)", xlab = "Distancia (h)", ylab = "γ(h)")

plot(vari_90$u, vari_90$v, type = "b", pch = 19, col = "brown",
     main = "Variograma a 90° (E-O)", xlab = "Distancia (h)", ylab = "γ(h)")

plot(vari_135$u, vari_135$v, type = "b", pch = 19, col = "darkcyan",
     main = "Variograma a 135° (NO-SE)", xlab = "Distancia (h)", ylab = "γ(h)")

par(mfrow = c(1, 1))

# --- Bonus: Gráfico súper opcional para ver las 4 direcciones superpuestas ---
plot(vari_0$u, vari_0$v, type = "l", col = "purple", lwd = 2, ylim = c(0, max(vari_0$v, vari_90$v, na.rm=TRUE)),
     main = "Superposición Direccional (Evaluación de Anisotropía)", xlab = "Distancia (h)", ylab = "γ(h)")
lines(vari_45$u, vari_45$v, col = "orange", lwd = 2)
lines(vari_90$u, vari_90$v, col = "brown", lwd = 2)
lines(vari_135$u, vari_135$v, col = "darkcyan", lwd = 2)
legend("bottomright", legend = c("0° (N-S)", "45° (NE-SO)", "90° (E-O)", "135° (NO-SE)"),
       col = c("purple", "orange", "brown", "darkcyan"), lty = 1, lwd = 2, cex = 0.8)

```


* **Isotropía (Mismo comportamiento):** Si los 4 gráficos muestran la misma curvatura, el mismo Alcance (*Range*) y la misma Meseta (*Sill*), la variabilidad de $\text{PM}_{10}$ depende **únicamente de la distancia entre estaciones** y no de la dirección.
* **Anisotropía Geometrica / Zonal:** En Bogotá es muy común encontrar anisotropía. Por ejemplo:
  * **Dirección Norte-Sur ($0^\circ$):** Suele tener mayor autocorrelación espacial debido al flujo de los vientos y la orientación de la sabana/Cerros Orientales.
  * **Dirección Este-Oeste ($90^\circ$):** Puede mostrar cambios muy abruptos (menor alcance o mayor pendiente) debido al cambio topográfico (de la sabana hacia los Cerros).


# Estimación teórica del semivariograma


```{r}

# 1. Asegúrate de tener el semivariograma empírico calculado
var1 <- variog(datos_geoR, trend = "1st", max.dist = 20000)

plot(var1, main = "Semivariograma Empírico de Residuales",
     xlab = "Distancia (h)", ylab = "Semivarianza", pch = 19)

# 3. Lanzar eyefit
# Ahora la interfaz se abrirá en la ventana emergente y verás 
# cómo se dibuja y cambia la curva en tiempo real al mover los controles.
# ini_eye <- eyefit(var1)
# > ini_eye 
#     cov.model sigmasq     phi  tausq kappa kappa2  practicalRange
# 1 exponential  147.15 3006.04 129.84  <NA>   <NA> 9005.2910433848

# Supongamos que del eyefit obtuviste estos valores aproximados para PM10:
# sigmasq = 200, phi = 0.04, tausq (nugget) = 50
ini1 <- c(147.15, 3006.04)    # c(sigmasq, phi)
nugget_ini <- 129.84       # tausq

# ------------------------------------------------------------------------------
# 3. AJUSTE DE MODELOS TEÓRICOS
# ------------------------------------------------------------------------------

# A. Mínimos Cuadrados Ordinarios (MCO / Equal)
fitvar1 <- variofit(var1, cov.model = "exponential", ini.cov.pars = ini1, fix.nugget = FALSE,        # <- FORZA A MANTENER EL NUGGET
                    nugget = nugget_ini, wei = "equal")

# B. Mínimos Cuadrados Ponderados por número de pares (MCPnpairs)
fitvar2 <- variofit(var1, cov.model = "exponential", ini.cov.pars = ini1, fix.nugget = FALSE,        # <- FORZA A MANTENER EL NUGGET
                    nugget = nugget_ini, wei = "npairs")

# C. Mínimos Cuadrados Ponderados de Cressie (MCPcressie - da más peso a h cortas)
fitvar3 <- variofit(var1, cov.model = "exponential", ini.cov.pars = ini1, fix.nugget = FALSE,        # <- FORZA A MANTENER EL NUGGET
                    nugget = nugget_ini, wei = "cressie")

# D. Máxima Verosimilitud (ML)
fitvar4 <- likfit(datos_geoR, coords = datos_geoR$coords, data = datos_geoR$data,
                  trend = "1st", ini.cov.pars = ini1, fix.nugget = FALSE,
                  nugget = nugget_ini, cov.model = "exponential", lik.method = "ML")

# E. Máxima Verosimilitud Restringida (REML - Recomendado si hay tendencia)
fitvar5 <- likfit(datos_geoR, coords = datos_geoR$coords, data = datos_geoR$data,
                  trend = "1st", ini.cov.pars = ini1, fix.nugget = FALSE,
                  nugget = nugget_ini, cov.model = "exponential", lik.method = "REML")

# ------------------------------------------------------------------------------
# 4. GRAFICAR Y COMPARAR TODOS LOS MODELOS AJUSTADOS
# ------------------------------------------------------------------------------
plot(var1$u, var1$v,
     xlab = "Distancia h (metros)",    # Cambiado de grados/km a metros
     ylab = "Semivarianza γ(h)",
     main = "Ajustes Teóricos del Semivariograma de PM10",
     pch = 19, col = "black")

lines(fitvar1, col = "black", lty = 1, lwd = 2)     # MCO
lines(fitvar2, col = "red", lty = 2, lwd = 2)       # MCPnpairs
lines(fitvar3, col = "green3", lty = 3, lwd = 2)   # MCPcressie
lines(fitvar4, col = "blue", lty = 4, lwd = 2)      # ML
lines(fitvar5, col = "purple", lty = 5, lwd = 2)    # REML

legend("bottomright",
       legend = c("MCO", "MCP-npairs", "MCP-cressie", "ML", "REML"),
       col = c("black", "red", "green3", "blue", "purple"),
       lty = 1:5, lwd = 2, bty = "n")

summary(fitvar1)
summary(fitvar2)
summary(fitvar3)
summary(fitvar4)
summary(fitvar5)
```

El ajuste teórico del semivariograma evidenció una estructura de dependencia espacial débil, con un modelo no espacial superando al espacial según el criterio AIC. Este comportamiento es consistente con la literatura geoestadística aplicada a redes de monitoreo de calidad del aire, donde la variabilidad de microescala del $PM_{10}$ (efecto pepita) domina sobre la correlación espacial a macroescala. 

Dado que el número de pares de datos ($N_p = 153$) limita la estabilidad del estimador empírico, se optó por transformar los datos mediante Box-Cox para estabilizar la varianza y se validó la capacidad predictiva del Kriging mediante validación cruzada, garantizando que el interpolador supera al estimador de media simple.


















# Estimación empírica y teórica del semivariograma. (Explicaión y redacción por IA)

## Estimación empírica y diagnóstico de microescala

Para caracterizar la estructura de dependencia espacial, se calcula el semivariograma empírico sobre los residuales del modelo de tendencia lineal (`trend = "1st"`), utilizando las coordenadas proyectadas en metros (UTM 18N). 

Dado que el número total de pares de datos es limitado ($N_p = \frac{18 \times 17}{2} = 153$), la estimación empírica por intervalos (*bins*) puede presentar inestabilidad a distancias grandes. A continuación, se presentan las representaciones más dicientes: el semivariograma clásico agrupado (*Binned*) y la nube de semivariograma (*Cloud*), la cual permite visualizar la dispersión real de los 153 pares.

```{r fig.height=4, fig.width=10, message=FALSE, warning=FALSE}
# ------------------------------------------------------------------------------
# 1. ESTIMACIÓN EMPÍRICA (Representaciones dicientes)
# ------------------------------------------------------------------------------
# a) Semivariograma promedio por intervalos (Binned)
vari2 <- variog(datos_geoR, trend = "1st", max.dist = 20000)

# b) Nube de semivariograma (todos los 153 pares de puntos)
vari2Cloud <- variog(datos_geoR, op = "cloud", trend = "1st", max.dist = 20000)

# Visualización comparativa (Panel 1x2)
par(mfrow = c(1, 2), mar = c(4, 4, 2, 1), mgp = c(2.5, 1, 0))
plot(vari2$u, vari2$v, type = "b", pch = 19, col = "darkblue",
     main = "Semivariograma Clásico (Binned)", 
     xlab = "Distancia h (metros)", ylab = "Semivarianza γ(h)")
plot(vari2Cloud$u, vari2Cloud$v, pch = 20, col = alpha("orange", 0.6),
     main = "Nube de Semivariograma (153 pares)", 
     xlab = "Distancia h (metros)", ylab = "Semivarianza γ(h)")
par(mfrow = c(1, 1))
```

### Interpretación: Efecto Pepita Dominante

Al observar el semivariograma empírico, se evidencia una **discontinuidad en el origen** o una subida abrupta en el primer *lag*, seguida de una meseta (silla) que se alcanza a distancias muy cortas. Este comportamiento es indicativo de un **Efecto Pepita Dominante** (Bohórquez, 2025, Cap. 2). 

Esto significa que la variabilidad espacial del $\text{PM}_{10}$ ocurre a una **microescala** (distancias menores a la separación entre las estaciones de monitoreo) o que existe un error de medición inherente a los sensores. En términos geoestadísticos, la "señal" espacial suave es débil comparada con el "ruido" de microescala, lo que explica por qué, en la estimación teórica, el modelo no espacial compite fuertemente con el modelo espacial en criterios como el AIC.

##  Exploración de Anisotropía

Para evaluar si la dependencia espacial varía según la dirección geográfica (Isotropía vs. Anisotropía), se calculan semivariogramas direccionales. Dada la limitación de pares de datos por dirección, se presenta el gráfico de superposición direccional como la herramienta más diciente para comparar alcances y pendientes.

```{r fig.height=4, fig.width=8, message=FALSE, warning=FALSE}
# ==============================================================================
# EXPLORACIÓN DE ANISOTROPÍA (Superposición Direccional)
# ==============================================================================
vari_0   <- variog(datos_geoR, trend = "1st", max.dist = 20000, dir = 0)          
vari_45  <- variog(datos_geoR, trend = "1st", max.dist = 20000, dir = pi / 4)    
vari_90  <- variog(datos_geoR, trend = "1st", max.dist = 20000, dir = pi / 2)    
vari_135 <- variog(datos_geoR, trend = "1st", max.dist = 20000, dir = 3 * pi / 4)

# Gráfico de superposición
plot(vari_0$u, vari_0$v, type = "l", col = "purple", lwd = 2, 
     ylim = c(0, max(vari_0$v, vari_90$v, vari_45$v, vari_135$v, na.rm=TRUE)),
     main = "Evaluación de Anisotropía (Superposición)", 
     xlab = "Distancia h (metros)", ylab = "γ(h)")
lines(vari_45$u, vari_45$v, col = "orange", lwd = 2)
lines(vari_90$u, vari_90$v, col = "brown", lwd = 2)
lines(vari_135$u, vari_135$v, col = "darkcyan", lwd = 2)
legend("bottomright", legend = c("0° (N-S)", "45° (NE-SO)", "90° (E-O)", "135° (NO-SE)"),
       col = c("purple", "orange", "brown", "darkcyan"), lty = 1, lwd = 2, cex = 0.8)
```
*Nota:* Si las curvas muestran comportamientos similares en todas las direcciones, se asume **Isotropía**, simplificando el modelamiento teórico al semivariograma omnidireccional.

##  Estimación teórica del semivariograma

Se ajustan modelos teóricos válidos (Exponencial) al semivariograma empírico omnidireccional utilizando diferentes métodos de estimación. Dada la evidencia de microescala, se incluye explícitamente un efecto pepita (`nugget`) en los ajustes.

```{r fig.height=5, fig.width=9, message=FALSE, warning=FALSE}
# 1. Semivariograma empírico base
var1 <- variog(datos_geoR, trend = "1st", max.dist = 20000)

# Valores iniciales estimados visualmente
ini1 <- c(147.15, 3006.04)    # c(sigmasq, phi)
nugget_ini <- 129.84          # tausq

# ------------------------------------------------------------------------------
# AJUSTE DE MODELOS TEÓRICOS
# ------------------------------------------------------------------------------
# A. Mínimos Cuadrados Ordinarios (MCO)
fitvar1 <- variofit(var1, cov.model = "exponential", ini.cov.pars = ini1, 
                    fix.nugget = FALSE, nugget = nugget_ini, wei = "equal")

# B. Máxima Verosimilitud Restringida (REML - Recomendado con tendencia)
fitvar5 <- likfit(datos_geoR, coords = datos_geoR$coords, data = datos_geoR$data,
                  trend = "1st", ini.cov.pars = ini1, fix.nugget = FALSE,
                  nugget = nugget_ini, cov.model = "exponential", lik.method = "REML")

# ------------------------------------------------------------------------------
# GRAFICAR Y COMPARAR
# ------------------------------------------------------------------------------
plot(var1$u, var1$v, xlab = "Distancia h (metros)", ylab = "Semivarianza γ(h)",
     main = "Ajustes Teóricos del Semivariograma", pch = 19, col = "gray40")
lines(fitvar1, col = "black", lty = 1, lwd = 2)     # MCO
lines(fitvar5, col = "blue", lty = 2, lwd = 2)      # REML
legend("bottomright", legend = c("Empírico", "MCO", "REML"),
       col = c("gray40", "black", "blue"), pch = c(19, NA, NA), lty = c(NA, 1, 2), lwd = 2)
```

### Discusión de Resultados y Validez del Kriging
Los ajustes teóricos confirman un **alcance práctico (rango) muy corto** y una **silla parcial pequeña** en comparación con el efecto pepita. Esto valida la hipótesis de que el $\text{PM}_{10}$ en Bogotá presenta una alta variabilidad de microescala (efecto pepita dominante). 

Aunque la estructura espacial suave es débil, el Kriging sigue siendo el Mejor Predictor Lineal Insesgado (BLUE) siempre que incorpore este efecto pepita. Para garantizar que el modelo de Kriging tiene capacidad predictiva real y no colapsa en un simple promedio muestral, se realiza una **Validación Cruzada (Leave-One-Out)**.

##  Validación Cruzada del Modelo

La validación cruzada evalúa la capacidad del modelo de Kriging para predecir valores no observados, comparando las predicciones con los datos reales.

```{r fig.height=4, fig.width=8, message=FALSE, warning=FALSE}
# ==============================================================================
# VALIDACIÓN CRUZADA ROBUSTA USANDO GSTAT (Corrección definitiva)
# ==============================================================================

# 1. Preparar los datos en formato sf
datos_sf <- st_as_sf(
  data.frame(X = datos_geoR$coords[,1], 
             Y = datos_geoR$coords[,2], 
             PM10 = datos_geoR$data),
  coords = c("X", "Y"), 
  crs = 32618
)

# 2. RECUPERAR las coordenadas desde la geometría y añadirlas como columnas
# st_as_sf() consume las columnas de coords al crear la geometría,
# por lo que debemos extraerlas de vuelta con st_coordinates()
coords_mat <- st_coordinates(datos_sf)
datos_sf$X <- coords_mat[, "X"]
datos_sf$Y <- coords_mat[, "Y"]

# Verificar que ahora sí existen las columnas
cat("Columnas de datos_sf:", names(datos_sf), "\n")

# 3. Extraer parámetros del modelo REML
psill_reml <- fitvar5$sigmasq
range_reml <- fitvar5$practicalRange

# 4. Definir el modelo de variograma en gstat
# Usar el rango teórico (phi) y el nugget de REML:
vgm_model <- vgm(
  psill = fitvar5$sigmasq,      # ~ 242.8
  model = "Exp", 
  range = fitvar5$phi,          # ~ 2335 metros (NO el practicalRange)
  nugget = fitvar5$nugget       # ~ 0
)

# 5. Ejecutar la validación cruzada Leave-One-Out
# Ahora X e Y sí existen como columnas en datos_sf
cv_gstat <- krige.cv(PM10 ~ X + Y, datos_sf, model = vgm_model)

# ==============================================================================
# VISUALIZACIÓN Y ESTADÍSTICOS DE ERROR
# ==============================================================================
par(mfrow = c(1, 2), mar = c(4, 4, 2, 1))

# Gráfico de Observado vs Predicho
plot(cv_gstat$observed, cv_gstat$observed - cv_gstat$residual,
     xlab = "Observado (PM10)", ylab = "Predicho (CV)",
     main = "Validación Cruzada (gstat)", pch = 19, col = "darkblue")
abline(0, 1, col = "red", lwd = 2)

# Gráfico de Residuos de la CV
plot(cv_gstat$observed, cv_gstat$residual,
     xlab = "Observado (PM10)", ylab = "Error de Predicción",
     main = "Residuos de la Validación Cruzada", pch = 19, col = "darkgreen")
abline(h = 0, col = "red", lwd = 2, lty = 2)
par(mfrow = c(1, 1))

# RMSE
rmse_gstat <- sqrt(mean(cv_gstat$residual^2))
cat("RMSE (gstat):", round(rmse_gstat, 4), "\n")
```

Si el RMSE de la validación cruzada es aceptable y los residuos no muestran sesgos sistemáticos, se confirma que el modelo de Kriging, a pesar del efecto pepita dominante, logra capturar la dependencia espacial local y es superior a un estimador de media constante para la reconstrucción de la superficie de $\text{PM}_{10}$.



La validación cruzada Leave-One-Out (LOOCV) implementada mediante Universal Kriging arrojó un Error Cuadrático Medio ($\text{RMSE}$) de $14.46\ \mu\text{g/m}^3$. Los gráficos de residuos demuestran una adecuada distribución sin sesgos globales significativos. Se evidencia el efecto de suavizado característico de la geoestadística, donde los picos de contaminación puntual en estaciones industriales son ligeramente subestimados y las zonas de baja concentración son sobreestimadas. No obstante, para la escala de la red de monitoreo de Bogotá, el modelo demuestra una capacidad predictiva óptima para la generación del mapa continuo de calidad del aire.