---
title: "Geoestadística para una variable"
author: "María Paula Camargo Rincón<br>Laura Katherine Martinez Castiblanco"
output: 
  bookdown::html_document2:
    theme: flatly
    toc: true
    toc_float: true
    number_sections: true
    self_contained: true
    code_folding: hide
    mathjax: default
editor_options:
  markdown:
    wrap: sentence
---

```{r Librerias, include=FALSE}
#setwd("C:/PERSONAL_MAPU/UNIVERSIDADES/NACIONAL/ESTADÍSTICA_ESPACIAL/PARCIAL_2")
library(readxl)
library(dplyr)
library(stringr)
library(lubridate) # para función lubridate::hour, lubridate::minute y lubridate::second
library(tidyverse)
library(corrplot)
library(sf)
library(ggplot2)
library(kableExtra)
library(measurements)
library(gganimate) # para hacer película
library(gifski) #para renderizar la película
library(spdep)
library(adespatial)
library(gstat) # Para ajuste automático de variogramas
library(sp)
library(spacetime)
library(RColorBrewer)
library(rnaturalearth)
library(rnaturalearthdata)
library(geoR)   # Para eyefit y análisis geoestadístico clásico
library(MASS)
library(performance)
library(fields)
```

# Introducción


##  Planteamiento del problema

Las redes fijas de monitoreo, como la Red de Monitoreo de Calidad del Aire de Bogotá (RMCAB),  solo ofrecen datos puntuales, lo que dificulta evaluar la exposición real de la población a la contaminación. En el área metropolitana de Bogotá, las fuentes de emisión y la topografía generan una gran variabilidad espacial en el material particulado.

El objetivo de este informe es aplicar un modelo de interpolación geoestadística (Kriging) a partir de 19 estaciones dispersas para reconstruir la superficie continua del Material Particulado ($\text{PM}_{10}$) en un instante determinado. Al fijar un corte temporal, aislamos la dependencia espacial intrínseca del fenómeno. 


**Área de Estudio**


**Variable de Interés**

Se modelará la concentración horaria de $\text{PM}_{10}$ (partículas con diámetro aerodinámico $\le 10\ \mu\text{m}$), prioritarias en salud pública por su capacidad de penetración en el sistema respiratorio. 




```{r base-datos}
#writexl::write_xlsx(reporte_completo,"reporte_completo.xlsx")
reporte_completo <- read_excel("reporte_completo.xlsx")
dms_a_decimal <- function(x) {
  nums <- str_extract_all(x, "\\d+\\.?\\d*")
  decimal <- sapply(seq_along(nums), function(i) {
    v <- as.numeric(nums[[i]])
    dec <- v[1] + v[2] / 60 + v[3] / 3600
    if (str_detect(x[i], "[WS]$")) {
      dec <- -dec
    }
    dec
  })
  decimal
}
reporte_completo$Longitud <- dms_a_decimal(reporte_completo$Longitud)
reporte_completo$Latitud  <- dms_a_decimal(reporte_completo$Latitud)
reporte_completo <- reporte_completo  %>% 
  rename(fecha_hora = `Fecha & Hora`)
# str(reporte_completo)
# summary(reporte_completo)
tabla_conteos_NAS <- data.frame(
  estaciones=names(reporte_completo)[-1],
  conteos=colSums(is.na(reporte_completo))[-1],
  row.names = NULL
)

# Mapa de Bogotá
bogota <- st_read("Loca.shp") %>% 
  filter(!grepl("SUMAPAZ", LocNombre, ignore.case = TRUE)) 
  # filter(!grepl("USME", LocNombre, ignore.case = TRUE))   
  # filter(!grepl(19, LocCodigo, ignore.case = TRUE)) 

estaciones_sf <- st_as_sf(
  reporte_completo,
  coords = c("Longitud", "Latitud"),
  crs = 4326
)

```


# Base de datos 
<!-- {.tabset} -->

La base de datos proviene del sistema de monitoreo de calidad del aire, consolidando registros espacio-temporales. Para efectos del análisis geoestadístico espacial, la dimensión temporal se filtra y se trabaja con los datos del día $2024-02-01$.


> La estructura de los datos y la naturaleza de las variables medidas tomadas en cuenta se detallan en Tabla \@ref(tab:tabla-diccionario).



```{r tabla-diccionario, echo=FALSE, message=FALSE, warning=FALSE}
library(knitr)
library(kableExtra)

# 1. Definición del dataset
diccionario <- data.frame(
  Variable = c("Estacion", "Latitud", "Longitud", "Altitud (m)", "PM10", "Tipo de estación"),
  Descripción = c(
    "Nombre del sitio de monitoreo",
    "Coordenada geográfica Norte-Sur",
    "Coordenada geográfica Este-Oeste",
    "Elevación sobre el nivel del mar",
    "Concentración de material particulado <10µm",
    "Clasificación del entorno de medición"
  ),
  `Tipo de Dato` = c(
    "Categórica (Nominal)",
    "Numérica (Continua)",
    "Numérica (Continua)",
    "Numérica (Continua)",
    "Numérica (Continua)",
    "Categórica (Ordinal)"
  ),
  `Ejemplo / Rango` = c(
    '"Kennedy", "Suba"',
    "4.53° a 4.78°",
    "-74.17° a -74.03°",
    "2547 m a 2688 m",
    "1.00 a 1000.00 µg/m³",
    '"Tráfico", "Residencial"'
  ),
  check.names = FALSE
)

# 2. Generación y formateo de la tabla
kbl(
  diccionario,
  caption = "Diccionario de datos y muestra representativa de la red de monitoreo.",
  booktabs = TRUE,
  align = c("l", "l", "l", "l"),
  escape = FALSE
) %>%
  kableExtra::kable_styling(
    bootstrap_options = c("striped", "hover", "condensed", "responsive"),
    latex_options = c("striped", "hold_position", "scale_down"),
    full_width = FALSE,
    position = "center"
  ) %>%
  column_spec(1, bold = TRUE, monospace = TRUE) %>% # Destaca los nombres de variables como código
  kableExtra::row_spec(
    0,
    bold = TRUE,
    background = "#2c3e50",
    color = "white"
  ) 
```



```{r configuracion-fecha, message=FALSE, warning=FALSE}
# 1. Definir la fecha y hora objetivo (Fácil de modificar)
# Formato: "AAAA-MM-DD HH:MM:SS"
fecha_buscada <- "2024-01-04"

# 2. Filtrar
datos_corte <- reporte_completo %>%
  filter(
    as.Date(fecha_hora) == as.Date(fecha_buscada),
    hour(fecha_hora) == 12
  )

# 4. Verificación de calidad de datos para el corte seleccionado
total_estaciones <- nrow(datos_corte)
estaciones_con_pm10 <- datos_corte %>% filter(!is.na(PM10)) %>% nrow()
porcentaje_faltantes <- round((1 - (estaciones_con_pm10 / total_estaciones)) * 100, 2)
datos_corte%>% filter(is.na(PM10))
# reporte_completo %>% filter(is.na(PM10))

cat("Fecha analizada:", as.character(fecha_buscada), "\n")
cat("Total de estaciones registradas en esa hora:", total_estaciones, "\n")
cat("Estaciones con medición válida de PM10:", estaciones_con_pm10, "\n")
cat("Porcentaje de datos faltantes (NA):", porcentaje_faltantes, "%\n")


```

Dado dato faltante en USME se expluye de la base de datos a trabajar, al final se trabaja con datos de 18 estaciones.

```{r faltantes, tab.cap="Conteo de datos faltantes"}

# 1. FILTRADO DE DATOS VÁLIDOS (Excluye NAs de PM10 para el análisis espacial)
# Al filtrar PM10 no nulo, Usme (que tenía NA) queda fuera de la muestra automáticamente.
datos_corte <- datos_corte %>%
  filter(!is.na(PM10))

# 2. CONVERSIÓN A OBJETO ESPACIAL (sf)
estaciones_sf <- st_as_sf(
  datos_corte,
  coords = c("Longitud", "Latitud"),
  crs = 4326
)


# Después de filtrar datos válidos (sin NA en PM10)
# Calcular la latitud mínima entre las estaciones que sí tienen dato
latitud_min_estaciones <- min(st_coordinates(estaciones_sf)[, "Y"])
# Añadir un pequeño margen (por ejemplo 0.02°) para que el polígono incluya las estaciones
limite_sur <- latitud_min_estaciones - 0.02
cat("Límite sur propuesto:", limite_sur)


# Recortar el shapefile de Bogotá usando un bounding box con límite sur modificado
bbox_bogota <- st_bbox(bogota)
bbox_recortado <- bbox_bogota
bbox_recortado["ymin"] <- limite_sur

# Crear un polígono a partir del bbox recortado
poligono_recorte <- st_as_sfc(bbox_recortado)

# Intersectar el mapa de Bogotá con el polígono de recorte
bogota <- st_intersection(bogota, poligono_recorte)
st_geometry_type(bogota) # Opcional
st_agr(bogota) <- "constant"

# Verificar que las estaciones queden dentro
# (opcional) plot para comprobar
# ggplot() +
#   geom_sf(data = bogota, fill = "gray90") +
#   geom_sf(data = estaciones_sf, color = "red") +
#   coord_sf()
```


## Mapa de bogotá

```{r mapa-bogota}
colores <- list(
  azul_oscuro = "#2c3e50",
  azul_medio = "#34495e",
  gris_suave = "#f0f0f0",
  gris_vecinos = "#e8e8e8",
  borde_vecinos = "#bdc3c7",
  gris_texto = "#7f8c8d",
  oceano = "#eef2f5"
)

# Calcular centroides de cada localidad para las etiquetas
bogota_centroides <- bogota %>%
  mutate(
    centroide = st_centroid(geometry),
    cx = st_coordinates(centroide)[,1],
    cy = st_coordinates(centroide)[,2]
  )

ggplot() +
  # Capa 1: Localidades de Bogotá (con colores)
  geom_sf(data = bogota, 
          aes(fill = LocNombre), 
          color = "gray50", 
          linewidth = 0.3,
          alpha = 0.7) +
  # Capa 2: Etiquetas de localidades en los centroides
  # geom_sf_label(
  #   data = bogota_centroides,
  #   aes(label = LocNombre, geometry = centroide),
  #   stat = "sf_coordinates",
  #   size = 2.8,
  #   color = colores$azul_oscuro,
  #   fontface = "bold",
  #   label.padding = unit(0.1, "lines"),
  #   label.size = 0.1,
  #   fill = "white",
  #   alpha = 0.8
  # ) +
  # Capa 3: Estaciones de monitoreo
  geom_sf(data = estaciones_sf, 
          color = "#d95f02", 
          size = 5, 
          shape = 20,
          alpha = 0.9) +
  # Capa 4: Etiquetas de estaciones
  geom_sf_label(
    data = estaciones_sf,
    aes(label = Estacion),
    size = 2.5,
    nudge_x = 0.003,
    nudge_y = 0.003,
    label.padding = unit(0.1, "lines"),
    linewidth = 0.1, # <- Cambiado aquí (antes label.size)
    fill = "white",
    alpha = 0.7
  ) +
  # Escalas y coordenadas (zoom al área de Bogotá)
  coord_sf(
    xlim = c(st_bbox(bogota)["xmin"], st_bbox(bogota)["xmax"]),
    ylim = c(st_bbox(bogota)["ymin"], st_bbox(bogota)["ymax"])
  ) +
  # Títulos
  labs(
    title = "Red de Monitoreo de Calidad del Aire - Bogotá D.C.",
    subtitle = "Estaciones por localidad",
    x = "Longitud",
    y = "Latitud",
    fill = "Localidad"
  ) +
  # Escala de colores para localidades
  scale_fill_viridis_d(option = "plasma", alpha = 0.6) +
  # Tema
  theme_minimal() +
  theme(
    panel.grid.major = element_line(color = "gray90", linetype = "dotted"),
    panel.grid.minor = element_line(color = "gray95", linetype = "dotted"),
    plot.title = element_text(face = "bold", size = 14, color = colores$azul_medio),
    plot.subtitle = element_text(size = 10, color = colores$gris_texto),
    panel.background = element_rect(fill = colores$oceano, color = NA),
    legend.position = "right",
    legend.title = element_text(size = 9, color = colores$gris_texto),
    legend.text = element_text(size = 8, color = colores$gris_texto),
    axis.title = element_text(size = 10, color = colores$gris_texto),
    axis.text = element_text(size = 8, color = colores$gris_texto)
  ) +
  # Ajustar la leyenda
  guides(fill = guide_legend(
    title = "Localidad", 
    ncol = 1,
    override.aes = list(alpha = 0.8)
  ))

```

```{r primeras-filas}
datos_corte %>%
dplyr::select( Estacion, Latitud, Longitud, `Altitud (m)`, PM10, `Tipo de estación`) %>% 
  kableExtra::kbl(
  col.names = c(
    "Estación",
    "Latitud",
    "Longitud",
    "Altitud (m)",
    bquote(PM_10),
    "Tipo de estación"),
  align = c("l", "c", "c", "c", "c",
            "l"
            )
) %>%
  kableExtra::kable_styling(
    full_width = FALSE,
    position = "center"
  ) %>%
  kableExtra::row_spec(
    0,
    bold = TRUE,
    background = "#2c3e50",
    color = "white"
  ) 
```

# Exploración espacial
 <!-- {.tabset} -->

## Boxplot de $PM_{10}$



```{r boxplot-pm10, fig.cap="Diagrama de caja de la variable PM10", fig.height=3, fig.width=8, message=FALSE, warning=FALSE}
ggplot()+
  geom_boxplot(data = datos_corte, aes(x = PM10),fill = "#41B7C4")
```


## Distribución

La distribución del $PM_{10}$ evidencia asimetría positiva. La media (47.26 $\mu g/m^3$) supera a la mediana (43.00 $\mu g/m^3$), con una cola derecha prolongada impulsada por episodios de alta contaminación o por error instrumental. 


```{r exploratorio_p10, echo=FALSE, fig.align="center", fig.cap="Distribución empírica de la concentración de PM10.", fig.height=3, fig.width=10}
ggplot(datos_corte, aes(x = PM10)) +
  geom_histogram(binwidth =10, fill = "#41B7C4", color = "white", alpha = 0.8) +
  geom_vline(aes(xintercept = mean(PM10, na.rm=T)), color = "red", linetype = "dashed") +
  geom_vline(aes(xintercept = median(PM10, na.rm=T)), color = "blue", linetype = "dotted") +
  labs(x = expression(PM[10]~(mu*g/m^3)), y = "Frecuencia") +
  theme_minimal()
# 
# 
# ggplot(datos_corte, aes(x = log(PM10))) +
#   geom_histogram(binwidth =1/4, fill = "#41B7C4", color = "white", alpha = 0.8) +
#   geom_vline(aes(xintercept = mean(log(PM10), na.rm=T)), color = "red", linetype = "dashed") +
#   geom_vline(aes(xintercept = median(log(PM10), na.rm=T)), color = "blue", linetype = "dotted") +
#   labs(x = expression(PM[10]~(mu*g/m^3)), y = "Frecuencia") +
#   theme_minimal()

```




# Relaciones entre variables 
<!-- {.tabset} -->

## Correlación con la variable de interés $PM_{10}$

```{r correlacion-variable, fig.height=5, fig.width=7}
mat_cor <- cor(
  datos_corte %>% 
    dplyr::select(PM10, O3, `Altitud (m)`, `Altura (m)`, Latitud, Longitud),
  use = "complete.obs"
)

corrplot(
  mat_cor,
  method = "color",
  addCoef.col = "black",
  tl.col = "black",
  number.cex = 0.8
)
```

## Dispersión con longitud

```{r dispm10lon, message=FALSE, warning=FALSE}
ggplot(datos_corte,
       aes(Longitud, PM10))+
    geom_point(alpha=.3)+
    geom_smooth(method="loess")
```

## Dispersión con latitud

```{r disPM10lat, message=FALSE, warning=FALSE}
ggplot(datos_corte,
       aes(Latitud, PM10))+
    geom_point(alpha=.3)+
    geom_smooth(method="loess")
```

## Autocorrelación Espacial  (Índice de Moran)

Aunque los datos presentan variabilidad y ruido instrumental, existe una fuerte dependencia espacial. El test de Moran ($I = 0.354$, $p < 0.001$) rechaza la aleatoriedad espacial y confirma un patrón de agrupamiento (*clustering*), Lo cual justifica la implementación de la geoestadística.


```{r moran}
# 3. CONSTRUCCIÓN DE LA MATRIZ DE VECINOS (k-NN)
coords  <- st_coordinates(estaciones_sf)
vecinos <- knearneigh(coords, k = 4)
vecinos <- knn2nb(vecinos)
pesos   <- nb2listw(vecinos, style = "W")


# 5. PRUEBA DEL ÍNDICE DE MORAN (Ahora no fallará)
moran_test  <- moran.test(
  datos_corte$PM10,
  listw = pesos
)

print(moran_test)







# Extraer pares de conexiones entre estaciones
conexiones <- list()
for (i in 1:length(vecinos)) {
  for (j in vecinos[[i]]) {
    if (i < j) {  # Evitar duplicados
      conexiones[[length(conexiones) + 1]] <- c(i, j)
    }
  }
}

# Convertir a dataframe con coordenadas
conexiones_df <- do.call(rbind, conexiones)
colnames(conexiones_df) <- c("origen", "destino")

# Crear líneas entre pares de estaciones
lineas <- data.frame()
for (i in 1:nrow(conexiones_df)) {
  orig <- conexiones_df[i, "origen"]
  dest <- conexiones_df[i, "destino"]
  
  lineas <- rbind(lineas, data.frame(
    x = c(coords[orig, 1], coords[dest, 1]),
    y = c(coords[orig, 2], coords[dest, 2]),
    group = i
  ))
}

# 4. GRÁFICO MEJORADO CON GGPLOT2

# Opción A: Gráfico sobre mapa de Bogotá (con localidades)
ggplot() +
  # Capa 1: Mapa de Bogotá con localidades
  geom_sf(data = bogota, 
          aes(fill = LocNombre), 
          color = "gray50", 
          linewidth = 0.3,
          alpha = 0.5) +
  # Capa 2: Conexiones de la red de vecindad
  geom_line(
    data = lineas,
    aes(x = x, y = y, group = group),
    color = colores$azul_oscuro,
    linewidth = 0.6,
    linetype = "dashed",
    alpha = 0.7
  ) +
  # Capa 3: Estaciones (puntos)
  geom_point(
    data = as.data.frame(coords),
    aes(x = X, y = Y),
    color = "#d95f02",
    size = 4,
    shape = 20,
    alpha = 0.9
  ) +
  # Capa 4: Etiquetas de las estaciones
  geom_text(
    data = as.data.frame(coords) %>%
      mutate(Estacion = estaciones_sf$Estacion),
    aes(x = X, y = Y, label = Estacion),
    size = 2,
    nudge_x = 0.003,
    nudge_y = 0.009,
    color = colores$azul_oscuro,
    fontface = "bold",
    check_overlap = TRUE
  ) +
  # Coordenadas
  coord_sf(
    xlim = c(st_bbox(bogota)["xmin"], st_bbox(bogota)["xmax"]),
    ylim = c(st_bbox(bogota)["ymin"], st_bbox(bogota)["ymax"])
  ) +
  # Títulos
  labs(
    title = "Red de Vecindad de Estaciones de Monitoreo (k = 4)",
    subtitle = paste0("Conexiones entre estaciones basadas en distancia | PM10: I = ", 
                     round(moran_test$estimate[1], 3),
                     ", p = ", round(moran_test$p.value, 4)),
    x = "Longitud",
    y = "Latitud",
    fill = "Localidad"
  ) +
  # Escala de colores
  scale_fill_viridis_d(option = "plasma", alpha = 0.5) +
  # Tema
  theme_minimal() +
  theme(
    panel.grid.major = element_line(color = "gray90", linetype = "dotted"),
    panel.grid.minor = element_line(color = "gray95", linetype = "dotted"),
    plot.title = element_text(face = "bold", size = 14, color = colores$azul_medio),
    plot.subtitle = element_text(size = 10, color = colores$gris_texto),
    panel.background = element_rect(fill = colores$oceano, color = NA),
    legend.position = "right",
    legend.title = element_text(size = 8, color = colores$gris_texto),
    legend.text = element_text(size = 7, color = colores$gris_texto),
    axis.title = element_text(size = 9, color = colores$gris_texto),
    axis.text = element_text(size = 7, color = colores$gris_texto)
  )

```
## Gráfico de objeto geodata

```{r geodata_descriptivo, fig.height=7, fig.width=10}
# Convertir a geodata especificando columnas de coordenadas y variable
datos_geoR <- as.geodata(
  datos_corte,
  coords.col = c("Longitud", "Latitud"), # X (Longitud) primero, luego Y (Latitud)
  data.col = "PM10"                      # O la columna de tus residuos
)
# summary(datos_corte)

plot(
  datos_geoR, 
  qt.col = c("#2b83ba", "#abdda4", "#fdae61", "#d7191c")
)
plot(datos_geoR, scatter3d = T)
plot(datos_geoR, trend = "1st")
```
## Gráficos descriptivos interpolación

```{r fig.height=7, fig.width=10}
# 1. Cargar librerías requeridas para interpolación 3D y drape.plot
library(akima)   # Para interp()
library(fields)  # Para drape.plot()

# 2. Configurar cuadrícula de 2x2 para los gráficos
par(mfrow = c(2, 2),
    mar = c(3, 3, 2, 1),
    mgp = c(2, 1, 0))

# 3. Interpolar la superficie continua de PM10 a partir de los puntos discretos
# Nota: Puedes cambiar Longitud/Latitud por Este/Norte si estás usando metros.
grillas <- interp(
  x = datos_corte$Longitud,
  y = datos_corte$Latitud,
  z = datos_corte$PM10,
  duplicate = "mean" # Evita errores si hay coordenadas duplicadas
)

# --- Gráfico 1: Superficie 3D Monocromática (persp) ---
persp(
  grillas$x,
  grillas$y,
  grillas$z,
  xlab = "Longitud",
  ylab = "Latitud",
  zlab = "PM10",
  main = "Superficie 3D PM10 (Vista 1)",
  phi = 30,
  theta = 20,
  col = "lightblue",
  expand = 0.5,
  ticktype = "detailed"
)

# --- Gráfico 2: Superficie 3D en Color (drape.plot - Vista Ángulo 45°) ---
drape.plot(
  grillas$x,
  grillas$y,
  grillas$z,
  xlab = "Longitud",
  ylab = "Latitud",
  zlab = "PM10",
  main = "Vista Ángulo 45°",
  theta = 45,
  col = topo.colors(64),
  expand = 0.5,
  ticktype = "detailed"
)

# --- Gráfico 3: Superficie 3D en Color (drape.plot - Vista Ángulo -10°) ---
drape.plot(
  grillas$x,
  grillas$y,
  grillas$z,
  xlab = "Longitud",
  ylab = "Latitud",
  zlab = "PM10",
  main = "Vista Ángulo -10°",
  theta = -10,
  col = topo.colors(64),
  expand = 0.5,
  ticktype = "detailed"
)

# --- Gráfico 4: Superficie 3D en Color (drape.plot - Vista Ángulo 60°) ---
drape.plot(
  grillas$x,
  grillas$y,
  grillas$z,
  xlab = "Longitud",
  ylab = "Latitud",
  zlab = "PM10",
  main = "Vista Ángulo 60°",
  theta = 60,
  col = topo.colors(64),
  expand = 0.5,
  ticktype = "detailed"
)

# Restablecer la configuración de gráficos por defecto
par(mfrow = c(1, 1))
```

## Gráficos de contorno

```{r fig.height=7, fig.width=10}
# ------------------------------------------------------------------------------
# PARTE 1: Contorno e Imagen (Mapa de calor básico)
# ------------------------------------------------------------------------------

# 1. Gráfico de isolíneas de PM10
contour(
  grillas, 
  nlevels = 10, 
  col = "darkblue",
  main = "Mapa de Isolíneas de PM10 (Contorno)",
  xlab = "Longitud", 
  ylab = "Latitud"
)

# 2. Mapa de calor continuo
image(
  grillas$x, 
  grillas$y, 
  grillas$z, 
  col = heat.colors(12),
  main = "Mapa de Calor Interpolado de PM10 (Grilla)",
  xlab = "Longitud", 
  ylab = "Latitud"
)

# Restablecer panel gráfico



# ------------------------------------------------------------------------------
# PARTE 2: Contorno Relleno con Leyenda de Escala (filled.contour)
# ------------------------------------------------------------------------------
# Rango adaptado automáticamente a los valores mínimo y máximo de PM10
rangos_pm10 <- seq(
  min(grillas$z, na.rm = TRUE), 
  max(grillas$z, na.rm = TRUE), 
  length.out = 10
)

filled.contour(
  grillas,
  levels = rangos_pm10,
  col = heat.colors(9),
  main = "Superficie de PM10 con Escala de Niveles",
  xlab = "Longitud",
  ylab = "Latitud",
  key.title = title(main = "PM10\n(µg/m³)", cex.title = 0.8)
)
```

## Funciones y gráficas a partir de la función outer

```{r}


```

# Análisis de estacionariedad en media y Modelo para la media



```{r SelecciónModeloMedia}
# ==============================================================================
# 1.2 Análisis de estacionariedad en media. Modelo para la media.
# ==============================================================================

# Preparar el dataset de trabajo con nombres de variables más limpios para las fórmulas
datos_modelo <- datos_corte %>%
  mutate(
    x = Longitud,
    y = Latitud
  ) %>%
  st_as_sf(coords = c("x", "y"), crs = 4326, remove = FALSE) # Convertimos a sf para mapeo de residuos

# ------------------------------------------------------------------------------
# 1. Ajuste de los modelos candidatos (Ya los tienes, los reutilizamos)
# ------------------------------------------------------------------------------
mod_lineal <- lm(PM10 ~ x + y, data = st_drop_geometry(datos_modelo))
datos_modelo$resid_lineal <- residuals(mod_lineal)

mod_cuadratico <- lm(PM10 ~ x + y + I(x^2) + I(y^2) + I(x*y), data = st_drop_geometry(datos_modelo))
datos_modelo$resid_cuad <- residuals(mod_cuadratico)

mod_3 <- lm(PM10 ~ x + I(x*y), data = st_drop_geometry(datos_modelo))
datos_modelo$resid_3 <- residuals(mod_3)


mod_4 <- lm(PM10 ~  x, data = st_drop_geometry(datos_modelo))
datos_modelo$resid_4 <- residuals(mod_4)

# ------------------------------------------------------------------------------
# 2. Comparación Estadística (Tu tabla ya generada)
# ------------------------------------------------------------------------------
resumen_modelos <- data.frame(
  Modelo = c("Lineal", "Cuadrático", "3", "4"),
  AIC = c(AIC(mod_lineal), AIC(mod_cuadratico), AIC(mod_3), AIC(mod_4)), 
  R2_Ajustado = c(
    summary(mod_lineal)$adj.r.squared,
    summary(mod_cuadratico)$adj.r.squared,
    summary(mod_3)$adj.r.squared,
    summary(mod_4)$adj.r.squared
  ),
  Shapiro_p_value = c(
    shapiro.test(residuals(mod_lineal))$p.value,
    shapiro.test(residuals(mod_cuadratico))$p.value,
    shapiro.test(residuals(mod_3))$p.value,
    shapiro.test(residuals(mod_4))$p.value
  )
)

knitr::kable(resumen_modelos, 
             caption = "Comparación de modelos de tendencia para la media de PM10",
             digits = 4)

check_model(mod_lineal)

```


```{r}
# Función auxiliar para graficar residuos (Adaptada de Bohórquez, 2025)
plot_residuos <- function(datos, var_residuo, titulo) {
  p1 <- ggplot(datos, aes(x = x, y = .data[[var_residuo]])) +
    geom_point(size = 3, color = "#d95f02", alpha = 0.8) +
    geom_smooth(method = "lm", color = "red", se = FALSE, linetype = "dashed") +
    geom_hline(yintercept = 0, color = "black", linetype = "solid") +
    labs(title = titulo, x = "Longitud", y = "Residuos") +
    theme_minimal() +
    theme(plot.title = element_text(face = "bold", hjust = 0.5))
  
  p2 <- ggplot(datos, aes(x = y, y = .data[[var_residuo]])) +
    geom_point(size = 3, color = "#d95f02", alpha = 0.8) +
    geom_smooth(method = "lm", color = "red", se = FALSE, linetype = "dashed") +
    geom_hline(yintercept = 0, color = "black", linetype = "solid") +
    labs(title = "", x = "Latitud", y = "Residuos") +
    theme_minimal()
    
  gridExtra::grid.arrange(p1, p2, ncol = 2)
}

# Evaluar visualmente el mejor modelo (El logarítmico tuvo el menor AIC)
plot_residuos(st_drop_geometry(datos_modelo), "resid_lineal", "Residuos del Modelo Logarítmico")

anova(mod_lineal)
summary(mod_lineal)

anova(mod_cuadratico)
summary(mod_cuadratico)

anova(mod_4)
summary(mod_4)
```

# Estimación empírica y teórica del semivariograma.

```{r KrigingUniversal}
# ------------------------------------------------------------------------------
# 4. Kriging Universal (Tendencia + Autocorrelación simultánea)
# ------------------------------------------------------------------------------
library(gstat)

# 1. Definir el modelo geoestadístico con tendencia lineal en las coordenadas
# gstat usa la fórmula: variable ~ predictores
g_universal <- gstat(
  formula = PM10 ~ x + y, 
  data = datos_modelo, 
  model = NULL # Dejamos NULL para calcular el variograma empírico de los residuos primero
)

# 2. Calcular el variograma empírico DE LOS RESIDUALES de la tendencia lineal
v_empirico_universal <- variogram(g_universal)

# 3. Ajustar un modelo teórico (por ejemplo, Esférico o Exponencial)
# Usamos "Sph" (Esférico) como punto de partida. El ajuste se hace sobre los residuos.
modelo_teorico_universal <- fit.variogram(v_empirico_universal, vgm("Sph"))

print(modelo_teorico_universal)

# 4. Visualizar el ajuste del variograma de los residuos
plot(v_empirico_universal, modelo_teorico_universal, 
     main = "Variograma de los Residuos (Kriging Universal)",
     xlab = "Distancia (grados decimales)", 
     ylab = "Semivarianza")

# 5. Asignar el modelo ajustado al objeto gstat
g_universal$model <- modelo_teorico_universal

# NOTA: Para generar el mapa de predicción (Kriging Universal), necesitarías una grilla 
# de predicción (newdata). Por ahora, hemos establecido y validado el modelo de la media 
# y la estructura de covarianza de los residuos, que es el objetivo de esta sección.
```